ACORDAO-COMPLETO-2425551

ACÓRDÃO 1739/2021 ATA 3/2021 - SEGUNDA CÂMARA

VISTOS, relatados e discutidos estes autos que tratam de Tomada de Contas Especial (TCE) instaurada pelo Fundo Nacional de Saúde (FNS) em desfavor dos Srs. Raimundo João Pires Saldanha Neto, ex-prefeito municipal de Rosário/MA (gestão de 2001 a 2004) , José Ribamar Coelho Castro, ex-secretário municipal de finanças de Rosário/MA (gestão de 1º/1/2001 a 16/6/2004) , Raimundo José Sousa Sena, ex-secretário municipal de saúde de Rosário/MA (gestão de 12/4/2002 a 31/12/2004) , Ivaldo Antônio Cavalcante, ex-prefeito municipal de Rosário/MA (gestão de 2005 a 2008) , José de Jesus Silva Santos, ex-coordenador do Fundo Municipal de Saúde (FMS) de Rosário/MA (gestão de 1º/1/2009 a 16/9/2014) , Marconi Bimba Carvalho de Aquino, ex-prefeito municipal de Rosário/MA (gestão de 1º/1/2009 a 16/9/2014) , e da Sra. Maria do Socorro Morais Padre, ex-secretária municipal de saúde de Rosário/MA (gestão de 13/5/2010 a 16/9/2014) , em razão de não comprovação da boa e regular aplicação de recursos do Sistema Único de Saúde (SUS) repassados ao Município de Rosário/MA nos exercícios de 2002, 2003, 2007, 2009 e 2010, tendo em vista falhas e/ou falta da documentação comprobatória das despesas, conforme constatado por auditoria promovida pelo Departamento Nacional de Auditoria do Sistema Único de Saúde (Denasus) junto ao ente recebedor, nos termos do Relatório de Auditoria 11.196/2011;
ACORDAM os Ministros do Tribunal de Contas da União, reunidos em sessão da 2ª Câmara, ante as razões expostas pelo Relator, em:
9.1. considerar revéis, para todos os efeitos, o Sr. Ivaldo Antônio Cavalcante, a Sra. Maria do Socorro Morais Padre, as microempresas M. L. Barbosa Santos e R. S. Fontenele Veras e o Município de Rosário/MA, dando-se prosseguimento ao processo, com fulcro no art. 12, § 3º, da Lei 8.443/1992;
9.2. arquivar a presente tomada de contas especial, sem julgamento do mérito, ante a ausência de pressupostos de constituição e de desenvolvimento válido e regular do processo, quanto à responsabilidade do Sr. Raimundo João Pires Saldanha Neto, falecido, com fundamento no art. 212 do Regimento Interno do TCU c/c os arts. 6º, inciso II, e 19 da Instrução Normativa TCU nº 71/2012, alterada pela Instrução Normativa 76, de 23/11/2016;
9.3. rejeitar parcialmente as alegações de defesa apresentadas pelos responsáveis Marconi Bimba Carvalho de Aquino e José de Jesus Silva Santos;
9.4. excluir da relação processual os responsáveis Raimundo José Sousa Sena e José Ribamar Coelho Castro, bem como as microempresas M. L. Barbosa Santos e R. S. Fontenele Veras; 
9.5. fixar novo e improrrogável prazo de quinze dias, a contar da notificação, para que o Município de Rosário/MA efetue e comprove, perante este Tribunal, o recolhimento das quantias abaixo especificadas aos cofres do Fundo Nacional de Saúde, atualizadas monetariamente a partir das datas de ocorrência até a data do efetivo recolhimento, na forma prevista na legislação em vigor. 
	Valor Original (R$) 
	Data da Ocorrência

	76.368,62
	28/12/2009

	4.417,00
	28/12/2009

	6.573,00
	16/11/2010

	528.000,00
	18/11/2010

	227.700,00
	18/11/2010

	162.671,83
	23/11/2010

	48.000,00
	17/12/2010

	714,00
	17/12/2010

	96.000,00
	17/02/2011

	1.428,00
	18/02/2011

	38.304,45
	24/02/2011

	62.100,00
	24/02/2011

9.6. com fundamento nos arts. 1º, inciso I, 16, inciso III, alíneas "b" e "c" e § 2º, da Lei 8.443/1992, c/c os arts. 19 e 23, inciso III, da mesma Lei, e com arts. 1º, inciso I, 209, inciso III, e § 5º, 210 e 214, inciso III, do Regimento Interno do TCU, julgar irregulares as contas dos Srs. Ivaldo Antônio Cavalcante, ex-prefeito municipal de Rosário/MA, Marconi Bimba Carvalho de Aquino, ex-prefeito municipal de Rosário/MA, e José de Jesus Silva Santos, ex-secretário municipal de finanças, e da Sra. Maria do Socorro Morais Padre, ex-secretária municipal de saúde, e condená-los, em solidariedade, ao pagamento das importâncias a seguir especificadas, atualizadas monetariamente e acrescidas dos juros de mora, calculados a partir das datas discriminadas até a data da efetiva quitação do débito, fixando-lhes o prazo de quinze dias para que comprovem, perante o Tribunal, o recolhimento das referidas quantias aos cofres do Fundo Nacional de Saúde, na forma prevista na legislação em vigor:
Responsável: Ivaldo Antônio Cavalcante 
	Valor Original (R$) 
	Data da Ocorrência

	46.237,50
	12/01/2007

	177.350,00
	16/01/2007

	3.350,91
	18/01/2007

	151.187,50
	16/02/2007

	728,46
	05/03/2007

	75.987,50
	26/03/2007

	728,46
	27/03/2007

	9.900,00
	29/03/2007

	161.500,00
	03/04/2007

	728,46
	18/04/2007

	29.750,00
	20/04/2007

	46.237,50
	23/04/2007

	131.400,00
	02/05/2007

	728,46
	17/05/2007

	46.237,50
	25/05/2007

	131.400,00
	28/05/2007

	32.300,00
	30/05/2007

	46.237,50
	13/06/2007

	32.300,00
	18/06/2007

	121.500,00
	22/06/2007

	10.628,46
	25/06/2007

	16.200,00
	05/07/2007

	78.828,75
	23/07/2007

	131.400,00
	27/07/2007

	46.528,75
	14/08/2007

	32.300,00
	16/08/2007

	131.400,00
	24/08/2007

	46.528,75
	20/09/2007

	46.528,75
	17/10/2007

	176.620,00
	21/11/2007

	46.528,75
	23/11/2007

	45.220,00
	27/11/2007

	131.400,00
	30/11/2007

	176.620,00
	10/12/2007

	223.148,75
	18/12/2007

	45.220,00
	20/12/2007

Responsáveis: Marconi Bimba Carvalho de Aquino e José de Jesus Silva Santos 
	Valor Original (R$) 
	Data da Ocorrência

	167.995,81
	11/12/2009

	79.193,81
	04/11/2010

	73.808,03
	21/12/2009

Responsáveis: Marconi Bimba Carvalho de Aquino e Maria do Socorro Morais Padre
	Valor Original (R$) 
	Data da Ocorrência

	11.602,07
	13/12/2010

9.7. aplicar aos Srs. Marconi Bimba Carvalho de Aquino e José de Jesus Silva Santos, bem como à Sra. Maria do Socorro Morais Padre, individualmente, a multa prevista no art. 57 da Lei 8.443/1992 c/c o art. 267 do Regimento Interno, bem como a multa prevista no art. 58, inciso I, da Lei 8.443/1992 c/c art. 268, inciso I, do RI/TCU, nos valores a seguir especificados, com a fixação do prazo de quinze dias, a contar das notificações, para comprovarem, perante o Tribunal (art. 214, inciso III, alínea "a", do Regimento Interno) , o recolhimento das dívidas aos cofres do Tesouro Nacional, atualizadas monetariamente desde a data do presente acórdão até a dos efetivos recolhimentos, se forem pagas após o vencimento, na forma da legislação em vigor:
	Responsável
	Valor (R$) 

	Marconi Bimba Carvalho de Aquino 
	72.000,00

	José de Jesus Silva Santos 
	70.000,00

	Maria do Socorro Morais Padre 
	12.000,00

9.8. autorizar, desde logo, nos termos do art. 28, inciso II, da Lei 8.443/1992, a cobrança judicial das dívidas, caso não atendidas as notificações;
9.9. autorizar também, desde logo, se requerido, o pagamento das dívidas em até 36 parcelas mensais e consecutivas, nos termos do art. 26 da Lei 8.443/1992 c/c o art. 217 do Regimento Interno do TCU, incidindo sobre cada parcela, corrigida monetariamente, os correspondentes acréscimos legais, fixando-lhes o prazo de quinze dias, a contar do recebimento da notificação, para comprovarem perante o Tribunal o recolhimento da primeira parcela, e de trinta dias, a contar da parcela anterior, para comprovarem os recolhimentos das demais parcelas, devendo incidir sobre cada valor mensal, atualizado monetariamente, os juros de mora devidos, no caso do débito, na forma prevista na legislação em vigor, alertando os responsáveis de que a falta de comprovação do recolhimento de qualquer parcela importará o vencimento antecipado do saldo devedor, nos termos do § 2º do art. 217 do Regimento Interno deste Tribunal;
9.10. encaminhar cópia desta deliberação ao Fundo Nacional de Saúde e aos responsáveis, para ciência, e ao Procurador-Chefe da Procuradoria da República no Maranhão, nos termos do § 3º do art. 16 da Lei 8.443/1992 c/c o § 7º do art. 209 do Regimento Interno do TCU, para adoção das medidas cabíveis; informando-lhes que a presente deliberação, acompanhada do Relatório e do Voto que a fundamenta, está disponível para a consulta no endereço www.tcu.gov.br/acordaos.

Tomada de Contas Especial instaurada pelo Fundo Nacional de Saúde-FNS/MS, em razão de não comprovação da boa e regular aplicação de recursos do Sistema Único de Saúde (SUS) repassados ao Município de Rosário/MA nos exercícios de 2002, 2003, 2007, 2009 e 2010, tendo em vista falhas e/ou falta da documentação comprobatória das despesas, conforme constatado por auditoria promovida pelo Departamento Nacional de Auditoria do Sistema Único de Saúde (Denasus) junto ao ente recebedor.

Segunda Câmara

Município de Rosário/MA.

3. Interessados/Responsáveis:
3.1. Interessado: Fundo Nacional de Saúde - MS (00.530.493/0001-71).
3.2. Responsáveis: Ivaldo Antônio Cavalcante (XXX.768.383-XX); José de Jesus Silva Santos (XXX.678.803-XX); José Ribamar Coelho Castro (XXX.619.273-XX); M. L. Barbosa Santos - ME (63.426.472/0001-20); Marconi Bimba Carvalho de Aquino (XXX.230.603-XX); Maria do Socorro Morais Padre (XXX.649.233-XX); Prefeitura Municipal de Rosário - MA (41.479.569/0001-69); R. S. Fontenele Veras (08.576.968/0001-72); Raimundo José Sousa Sena (XXX.288.703-XX); Raimundo João Pires Saldanha Neto (XXX.340.173-XX).

13.1. Ministros presentes: Aroldo Cedraz (na Presidência), Augusto Nardes (Relator) e Raimundo Carreiro.
13.2. Ministro-Substituto convocado: Marcos Bemquerer Costa.

AUGUSTO NARDES

Adoto como relatório, com os ajustes de forma considerados cabíveis, a instrução lavrada por auditor da Secretaria de Controle Externo de Tomada de Contas Especial - SecexTCE (peça 128) , que contou com a anuência do corpo dirigente daquela unidade (peças 129 e 130) e do membro Ministério Público junto ao TCU (peça 131) .
"INTRODUÇÃO
	Cuidam os autos de tomada de contas especial (TCE) instaurada pelo Fundo Nacional de Saúde (FNS) em desfavor dos Srs. Raimundo João Pires Saldanha Neto, ex-prefeito municipal de Rosário/MA (gestão de 2001 a 2004) , José Ribamar Coelho Castro, ex-secretário municipal de finanças de Rosário/MA (gestão de 1º/1/2001 a 16/6/2004) , Raimundo José Sousa Sena, ex-secretário municipal de saúde de Rosário/MA (gestão de 12/4/2002 a 31/12/2004) , Ivaldo Antônio Cavalcante, ex-prefeito municipal de Rosário/MA (gestão de 2005 a 2008) , José de Jesus Silva Santos, ex-coordenador do Fundo Municipal de Saúde (FMS) de Rosário/MA (gestão de 1º/1/2009 a 16/9/2014) , Marconi Bimba Carvalho de Aquino, ex-prefeito municipal de Rosário/MA (gestão de 1º/1/2009 a 16/9/2014) , e da Sra. Maria do Socorro Morais Padre, ex-secretária municipal de saúde de Rosário/MA (gestão de 13/5/2010 a 16/9/2014) , em razão de não comprovação da boa e regular aplicação de recursos do Sistema Único de Saúde (SUS) repassados ao Município de Rosário/MA nos exercícios de 2002, 2003, 2007, 2009 e 2010, tendo em vista falhas e/ou falta da documentação comprobatória das despesas, conforme constatado por auditoria promovida pelo Departamento Nacional de Auditoria do Sistema Único de Saúde (Denasus) junto ao ente recebedor.
HISTÓRICO
O processo originou-se das constatações contidas no Relatório de Auditoria 11.196/2011, do Denasus (peça 3, p. 3-118; peça 6, p. 131-206; peça 7, p. 3-14) , realizada na Secretaria Municipal de Saúde (SMS) de Rosário/MA com o objetivo de verificar supostas irregularidades na aplicação dos recursos financeiros destinados ao SUS, tendo em vista solicitações feitas pelo Ministério Público Federal, pelo Disque Denúncia e pela Promotoria de Justiça da Comarca de Rosário/MA (peça 3, p. 5-6) . A auditoria abrangeu os exercícios de 2002, 2003, 2007, 2009 e 2010 e constatou dano ao erário de R$ 5.501.764,74 (peça 1, p. 104) , devido às seguintes irregularidades: 
ausência de documentação comprobatória de despesas (peça 2, p. 26) ;
utilização de recursos da Estratégia Saúde da Família (ESF) para pagamento de serviços de locação de veículos sem cobertura contratual, sem realização do procedimento licitatório e sem comprovação da efetiva execução dos serviços por partes dos locadores (peça 2, p. 26) ; e
c) pagamento de gêneros alimentícios, materiais de limpeza e de consumo diversos sem comprovação de entrada dos produtos na SMS de Rosário/MA (peça 2, p. 26) .
3. 	O detalhamento do débito realizado pelo Denasus consta da peça 6, p. 93-123. 
4. 	O Relatório Completo do Tomador de Contas 240/2016 (peça 1, p. 94-112) , acompanhando entendimento do Denasus, caracterizou a responsabilidade dos Srs. Ivaldo Antônio Cavalcante, Marconi Bimba Carvalho de Aquino e Raimundo João Pires Saldanha Neto (ex-prefeitos) , José de Jesus Silva Santos (coordenador do FMS) , Raimundo José Sousa Sena (ex-secretário municipal de saúde) , José Ribamar Coelho Castro (ex-secretário municipal de finanças) e da  Sra. Maria do Socorro Morais Padre (ex-secretária municipal de saúde) , à época da ocorrência dos fatos.
5. 	O Relatório de Auditoria 240/2016, do Controle Interno (peça 2, p. 25-28) , retratou as questões relatadas no Relatório de Tomada de Contas Especial.
6. 	Diante disso, a Secretaria de Controle Interno certificou a irregularidade das contas (peça 2, p. 30) , acompanhado do parecer do dirigente do órgão de controle interno (peça 2, p. 31) , tendo o Ministro de Estado da Saúde, Sr. Ricardo Barros, registrado o conhecimento das conclusões daquele órgão de controle interno (peça 2, p. 32) . A responsabilização foi devidamente inscrita no Siafi (peça 2, p. 18-19) .
7. 	A presente tomada de contas especial foi autuada no TCU em 21/6/2017, dando início à fase externa da TCE.
8. 	Na instrução inicial (peça 11) , foram propostas as seguintes citações, as quais tinham como cofre credor o FMS de Rosário/MA: 
	a) do Sr. Raimundo João Pires Saldanha Neto, ex-prefeito municipal de Rosário/MA (gestão de janeiro/2001 a dezembro/2004) :
	ocorrência: não comprovar a regular aplicação dos recursos do SUS repassados pelo FNS ao FMS de Rosário/MA, referente ao Bloco de Atenção Básica, nos anos de 2002 e 2003, constatado no RA 11.196/Denasus, nos valores (originais) de R$ 875.486,02 em 2002 e de R$ 1.033.208,00 em 2003;
	conduta: não comprovar a boa e regular aplicação dos recursos do Programa de Atenção Básica no período de janeiro/2002 a dezembro/2003, no valor de R$ 1.908.694,02, em razão de não apresentar documentos comprobatórios da regular aplicação dos recursos recebidos do SUS;
	nexo de causalidade: a falta de apresentação dos documentos de despesas pelo responsável fez nascer a presunção de que as verbas não foram empregadas na execução do objeto previsto, pois impediu de se comprovar a regular aplicação dos recursos, configurando-se dano ao erário;
	b) do Sr. Ivaldo Antônio Cavalcante, ex-prefeito municipal de Rosário/MA (gestão de janeiro/2005 a dezembro/2008) :
	ocorrência: não comprovação da regular aplicação dos recursos do SUS repassados pelo FNS ao FMS de Rosário/MA, referente ao Bloco de Atenção Básica, no ano de 2007, constatado no RA 11.196/Denasus, nos valores (originais) de R$ 2.630.890,71;
	conduta: não comprovar a boa e regular aplicação dos recursos do Programa de Atenção Básica no período de janeiro/2007 a dezembro/2007, no valor de R$ 2.630.890,71, em razão de não apresentar a documentação comprobatória da regular aplicação dos recursos recebidos do SUS;
	nexo de causalidade: a falta de apresentação dos documentos de despesas pelo responsável fez nascer a presunção de que as verbas não foram empregadas na execução do objeto previsto, pois impediu de se comprovar a regular aplicação dos recursos, configurando-se dano ao erário;
	c) do Sr. Marconi Bimba Carvalho de Aquino, ex-prefeito municipal de Rosário/MA (gestão de janeiro/2009 a setembro/2014) , solidariamente com o Sr. José de Jesus Silva Santos, ex-secretário municipal de finanças (gestão de 2009 a setembro/2014) :
	ocorrência: não comprovação da boa e regular aplicação dos recursos do SUS repassados pelo FNS ao FMS de Rosário/MA no período de janeiro/2010 a novembro/2010, no valor de R$ 528.000,00, referente ao Bloco de Atenção Básica - Estratégia Saúde da Família (ESF) e de R$ 227.700,00, referente ao Bloco atenção Básica - Estratégia Saúde Bucal (ESB) , gerando necessidade de ressarcimento no valor total de R$ 755.700,00, constatado pelo RA 11.196/Denasus;
	condutas: não comprovar a regular aplicação dos recursos recebidos do SUS, visto que ordenaram o pagamento de quinze equipes da ESF e de nove equipes da ESB, quando deveriam efetuar o pagamento de apenas dez equipes de Saúde da Família e de três equipes de Saúde Bucal, bem como suspender os pagamentos das equipes que não estivessem efetivamente trabalhando, devido à falta de estrutura de trabalho, no período de janeiro/2010 a novembro/2010;
	nexo de causalidade: a não comprovação da regular aplicação dos recursos federais recebidos, demonstrada a realização do pagamento dos salários dos profissionais de todas as equipes ESF e ESB no período de janeiro/2010 a novembro/2010, sem excluir as equipes que não prestaram os efetivos serviços à comunidade de Rosário/MA nas ações indicadas, ocasionou a aplicação irregular dos recursos repassados pelo FNS ao FMS de Rosário/MA;
	d) do Sr. Marconi Bimba Carvalho de Aquino, solidariamente com a Sra. Maria do Socorro Morais Padre, ex-secretária municipal de saúde (maio/2010-setemro/2014) :
	ocorrência: não comprovação da boa e regular aplicação dos recursos do SUS repassados pelo FNS ao FMS de Rosário/MA no período de dezembro/2010 a fevereiro/2011, referente ao Bloco de Atenção Básica, ESF e ESB, gerando necessidade de ressarcimento no valor de R$ 206.100,00, constatado pelo Denasus no RA 11.196/2011;
	condutas: não comprovar a regular aplicação dos recursos recebidos do SUS, visto o pagamento de quinze equipes da ESF e de nove equipes da ESB, quando deveria efetuar o pagamento de apenas dez equipes de Saúde da Família e de três equipes de Saúde Bucal, bem como suspender os pagamentos das equipes que não estivessem efetivamente trabalhando, devido à falta de estrutura de trabalho, no período de dezembro/2010 a fevereiro/2011;
	nexo de causalidade: a não comprovação da regular aplicação dos recursos federais recebidos, demonstrada a realização do pagamento dos salários dos profissionais de todas as equipes das ações de Saúde da Família e Saúde Bucal no período de novembro/2010 a janeiro/2011, sem excluir as equipes que não prestaram os efetivos serviços à comunidade de Rosário/MA nas ações indicadas, ocasionou a aplicação irregular dos recursos repassados pelo FNS ao FMS de Rosário/MA;
	e) do Sr. Marconi Bimba Carvalho de Aquino, solidariamente com o Sr. José de Jesus Silva Santos, ex-secretário municipal de finanças (2009-2014) : 
	ocorrência: não comprovação da boa e regular aplicação dos recursos do SUS repassados pelo FNS ao FMS de Rosário/MA no período de julho/2009 a novembro/2010, referente ao Bloco de Atenção Básica - Estratégia Agentes Comunitários de Saúde (ACS) , gerando necessidade de ressarcimento no valor total de R$ 10.990,00, constatado pelo Denasus no RA 11.196/2011;
	condutas: não comprovar a regular aplicação dos recursos recebidos do SUS, visto que utilizaram os recursos destinados ao pagamento de agentes comunitários de saúde no período de junho/2009 a novembro/2010 com despesas diversas da pactuada, demonstrado que não houve sobra do valor disponibilizado a mais na conta específica, nem aplicação financeira de verbas não utilizadas; quando deveriam utilizar os recursos desta modalidade apenas para pagamento de agentes comunitários de saúde e devolver as verbas repassadas a maior até que o cadastro fosse corrigido;
	nexo de causalidade: a utilização de recursos destinados ao pagamento de agentes comunitários de saúde para outra finalidade qualquer causou dano ao erário por desvio de finalidade da verba recebida, pois o FMS recebeu indevidamente recursos para pagamento de 106 agentes de saúde, mas foi constatada a presença de apenas 105 agentes e não houve devolução dos valores recebidos a maior;
	f) do Sr. Marconi Bimba Carvalho de Aquino, solidariamente com a Sra. Maria do Socorro Morais Padre: 
	ocorrência: não comprovação da boa e regular aplicação dos recursos do SUS repassados na pelo FNS ao FMS de Rosário/MA no período de dezembro/2010 a fevereiro/2011, referente ao Bloco de Atenção Básica - Estratégia ACS, gerando necessidade de ressarcimento no valor total de R$ 2.142,00, constatado pelo Denasus no RA 11.196/2011;
	condutas: não comprovar a regular aplicação dos recursos recebidos SUS, visto que utilizaram os recursos destinados ao pagamento de agentes comunitários de saúde (ACS) com despesas diversas da pactuada, demonstrado que não houve sobra do valor disponibilizado a mais na conta específica, nem aplicação financeira de verbas não utilizadas, quando deveriam utilizar os recursos desta modalidade apenas para pagamento de ACS e devolver as verbas repassadas a maior, até que o cadastro fosse corrigido;
	nexo de causalidade: a utilização de recursos destinados ao pagamento de ACS para outra finalidade qualquer causou dano ao erário por desvio de finalidade da verba recebida, pois o FMS recebeu indevidamente recursos para o pagamento de 106 agentes de saúde, mas foi constatada a presença de apenas 105 agentes e não houve devolução dos valores recebidos a maior;
	g) do Sr. Marconi Bimba Carvalho de Aquino, solidariamente com o Sr. José de Jesus Silva Santos:
	ocorrência: não comprovação da boa e regular aplicação dos recursos SUS repassados pelo FNS ao FMS de Rosário/MA no período de julho/2009 a novembro/2010, referente ao Bloco de Atenção Básica - Estratégia ACS, resultando em proposta de ressarcimento de R$ 247.189,62, constatada pelo Denasus no RA 11.196/2011;
	condutas: ordenarem pagamentos de despesas a partir documentos inidôneos e deixarem de apresentar documentos comprobatórios da regular aplicação de despesas ordenadas, quando deveriam efetuar pagamentos de despesas a partir de documentos válidos e apresentarem a comprovação de que todas as despesas realizadas foram regulares;
	nexo de causalidade: o pagamento de despesas a partir de documentos inidôneos e a falta de apresentação dos documentos das demais despesas pagas pelo prefeito e pelo secretário de finanças causou a utilização indevida de recursos federais aos quais estavam responsáveis;
	h) do Sr. Marconi Bimba Carvalho de Aquino, solidariamente com a Sra. Maria do Socorro Morais Padre:
	ocorrência: não comprovação da boa e regular aplicação dos recursos do SUS repassados pelo FNS ao FMS de Rosário/MA no período de dezembro/2010 a fevereiro/2011, referente ao Bloco de Atenção Básica - Estratégia ACS, resultando em proposta de ressarcimento de R$ 11.602,07, constatada pelo Denasus no RA 11.196/2011;
	condutas: ordenar pagamentos de despesas a partir documentos inidôneos e deixar de apresentar documentos comprobatórios da regular aplicação de despesas ordenadas, quando deveriam efetuar pagamentos de despesas a partir de documentos válidos e apresentarem a comprovação de que todas as despesas realizadas foram regulares;
	nexo de causalidade: o pagamento de despesas a partir de documentos inidôneos e a falta de apresentação dos documentos das demais despesas pagas pelo prefeito e pela secretária de saúde causou a utilização indevida de recursos federais;
	i) do Sr. Marconi Bimba Carvalho de Aquino, solidariamente com o Sr. José de Jesus Silva Santos e com o Município de Rosário/MA:
	ocorrência: não comprovação da boa e regular aplicação dos recursos do SUS repassados pelo FNS ao FMS de Rosário/MA, Bloco Atenção Básica no ano de 2010, referente à aquisição indevida de medicamentos, resultando em proposta de ressarcimento de R$ 9.427,50, constatado pelo Denasus no RA 11.196/2011;
	conduta dos gestores: realizar pagamentos de despesas com a aquisição de medicamentos não relacionados ao bloco de financiamento específico, em desacordo com o art. 6º da Portaria GM/MS 204/2007;
	nexo de causalidade: o pagamento de despesas com a aquisição de medicamentos não relacionados ao bloco de financiamento específico, realizadas pelo prefeito municipal e pelo secretário de finanças, causou a utilização indevida de recursos federais;
	conduta do Município de Rosário/MA: beneficiar-se da aplicação irregular de recursos do SUS repassados pelo FNS para efetuar pagamentos de despesas não relacionadas ao bloco de financiamento específico;
	nexo de causalidade: a aplicação dos recursos em benefício da pessoa jurídica, mas em finalidade diversa da pactuada ou da definida em lei para pagamento por parte do município implicou aplicação irregular dos recursos repassados, com o consequente beneficiamento indevido de recursos federais por parte do ente municipal;
	j) do Sr. Marconi Bimba Carvalho de Aquino, solidariamente com o Sr. José de Jesus Silva Santos e com o Município de Rosário/MA:
	ocorrência: não comprovação da boa e regular aplicação dos recursos SUS repassados pelo FNS ao FMS de Rosário/MA, no Bloco Atenção Básica, Estratégia Núcleo de Apoio à Saúde da Família (NASF) , no período de setembro/2009 a novembro/2010, resultando em proposta de ressarcimento de R$ 239.040,45, constatado pelo Denasus no RA 11.196/2011;
	conduta dos gestores: não comprovar a regular aplicação dos recursos recebidos do SUS, visto que realizaram pagamento de despesas com recursos do NASF para finalidade diversa da estabelecida para a ação, visto que a composição mínima de profissionais nos NASF de Rosário/MA estava aquém do exigido pela Portaria MS 154/2008, quando deveriam efetuar o pagamento de despesas estritamente ligadas ao funcionamento do NASF, conforme preconizado na legislação específica;
	nexo de causalidade: o pagamento de despesas não relacionadas ao bloco de financiamento específico, realizadas pelo prefeito e pelo secretário de finanças, causou a utilização indevida de recursos federais;
	conduta do Município de Rosário/MA: beneficiar-se da aplicação irregular de recursos do SUS para efetuar pagamentos de despesas não relacionadas ao bloco de financiamento específico;
	nexo de causalidade: a aplicação dos recursos em benefício da pessoa jurídica, mas em finalidade diversa da pactuada ou da definida em lei para pagamento por parte do município implicou aplicação irregular dos recursos;
	k) do Sr. Marconi Bimba Carvalho de Aquino, solidariamente com a Sra. Maria do Socorro Morais Padre e com o Município de Rosário/MA: 
	ocorrência: não comprovação da boa e regular aplicação dos recursos do SUS pelo FNS ao FMS de Rosário/MA, no Bloco Atenção Básica, Estratégia NASF, no período de dezembro/2010 a fevereiro/2011, resultando em proposta de ressarcimento de R$ 38.304,45, constatado pelo Denasus no RA 11.196/2011;
	conduta dos gestores: não comprovar a regular aplicação dos recursos recebidos do SUS, visto que realizaram pagamentos de despesas com recursos do NASF para finalidade diversa da estabelecida para a ação, visto que a composição mínima de profissionais nos NASF de Rosário/MA estava aquém do exigido pela Portaria MS 154/2008, quando deveriam efetuar o pagamento de despesas estritamente ligadas ao funcionamento do NASF, conforme preconizado na legislação específica;
	nexo de causalidade: o pagamento de despesas não relacionadas ao bloco de financiamento específico, realizadas pelo prefeito e pela secretária de saúde causou a utilização indevida de recursos federais;
	conduta do Município de Rosário/MA: beneficiar-se da aplicação irregular de recursos do SUS para efetuar pagamentos de despesas não relacionadas ao bloco de financiamento específico;
	nexo de causalidade: a aplicação dos recursos em benefício da pessoa jurídica, mas em finalidade diversa da pactuada ou da definida em lei para pagamento por parte do Município implicou em aplicação irregular dos recursos, com o consequente beneficiamento indevido de recursos federais por parte do ente municipal;
	l) do Sr. Marconi Bimba Carvalho de Aquino, solidariamente com o Sr. José de Jesus Silva Santos:
	ocorrência: não comprovação da boa e regular aplicação dos recursos do SUS repassados pelo FNS ao FMS de Rosário/MA, no Bloco Atenção Básica, Programa Saúde da Família (PSF) , no período de março/2009 a dezembro/2009, resultando em proposta de ressarcimento de R$ 73.808,03, constatado pelo Denasus no RA 11.196/2011;
	condutas: ordenar pagamentos de serviço de locação de veículos para transporte dos profissionais de saúde do PSF sem cobertura de contrato, sem realização do procedimento licitatório e sem comprovação da efetiva execução por parte dos locadores;
	nexo de causalidade: o pagamento de despesas sem cobertura de contrato, sem realização do procedimento licitatório e sem comprovação da efetiva execução pelo prefeito e pelo secretário de finanças causou a utilização indevida de recursos federais;
	m) do Sr. Marconi Bimba Carvalho de Aquino, solidariamente com o Sr. José de Jesus Silva Santos e com o Município de Rosário/MA: 
	ocorrência: não comprovação da boa e regular aplicação dos recursos do SUS repassados pelo FNS ao FMS de Rosário/MA, no Bloco Atenção Básica, PSF, no período de março/2009 a novembro/2010, visto que houve pagamentos da remuneração do coordenador da Vigilância Epidemiológica feitos com recursos do Bloco de Atenção Básica, contrariando o art. 6º da Portaria GM/MS 204/2007, resultando em proposta de ressarcimento de R$ 63.063,67, constatado pelo Denasus no RA 11.196/2011;
	conduta dos gestores: não comprovar a regular aplicação dos recursos recebidos do SUS, visto que realizaram os pagamentos das remunerações do coordenador da Vigilância Epidemiológica com recursos do Bloco de Atenção Básica, contrariando o art. 6º da Portaria GM/MS 204/2007;
	nexo de causalidade: o pagamento de despesas não relacionadas ao bloco de financiamento específico, realizadas pelo prefeito e pelo secretário de finanças, causou a utilização indevida de recursos federais aos quais estavam responsáveis;
	conduta do Município de Rosário/MA: beneficiar-se da aplicação irregular de recursos do SUS para efetuar pagamentos de despesas não relacionadas ao bloco de financiamento específico;
	nexo de causalidade: a aplicação dos recursos em benefício da pessoa jurídica, mas em finalidade diversa da pactuada ou da definida em lei para pagamento por parte do município implicou aplicação irregular dos recursos repassados, com o consequente beneficiamento indevido de recursos federais por parte do ente municipal;
	n) do Sr. Marconi Bimba Carvalho de Aquino, solidariamente com a Sra. Maria do Socorro Morais Padre e com o Município de Rosário/MA:
	ocorrência: não comprovação da boa e regular aplicação dos recursos do SUS repassados pelo FNS ao FMS de Rosário/MA, no Bloco Atenção Básica, PSF, no período de dezembro/2010 a fevereiro/2011, visto que houve pagamentos da remuneração do coordenador da Vigilância Epidemiológica feitos com recursos do Bloco de Atenção Básica, contrariando o art. 6º da Portaria GM/MS 204/2007, resultando em proposta de ressarcimento de R$ 9.000,00, constatado pelo Denasus no RA 11.196/2011;
	conduta dos gestores: não comprovar a regular aplicação dos recursos recebidos do SUS, visto que realizaram os pagamentos da remuneração do coordenador da Vigilância Epidemiológica com recursos do Bloco de Atenção Básica, contrariando o art. 6º da Portaria GM/MS 204/2007;
	nexo de causalidade: o pagamento de despesas não relacionadas ao bloco de financiamento específico, realizadas pelo prefeito e pela secretária de saúde, causou a utilização indevida de recursos federais;
	conduta do Município de Rosário/MA: beneficiar-se da aplicação irregular de recursos do SUS para efetuar pagamentos da remuneração do coordenador da Vigilância Epidemiológica, despesas não relacionadas ao bloco de financiamento específico;
	nexo de causalidade: a aplicação dos recursos em benefício da pessoa jurídica, mas em finalidade diversa da pactuada ou da definida em lei para pagamento por parte do município implicou aplicação irregular dos recursos, com o consequente beneficiamento indevido de recursos federais por parte do ente municipal;
	o) do Sr. Marconi Bimba Carvalho de Aquino, solidariamente com o Sr. José de Jesus Silva Santos e com a empresa M. L. Barbosa Santos  (CNPJ 63.426.472/0001-20) :
	ocorrência: não comprovação da boa e regular aplicação dos recursos do SUS repassados pelo FNS ao FMS de Rosário/MA, nos Blocos de Atenção Básica e Vigilância em Saúde, no exercício de 2010, resultando em proposta de ressarcimento de R$ 159.423,66, constatado pelo Denasus no RA 11.196/2011;
	conduta dos gestores: não comprovar a boa e regular aplicação dos recursos recebidos no período de janeiro/2010 a novembro/2010, referente aos Blocos de Atenção Básica e Vigilância em Saúde, devido à ordenação de pagamentos a partir de documentação insuficiente para comprovar a entrega das mercadorias, visto estar firmada em notas fiscais que macularam a fase de liquidação das despesas (atestes por pessoa da área financeira, quando deveria ser da área da saúde) ;
	nexo de causalidade: a não comprovação da regular aplicação dos recursos federais recebidos, visto que apresentados documentos insuficientes para comprovarem a entrega das mercadorias, evidenciou a aplicação irregular dos recursos repassados pelo FNS ao FMS de Rosário/MA;
	conduta da empresa M. L. Barbosa Santos: receber indevidamente pagamentos oriundos de recursos do SUS, pagos pelo FMS de Rosário/MA no período de janeiro/2010 a novembro/2010, visto não ter ocorrido a efetiva entrega das mercadorias;
	nexo de causalidade: o recebimento de pagamentos por parte da empresa contratada causou prejuízo aos cofres públicos, vez que não houve a efetiva entrega das mercadorias;
	p) do Sr. Marconi Bimba Carvalho de Aquino, solidariamente com a Sra. Maria do Socorro Morais Padre e com a empresa M. L. Barbosa Santos  (CNPJ 63.426.472/0001-20) :
	ocorrência: não comprovação da boa e regular aplicação dos recursos do SUS repassados pelo FNS ao FMS de Rosário/MA, nos Blocos de Atenção Básica e Vigilância em Saúde, nos anos de 2009 e 2010, resultando em proposta de ressarcimento de R$ 40.610,00, constatado pelo Denasus no RA 11.196/2011;
	conduta dos gestores: não comprovar a boa e regular aplicação dos recursos recebidos no período de julho/2009 a fevereiro/2011, referente aos Blocos de Atenção Básica e Vigilância em Saúde, devido à ordenação de pagamentos a partir de documentação insuficiente para comprovar a entrega das mercadorias, visto estar firmada em notas fiscais que macularam a fase de liquidação das despesas (atestes por pessoa da área financeira, quando deveria ser da área da saúde) ;
	nexo de causalidade: a não comprovação da regular aplicação dos recursos federais recebidos, visto que apresentados documentos insuficientes para comprovar a entrega das mercadorias, evidenciou a aplicação irregular dos recursos repassados pelo FNS ao FMS de Rosário/MA;
	conduta da empresa M. L. Barbosa Santos: receber indevidamente pagamentos oriundos de recursos do SUS, no período de outubro/2010 a fevereiro/2011, visto não ter ocorrido a efetiva entrega das mercadorias;
	nexo de causalidade: o recebimento de pagamentos por parte da empresa contratada, causou prejuízo aos cofres públicos, uma vez que não houve a efetiva entrega das mercadorias;
	q) do Sr. Marconi Bimba Carvalho de Aquino, solidariamente com o Sr. José de Jesus Silva Santos e com a empresa R. S. Fontenele Veras (CNPJ 08.576.968/0001-72) :
	ocorrência: não comprovação da boa e regular aplicação dos recursos do SUS repassados pelo FNS ao FMS de Rosário/MA, nos Bloco de Atenção Básica e Vigilância em Saúde, nos anos de 2009 e 2010, resultando em proposta de ressarcimento de R$ 376.909,32, constatado pelo Denasus no RA 11.196/2011;
	conduta dos gestores: não comprovar a boa e regular aplicação dos recursos recebidos no período de julho/2009 a novembro/2010, referente aos Blocos de Atenção Básica e Vigilância em Saúde, devido à ordenação de pagamentos a partir de documentação insuficiente para comprovar a entrega das mercadorias, visto estar firmada em notas fiscais que macularam a fase de liquidação das despesas (atestes por pessoa da área financeira, quando deveria ser da área da saúde) ;
	nexo de causalidade: a não comprovação da regular aplicação dos recursos federais recebidos, visto que apresentados documentos insuficientes para comprovarem a entrega das mercadorias, evidenciou a aplicação irregular dos recursos;
	conduta da empresa R. S. Fontenele Veras: receber indevidamente pagamentos oriundos de recursos do SUS no período de julho/2009 a novembro/2010, visto não ter ocorrido a efetiva entrega das mercadorias;
	nexo de causalidade: o recebimento de pagamentos por parte da empresa contratada causou prejuízo aos cofres públicos, uma vez que não houve a efetiva entrega das mercadorias;
	r) do Sr. Marconi Bimba Carvalho de Aquino, solidariamente com a Sra. Maria do Socorro Morais Padre e com a empresa R. S. Fontenele Veras (CNPJ 08.576.968/0001-72) :
	ocorrência: não comprovação da boa e regular aplicação dos recursos do SUS repassados pelo FNS ao FMS de Rosário/MA, nos Bloco de Atenção Básica e Vigilância em Saúde, no ano 2010, resultando em proposta de ressarcimento de R$ 14.000,00, constatado pelo Denasus no RA 11.196/2011;
	conduta dos gestores: não comprovar a boa e regular aplicação dos recursos recebidos no período de dezembro/2010 a fevereiro/2011, referente aos Blocos de Atenção Básica e Vigilância em Saúde, devido à ordenação de pagamentos a partir de documentação insuficiente para comprovar a entrega das mercadorias, visto estar firmada em notas fiscais que macularam a fase de liquidação das despesas (atestes por pessoa da área financeira, quando deveria ser da área da saúde) ;
	nexo de causalidade: a não comprovação da regular aplicação dos recursos federais recebidos, visto que apresentados documentos insuficientes para comprovar a entrega das mercadorias, evidenciou a aplicação irregular dos recursos;
	conduta da empresa R. S. Fontenele Veras: receber indevidamente pagamentos oriundos de recursos SUS no período de outubro/2010 a fevereiro/2011, visto não ter ocorrido a efetiva entrega das mercadorias;
	nexo de causalidade: o recebimento de pagamentos por parte da empresa contratada causou prejuízo aos cofres públicos, uma vez que não houve a efetiva entrega das mercadorias.
9. 	A proposição contou com a anuência da Secex-AM (peças 12 e 13) .
10. 	Com base na delegação de competência concedida pelo Ministro Relator Augusto Nardes, a Secex-AM expediu os seguintes ofícios de citação:
Tabela 1 - Ofícios de citação encaminhados aos responsáveis
	Destinatário
	Of. Secex-AM
	Data
	Peça
	Resultado
	Peça

	Maria do Socorro Morais Padre
	0209/2018
	15/02/2018
	15
	Entregue
	23

	Jose de Jesus Silva Santos
	0208/2018
	15/02/2018
	16
	Entregue
	31

	Marconi Bimba Carvalho de Aquino
	0207/2018
	15/02/2018
	17
	Devolvido
	26

	Ivaldo Antônio Cavalcante
	0206/2018
	15/02/2018
	18
	Entregue
	28

	Raimundo João Pires Saldanha Neto
	0205/2018
	15/02/2018
	19
	Devolvido*
	27

	Município de Rosário/MA
	0212/2018
	16/02/2018
	20
	Entregue
	29

	R. S. Fontenele Veras - ME
	0211/2018
	15/02/2018
	21
	Entregue
	25

	M. L. Barbosa Santos - ME
	0210/2018
	15/02/2018
	22
	Entregue
	24

	Marconi Bimba Carvalho de Aquino
	0384/2018
	13/03/2018
	30
	Devolvido
	35

	Marconi Bimba Carvalho de Aquino
	0604/2018
	09/04/2018
	37
	Devolvido
	54

	Marconi Bimba Carvalho de Aquino
	0605/2018
	09/04/2018
	38
	Devolvido
	69

	Marconi Bimba Carvalho de Aquino
	0606/2018
	09/04/2018
	39
	Devolvido
	53

	Marconi Bimba Carvalho de Aquino
	0982/2018
	22/05/2018
	86
	Entregue
	94

	Marconi Bimba Carvalho de Aquino
	0981/2018
	22/05/2018
	87
	Devolvido
	99

Fonte: peças do TC Processo 017.211/2017-4
11. 	O Aviso de Recebimento (AR) relativo ao ofício de citação encaminhado ao Sr. Raimundo João Pires Saldanha Neto foi devolvido com marcação de falecimento do destinatário. Exceto quanto ao Sr. Raimundo, todos os demais responsáveis foram regulamente citados pela Secex-AM, conforme indicado na tabela 1.
12. 	O Município de Rosário/MA apresentou alegações de defesa em 3/4/2018 (peça 32) . O Sr. José de Jesus Silva Santos apresentou alegações de defesa em 26/4/2018 (peças 47 a 52) e o Sr. Marconi Bimba Carvalho de Aquino, em 31/8/2018 (peça 110) . 
13. 	Os demais responsáveis, ou seja, o Sr. Ivaldo Antônio Cavalcante, a Sra. Maria do Socorro Morais Padre e as empresas R. S. Fontenele Veras - ME e M. L.  Barbosa Santos - ME não apresentaram alegações de defesa, incidindo em revelia, nos termos do art. 12, § 3º, da Lei 8.443/1992.
13.1. 	Porém, conforme apontado na instrução anterior (peça 116) , o município de Rosário/MA somente fora citado em relação às irregularidades atinentes às Constatações 5, 6 e 8, ao passo que as análises empreendidas naquela instrução demonstraram a responsabilização do município por beneficiar-se de recursos do SUS aos quais não fazia jus, uma vez que as equipes das ESF e ESB não correspondiam ao incentivo financeiro pactuado (Constatação 2) e que recebeu recursos para pagamentos de 106 ACS, quando só haviam 105 (Constatação 3) 
13.2.	Por isso, preliminarmente ao julgamento dessas contas especiais, havia de ser realizada citação complementar ao município de Rosário/MA para que este, no prazo de quinze dias, a contar do recebimento da comunicação, apresentasse alegações de defesa quanto às ocorrências descritas na proposta de encaminhamento e/ou recolher, aos cofres do Fundo Nacional de Saúde, os valores históricos atualizados monetariamente desde as respectivas datas de ocorrência até o efetivo recolhimento, na forma da legislação em vigor. A citação complementar deu-se por intermédio do Ofício 10.444/2020-TCU/Seproc, de 18/3/2020 (peça 121) , a qual foi entregue no endereço do destinatário em 20/4/2020, conforme demonstra o retorno do AR (peça 122) .
ANÁLISE DOS PRESSUPOSTOS DE PROCEDIBILIDADE DA IN/TCU 71/2012
Verificação de Eventual Prejuízo ao Contraditório e Ampla Defesa
14. 	Verifica-se que não há, em parte, prejuízo ao contraditório e à ampla defesa, uma vez que não houve o transcurso de mais de dez anos desde o fato gerador sem que tenha havido a notificação de parte dos responsáveis pela autoridade administrativa federal competente (art. 6º, inciso II, c/c art. 19 da Instrução Normativa (IN) /TCU 71/2012, modificada pela IN/TCU 76/2016) , pois os recursos transferidos e as despesas impugnadas referem-se aos exercícios de 2007, 2009 e 2010, e os responsáveis foram notificados sobre as irregularidades pela autoridade administrativa competente em julho e agosto de 2016, conforme descrito no Relatório Completo do Tomador de Contas Especial 240/2016 (peça 1, p. 94-112) .
15. 	Por outro lado, verifica-se que há, em parte, prejuízo ao contraditório e à ampla defesa, uma vez que houve o transcurso de mais de dez anos desde o fato gerador sem que tenha havido a notificação do responsável pela autoridade administrativa federal competente (art. 6º, inciso II, c/c art. 19 da IN/TCU 71/2012, modificada pela IN/TCU 76/2016) , pois os recursos transferidos e as despesas impugnadas referem-se aos exercícios de 2002 e 2003, e o responsável foi notificado sobre as irregularidades pela autoridade administrativa competente em 28/8/2016, conforme descrito no Relatório Completo do Tomador de Contas Especial 240/2016 (peça 1, p. 108) .
Valor de Constituição da TCE
16. 	Verifica-se, também, que o valor atualizado do débito apurado (sem juros) em 1º/1/2017 é superior a R$ 5.501.764,74 (peça 6, p. 123) , portanto superior ao limite mínimo de R$ 100.000,00, na forma estabelecida conforme os arts. 6º, inciso I, e 19 da IN/TCU 71/2012, modificada pela IN/TCU 76/2016.
VERIFICAÇÃO DA EXISTÊNCIA DE OUTROS DÉBITOS
17. 	Em atenção ao comando contido no item 9.4 do Acórdão 1772/2017-TCU-Plenário, de relatoria do Exmo. Ministro-Substituto Augusto Sherman Cavalcanti, e em atendimento ao disposto no art. 6º, § 1º, da Instrução Normativa TCU 71/2012, informa-se os demais processos em tramitação no Tribunal, nos quais foi constatada a existência de outros débitos imputáveis aos responsáveis arrolados nestes autos:
	Responsável
	Processos

	Ivaldo Antônio Cavalcante 
	TCs Processo 009.247/2015-7, Processo 005.213/2015-0 e Processo 000.125/2016-4

	Marconi Bimba Carvalho de Aquino
	TCs Processo 034.785/2015-9, Processo 000.125/2016-4, Processo 033.617/2018-0 e Processo 026.969/2018-1

EXAME TÉCNICO
Esgotamento da via administrativa do Ministério da Saúde para ressarcimento do dano
18. 	Preliminarmente, oportuno consignar que, nos termos do art. 23, § 1º, do Decreto 7.827/2012, que regulamenta a Lei Complementar 141/2012, e item 9.3.5.2 do Acórdão 1072/2017-TCU-Plenário (Rel. Min. Bruno Dantas) , foram esgotadas, na via administrativa de controle interno do Ministério da Saúde, as medidas para ressarcimento do dano, conforme notificações aos responsáveis constantes da peça 1, p. 107-108.
Caracterização das irregularidades geradoras do dano ao erário
19.	Constatação 1: não comprovação da regular aplicação dos recursos do SUS repassados pelo FNS ao FMS de Rosário/MA, referente ao Bloco de Atenção Básica, nos anos de 2002, 2003 e 2007, constatado pelo Denasus no RA datado de 6/10/2011, nos valores de R$ 875.486,02, em 2002; R$ 1.033.208,00. em 2003 e R$ 2.630.890,71 em 2007, totalizando R$ 4.539.584,73. 
19.1.	Situação encontrada: a auditoria do Denasus evidenciou na constatação 144187 do RA 11.196 (peça 3, p. 22-23) , retificada parcialmente pelo Relatório Complementar (RAC) na constatação 330489 (peça 6, p. 137-138) , que não houve comprovação da regular aplicação dos recursos do SUS recebidos pelo FMS de Rosário/MA nos anos de 2002, 2003 e 2007, visto que não foi apresentada nenhuma documentação comprobatória da utilização dos recursos recebidos.
	Constatação 330489: ausência de documentação comprobatória das despesas pagas com recursos financeiros repassados fundo a fundo para as ações e serviços de saúde nos exercícios de 2002, 2003 e 2007, no valor de R$ 4.584.498,15 (...) , em desacordo com a Lei 4.320/1964 e Decreto 93.872/1986 (peça 6, p. 137) .
	Evidência: a Secretaria Municipal de Saúde não apresentou à equipe de auditoria os processos de pagamentos pertinentes, com os respectivos comprovantes de despesas, tais como: recibos, notas fiscais, notas de empenhos e outros, referentes aos exercícios de 2002, 2003 e 2007, no valor de R$ 4.584.498,15 (...) , em desacordo com os arts. 62 e 63 da Lei 4.320/1964 e § 2° do art. 36 do Decreto 93.872/1986. O gestor não manteve arquivada a documentação de despesas dos exercícios de 2002, 2003 e 2007. Portanto, não foi cumprida a Recomendação 10 do Relatório de Auditoria n. 13/2002 (peça 6, p. 137) .
	Valor histórico: R$ 4.539.584,73, sendo R$ 875.486,02 em 2002, R$ 1.033.208,00 em 2003 e R$ 2.630.890,71 em 2007.
	Dispositivos violados: Constituição Federal, art. 70, parágrafo único; Decreto-Lei 200/1967, art. 93; Lei 8.443/1992, art. 8º; Lei 4.320/1964, art. 63; Decreto 93.872/1986, art. 36.
 	Responsáveis: Sr. Raimundo João Pires Saldanha Neto, ex-prefeito municipal de Rosário/MA (gestão 2001 a 2004) , pelos débitos ocorridos nos exercícios de 2002 e 2003. Sr. Ivaldo Antônio Cavalcante, ex-prefeito municipal de Rosário/MA (gestão de 2005 a 2008) , pelos débitos ocorridos no exercício de 2007.
20. 	Conforme apontado na matriz de responsabilização (peça 11, p. 49) , não houve comprovação da regular aplicação dos recursos do SUS repassados ao município nos anos de 2002, 2003 e 2007, haja vista que não foi apresentada nenhuma documentação comprobatória da utilização dos recursos (peça 11, p. 49) .
21. 	A falta de apresentação de documentos aptos a comprovar a realização de despesas pelos responsáveis faz nascer a presunção de que as verbas não foram empregadas na execução do objeto previsto, pois impede de se comprovar a regular aplicação dos recursos recebidos, pressupondo-se a aplicação irregular dos recursos financeiros e o consequente dano ao erário. 
22. 	O art. 70, parágrafo único, da CF/1988 dispõe que qualquer pessoa física ou jurídica, pública ou privada, que utilize, arrecade, guarde, gerencie ou administre dinheiros, bens e valores públicos ou pelos quais a União responda, ou que, em nome desta, assuma obrigações de natureza pecuniária deve prestar contas dos recursos recebidos. O art. 93 do Decreto-Lei 200/1967 dispõe que quem quer que utilize dinheiros públicos terá de justificar seu bom e regular emprego na conformidade das leis, regulamentos e normas emanadas das autoridades administrativas competentes. Assim, por disposição constitucional e legal, os gestores devem prestar contas dos recursos que gerem.
23. 	Além de descumprir o dever de prestar contas dos recursos públicos recebidos, os ex-gestores municipais deixaram de demonstrar a regularidade das despesas, exigidas pelos arts. 62 e 63 da Lei 4.320/1964 e 36 do Decreto 93.872/1986. 
24. 	Portanto, a realização das despesas sem comprovação ocorridas nos exercícios de 2002, 2003 e 2007 constituem atos de gestão irregulares em face de dano ao erário, nos termos do art. 16, inciso III, alínea 'c', da Lei 8.443/1992. Deveria, em princípio, ensejar o julgamento pela irregularidade das contas dos gestores envolvidos, condená-los em débito e aplicar-lhes a multa associada ao débito.
25. 	Constatação 2: não comprovação da boa e regular aplicação dos recursos do SUS repassados pelo FNS ao FMS de Rosário/MA no período de janeiro/2010 a fevereiro/2011, referente ao Bloco de Atenção Básica, ESF e ESB. 
25.1.	Situação encontrada: a auditoria do Denasus evidenciou, na constatação 147519 do RA 11.196/2011 (peça 3, p.11-14) , retificado parcialmente na constatação 330751 do RAC (peça 6, p. 134-136) , que as equipes das ESF e ESB não correspondiam ao incentivo financeiro pactuado, contrariando a Portaria GM/MS 648, de 28/03/2006, capitulo III, item 5.1, subitens I e III, e a Portaria GM/MS 2.167, de 21/11/2001, art. 1°, item III e anexo 1, itens 4 e 8, gerando necessidade de ressarcimento no valor de R$ 961.800,00;
25.1.1.	O valor mensal repassado (R$ 144.000,00) era para implantação de quinze equipes de ESF, porém a equipe de auditoria constatou que em cinco unidades não era possível funcionar mais de uma equipe, concluindo pela presença de apenas dez equipes no total, sendo necessário o ressarcimento de valor equivalente a cinco equipes, ou seja, R$ 48.000,00 por mês, totalizando R$ 672.000,00, referente aos repasses de janeiro/2010 a fevereiro/2011.
25.1.2.	O valor mensal repassado (R$ 29.700,00) era para implantação de nove equipes de ESB, sendo seis equipes da modalidade 1 (R$ 3.000,00 por equipe) e três da modalidade 2 (R$ 3.900,00 por equipe) - valores conforme Portaria GM/MS 3.066, de 23/12/2008, art. 2º. Entretanto, a equipe de auditoria constatou que em seis unidades não havia equipamento adequado para atendimento odontológico, concluindo pela presença de apenas três equipes no total, sendo necessário o ressarcimento de valor equivalente a seis equipes (três da modalidade 1 e três da modalidade 2) , ou seja, R$ 20.700,00 por mês, totalizando R$ 289.800,00, referente aos repasses de janeiro/2010 a fevereiro/2011.
	Constatação 330751: a quantidade de equipes de ESF/ESB existentes não correspondiam ao incentivo financeiro repassado pelo FNS (peça 6, p. 134) ;
	Evidência: no Relatório do CNES/SIAB, constam quinze equipes ESF, nove equipes de ESB e 106 Agentes Comunitários de Saúde (ACS) , relativos ao número de credenciadas registrados no Relatório de Credenciamento e Implantação da Estratégia Saúde da Família-DAB/SAS/2010, mas nas visitas às unidades de saúde constatou-se um número de ESF/ESB atuantes o que não correspondiam aos valores repassados pelo FNS ... (peça 6, p. 134) ;
	Valor histórico: R$ 961.800,00;
	Dispositivos violados: Portaria GM/MS 3.066/2008, art. 2º; Portaria GM/MS 648/2006, capítulo III, item 5.1, subitens I e III, e Portaria GM/MS 2.167/2001, art. 1°, item III e Anexo 1, itens 4 e 8.
	Responsáveis: Marconi Bimba Carvalho de Aquino, ex-prefeito municipal de Rosário/MA (janeiro/2009 a setembro/2014) , José de Jesus Silva Santos, ex-secretário municipal de finanças (janeiro/2009 a novembro/2010) e Maria do Socorro Morais Padre, ex-secretária municipal de saúde (dezembro/2010 a fevereiro/2011) .
26. 	Os elementos contidos nos autos indicam que o município recebeu recursos financeiros em valores superiores ao que faria jus, haja vista a existência, à época, de dez equipes ESF e seis equipes ESB, ao passo que a municipalidade recebeu recursos para custear quinze equipes ESF e nove equipes ESB. Nesse sentido, o município teria que devolver R$ 961.800,00, em valores nominais, R$ 672.000,00 na ESF e R$ 289.800,00 na ESG (peça 11, p. 5-7) . 
27. 	Entretanto, o RAC não é categórico em afirmar que houve dano ao erário. Segundo apontado, não houve dano ao erário federal, mas ao erário municipal, tanto que o valor acima deveria ser restituído ao FMS, segundo os auditores do Denasus (peça 6, p. 136) . In verbis, 
Análise da Justificativa: Quanto a não ocorrência de dano ao Erário imputado aos responsáveis contido na Constatação n° 149541, do Relatório da Auditoria n° 11196, encerrado em 06/10/2011, efetuamos a alteração dos ressarcimentos (...) , com base no artigo n° 27 da Lei Complementar n°. 141, de 13/01/2012, indicando a devolução ao Fundo Municipal de Saúde, conforme consta neste Relatório Complementar, pois os recursos financeiros foram utilizados sem prejuízo ao Erário. (grifo não original) 
28. 	O mencionado art. 27 da Lei Complementar 141/2012 dispõe que quando os órgãos de controle interno ou o MS detectarem que os recursos previstos no inciso II do § 3º do art. 198 da Constituição Federal estão sendo utilizados em ações e serviços diversos dos previstos no art. 3º da LC 141/2012, ou em objeto de saúde diverso do originalmente pactuado, darão ciência ao Tribunal de Contas e ao Ministério Público competentes, de acordo com a origem do recurso, com vistas à adoção das providências legais, no sentido de determinar a imediata devolução dos referidos recursos ao Fundo de Saúde do ente da Federação beneficiário, visando ao cumprimento do objetivo do repasse e à responsabilização nas esferas competentes.
29. 	Na realidade, a utilização dos recursos que excediam àqueles que o município faria jus deveria ser restituída ao FNS, nos termos do item 9.3.4 do Acórdão 1072/2017-TCU-Plenário, rel. Min. Bruno Dantas, segundo o qual nos casos de débito decorrente do recebimento irregular de recursos federais pelos estados, municípios ou Distrito Federal, independentemente do destino final dado aos recursos repassados, cabe ao ente recebedor restituir o Fundo Nacional de Saúde, podendo, ainda, haver aplicação de multa ao agente público causador da irregularidade.
9.3.4. nos casos de débito decorrente do recebimento irregular de recursos federais pelos estados, municípios ou Distrito Federal, em razão de eventuais incorreções nas informações prestadas pelo beneficiário, independentemente do destino final dado aos recursos repassados, cabe ao ente recebedor restituir o Fundo Nacional de Saúde, uma vez que não fazia jus ao repasse, podendo, ainda, haver aplicação de multa ao agente público causador da irregularidade;
30. 	Portanto, o município recebeu recursos aos quais não fazia jus. Por isso, nos termos do Acórdão 1072/2017-TCU-Plenário, rel. Min. Bruno Dantas, o ressarcimento ao FNS deve ser feito pelo ente municipal, conforme consignado no Voto do ministro relator:
26.	 Os casos de recebimento irregular de recursos federais pelo ente - não abarcados pela Lei Complementar 141/2012 - dizem respeito ao não cumprimento de requisitos estabelecidos pelo Ministério da Saúde para a concessão de incentivos financeiros. Em geral, esses requisitos dizem respeito à adesão a estratégias do Ministério e ao atendimento de exigências definidas em seus regramentos.
27.	 Para exemplificar esse tipo de irregularidade, menciono a Estratégia Saúde da Família. Essa política estabelece que a concessão do incentivo financeiro deve ser realizada com base em informações fornecidas pelo ente recebedor acerca do número de equipes de saúde da família de que dispõe. Assim, eventuais falhas nas informações prestadas pelo ente recebedor poderiam acarretar no recebimento irregular de recursos transferidos 'fundo a fundo'.
28.	 Nesses casos, o não atendimento às condicionantes estabelecidas para a realização dessas transferências maculam o fato gerador do repasse, tornando-o nulo e ensejando a restituição do Fundo Nacional de Saúde, independentemente da destinação final dos recursos.
31. 	O recebimento de recursos financeiros acima do valor a que o município fazia jus caracteriza ato de gestão irregular, nos termos do art. 16, inciso III, alínea 'c', da Lei 8.443/1992. 
32. 	Desse modo, o Município de Rosário/MA deve ser condenado a restituir ao FNS o valor original de R$ 961.800,00, uma vez que a municipalidade recebeu recursos financeiros a maior do que fazia jus.
33. 	Poder-se-ia alegar que essas despesas não foram regularmente comprovadas. De fato, não há evidências de regularidade na aplicação desses recursos nos autos. Porém, o recebimento irregular de recursos financeiros deve ser restituído pelo ente recebedor ao FNS, independentemente da destinação final dos recursos. 
34. 	Constatação 3: não comprovação da boa e regular aplicação dos recursos do SUS repassados pelo FNS ao FMS de Rosário/MA no período de julho/2009 a fevereiro/2011, referente ao Bloco de Atenção Básica - Estratégia ACS. 
34.1.	Situação encontrada: no período de julho/2009 a fevereiro/2011, a auditoria do Denasus evidenciou, na constatação 149541 do RA 11.196/2011 (peça 3, p. 15-16) , retificado parcialmente no RAC através da constatação 330754 (peça 6, p. 136-137) , que o valor recebido pelo FMS de Rosário/MA para a Estratégia ACS era para pagamento de 106 agentes comunitários, porém, detectou-se o pagamento de apenas 105 agentes, situação na qual os próprios gestores concordaram haver diferença (peça 6, p. 25) , contrariando o item 2 do capítulo II da Portaria GM/MS 648/2006, o art. 63 da Lei 4.320/1964 e os arts 36, 66, 145 e 148 do Decreto 93.872/1986, devendo ser ressarcido o valor total de R$ 13.132,00, repassado a maior nos meses de junho/2009 a fevereiro/2011, conforme Tabela XII do RAC (peça 3, p. 153) , considerando como data para atualização a de último repasse, de 18/2/2011.
	Constatação 330754: a quantidade de ACS constante das folhas de pagamento da Secretaria Municipal de Saúde de Rosário/MA era inferior à quantidade de agentes implantadas no Sistema de Informação da Atenção Básica (SIAB) , no período fevereiro de 2009 a janeiro de 2011, gerando proposição de ressarcimento no total de R$ 15.456,00 (peça 6, p. 136) .
	Evidência: no período de março de 2009 a fevereiro de 2011, o Ministério da Saúde (MS) transferiu ao Município de Rosário/MA recursos financeiros destinados a 106 ACS, entretanto, a auditoria constatou pagamentos de 105 ACS. Não houve exclusão do mesmo no SIAB, sendo mantidos os repasses pelo MS correspondente a 106 ACS, contrariando a Portaria GM 648/2006, gerando proposição de ressarcimento no total de R$ 15.456,00 (peça 6, p. 136) .
	Valor histórico: R$ 13.132,00.
	Dispositivos violados: Portaria GM 648/2006, capítulo II, item 2; Lei 4.320/1964, art. 63; Decreto 93.872/1986, arts. 36, 66, 145 e 148.
	Responsável: Município de Rosário/MA.
35. 	Os elementos contidos nos autos indicam que o município recebeu recursos financeiros em valores superiores ao que faria jus, haja vista a existência, à época, de 105 ACS, ao passo que a municipalidade recebeu recursos para custear 106 ACS. Nesse sentido, o município deve devolver R$ 13.132,00 ao FNS (peça 11, p. 9-11) .
36. 	Embora a Secex/AM tenha considerado, e por isso especificado nos ofícios de citação, que o cofre credor seria o do FMS, os casos de débito decorrente do recebimento irregular de recursos federais pelos estados, municípios ou Distrito Federal, independentemente do destino final dado aos recursos repassados cabe ao ente recebedor restituir o FNS, podendo, ainda, haver aplicação de multa ao agente público causador da irregularidade. Assim, dispôs a ementa do Acórdão 1072/2017-TCU-Plenário, Rel. Min. Bruno Dantas
37. 	Portanto, o município recebeu recursos aos quais não fazia jus. Por isso, nos termos do item 9.3.4 do mencionado Acórdão 1072/2017-TCU-Plenário, o ressarcimento ao FNS deve ser feito pelo ente municipal.
38. 	O recebimento de recursos financeiros acima dos valores aos quais o município fazia jus caracteriza ato de gestão irregular, nos termos do art. 16, inciso III, alínea 'c', da Lei 8.443/1992.
39. 	Desse modo, o Município de Rosário/MA deve ser condenado a restituir ao FNS valor original de R$ 13.132,00, uma vez que a municipalidade recebeu recursos financeiros a maior do que fazia jus, ou seja, de forma irregular. 
40. 	Constatação 4: não comprovação da boa e regular aplicação dos recursos do SUS repassados pelo FNS ao FMS de Rosário/MA no período de julho/2009 a fevereiro/2011, referente aos Programas de Atenção Básica - PAB Fixo, de ações dos ACS e de ações da ESF, resultando em proposta de ressarcimento de R$ 258.791,69.
40.1.	Situação encontrada: a auditoria do Denasus evidenciou na constatação 144497 do RA 11.196/2011 (peça 3, p.23-24) , que parte das despesas realizadas com recursos do SUS, no período de abril/2009 a dezembro/2010, PAB Fixo, ACS e de ações ESF, não foi devidamente comprovada, contrariando as disposições da Constituição Federal, art. 70, parágrafo único; da Lei 8.443/1992, art. 8º; da Lei 4.320/1964, art. 63; e do Decreto 93.872/1986, art. 36, 66, 145 e 148.
	Constatação 144497: ausência de documentação comprobatória das despesas pagas com recursos financeiros repassados para as ações e serviços de saúde nos exercícios de 2009, 2010, janeiro e fevereiro de 2011, no valor de R$ 571.062,60, em desacordo com a Lei 4.320/1964 e Decreto 93.872/1986 (peça 3, p. 23) .
	Evidência: a SMS não apresentou à equipe de auditoria os processos de pagamentos pertinentes, com os respectivos comprovantes de despesas, tais como: recibos, notas fiscais, notas de empenhos e outros, referentes aos exercícios de 2009, 2010, janeiro e fevereiro de 2011, no valor de R$ 571.062,60. O gestor apresentou documentação de despesas com aquisição de material de consumo e pagamentos com serviços de terceiros, no valor total de R$ 312.270,91 (peça 3, p. 23) .
	Valor histórico: R$ 258.791,69.
	Dispositivos violados: Constituição Federal, art. 70, parágrafo único; Lei 8.443/1992, art. 8º; Lei 4.320/1964, art. 63; Decreto 93.872/1986, arts. 36, 66, 145 e 148.
	Responsáveis: Marconi Bimba Carvalho de Aquino, ex-prefeito municipal de Rosário/MA (janeiro/2009 a setembro/2014) , José de Jesus Silva Santos, ex-secretário municipal de finanças (janeiro/2009 a novembro/2010) e Maria do Socorro Morais Padre, ex-secretária municipal de saúde (dezembro/2010 a fevereiro/2011) .
41. 	Nesse caso, não houve a comprovação da boa e regular aplicação dos recursos do SUS repassados pelo FNS ao FMS Rosário/MA no período de julho/2009 a fevereiro/2011, referente aos Programas de Atenção Básica - PAB Fixo, de ações dos ACS e de ações da ESF, em afronta aos art. 63 da Lei 4.320/1964 e 36 do Decreto 93.872/1986. 
42. 	Constitui obrigação dos gestores comprovar a regular a aplicação dos recursos recebidos. A não evidenciação da correta utilização dos recursos recebidos através de documentos comprobatórios das despesas (notas fiscais e recibos entre outros, em consonância com os extratos bancários integrantes de processos administrativos de pagamentos) impossibilita a constatação da integral e correta aplicação dos recursos públicos nos fins a que se destinam, fazendo nascer a presunção de que as verbas não foram empregadas na execução do objeto previsto. Isso se dá porque ao administrador público cabe o ônus de provar que o montante foi consumido na finalidade a qual se destinava a verba repassada. Caso não comprove a regular aplicação do recurso, será tido como inadimplente (peça 11, p. 13) .
43. 	A realização de despesas sem comprovação constitui ato de gestão irregular em face de dano ao erário, nos termos do art. 16, inciso III, alínea 'c', da Lei 8.443/1192. Deve, em princípio, ensejar o julgamento pela irregularidade das contas dos gestores envolvidos, condená-los em débito e aplicar-lhes a multa associada ao débito.
44. 	Conforme apontado na matriz de responsabilização (peça 11, p. 50) , a responsabilidade pela comprovação dessas despesas, e o consequente ressarcimento ao erário em face de a não comprovação, deve ser atribuída ao ex-prefeito Marconi Bimba Carvalho de Aquino, em solidariamente com o ex-secretário municipal de finanças José de Jesus Silva Santos, e com a ex-secretária municipal de saúde Maria do Socorro Morais Padre, conforme os respectivos períodos de gestão.
45. 	Assim, as despesas de 11/12/2009 e de 4/11/2010 (R$ 167.995,81 e R$ 79.193,81, respectivamente) devem ser ressarcidas solidariamente pelo Sr. Marconi Bimba Carvalho de Aquino e pelo Sr. José de Jesus Silva Santos, enquanto que a despesa de 13/12/2010 (R$ 11.602,07) deve ser ressarcida solidariamente pelo Sr. Marconi Bimba Carvalho de Aquino e pela Sra. Maria do Socorro Morais Padre, gestores do FMS à época das ocorrências.
46. 	Constatação 5: não comprovação da boa e regular aplicação dos recursos SUS repassados na pelo FNS ao FMS de Rosário/MA no ano de 2010, referente à aquisição de medicamentos, resultando em proposta de ressarcimento de R$ 9.427,50.
46.1.	Situação encontrada: a auditoria do Denasus evidenciou, na constatação 143466 do RA 11.196/2011 (peça 3, p. 29-30) , que houve aquisição de medicamentos não relacionados ao bloco de financiamento específico, em desacordo com o art. 6º da Portaria GM/MS 204/2007, conforme demonstrado da análise do Cheque 850131 da conta 7.239-7, agência 2555-0, do Banco do Brasil, emitido em 3/2/2010, e da nota fiscal 0005 da empresa Colmed - Distribuidora de Medicamentos Ltda., emitida em 3/2/2010, gerando necessidade de ressarcimento no valor de R$ 9.427,50.
	Constatação 143466: utilização de recursos financeiros do Bloco da Atenção Básica em aquisições de medicamentos da Atenção Básica não relacionados exclusivamente ao próprio bloco de financiamento, no valor de R$ 9.427,50, em desacordo com o artigo 6° da Portaria GM/MS 204/2007 (peça 3, p. 29) .
	Evidência: o gestor utilizou recursos para pagamento de despesas com aquisições de medicamentos da Atenção Básica não relacionados ao próprio bloco de financiamento, no valor de R$ 9.427,50, em desacordo com o artigo 6° da Portaria 204/2007. Os medicamentos foram adquiridos da empresa Colmed - Distribuidora de Medicamentos Ltda., conforme Nota Fiscal 0005, de 3/2/2010 (peça 3, p. 29) .
	Valor histórico: R$ 9.427,50.
	Dispositivos violados: Portaria GM/MS 204/2007, art. 6º.
	Responsáveis: Marconi Bimba Carvalho de Aquino, ex-prefeito municipal de Rosário/MA (janeiro/2009 a setembro/2014) , José de Jesus Silva Santos, ex-secretário municipal de finanças (janeiro/2009 a novembro/2010) e Município de Rosário/MA.
47. 	O art. 6º da Portaria GM/MS 204/2007 estabelecia que os recursos referentes a cada bloco de financiamento (I - Atenção Básica; II - Atenção de Média e Alta Complexidade Ambulatorial e Hospitalar; III - Vigilância em Saúde; IV - Assistência Farmacêutica; V - Gestão do SUS e VI - Investimentos na Rede de Serviços de Saúde) deviam ser aplicados nas ações e serviços de saúde relacionados ao próprio bloco. 
48. 	A Portaria GM/MS 204/2007 foi revogada pela Portaria de Consolidação 6/2017. Por sua vez, a Portaria de Consolidação GM/MS 6/2017 foi alterada pela Portaria GM/MS 3.992/2017, que passou a dispor sobre o financiamento e a transferência dos recursos federais para as ações e os serviços públicos de saúde do SUS. De acordo com esta nova Portaria passou a existir apenas dois blocos de financiamentos, quais sejam, um para custeio e serviços públicos de saúde e outro para investimento:
Art. 1º. A Portaria de Consolidação nº 6/GM/MS, de 28 de setembro de 2017, passa a vigorar com as seguintes alterações:
'Art. 3º Os recursos do Fundo Nacional de Saúde, destinados a despesas com ações e serviços públicos de saúde, a serem repassados na modalidade fundo a fundo aos Estados, ao Distrito Federal e aos Municípios serão organizados e transferidos na forma dos seguintes blocos de financiamento:
I - Bloco de Custeio das Ações e Serviços Públicos de Saúde; e 
II - Bloco de Investimento na Rede de Serviços Públicos de Saúde, 
49.	Contudo, a unificação dos blocos de custeio não eximiu os entes federados de cumprir a vinculação de uso dos recursos contida no Orçamento Geral da União, conforme disposto nos §§ do art. 3º da mencionada Portaria de Consolidação. In verbis (com os grifos acrescidos) :
§ 1º Os recursos que compõem cada Bloco de Financiamento serão transferidos, fundo a fundo, de forma regular e automática, em conta corrente específica e única para cada Bloco, mantidas em instituições financeiras oficiais federais e movimentadas conforme disposto no Decreto nº 7.507, de 27 de junho de 2011.
§ 2º Os recursos que compõem cada Bloco de Financiamento devem ser aplicados em ações e serviços públicos de saúde relacionados ao próprio bloco, devendo ser observados:
I - a vinculação dos recursos, ao final do exercício financeiro, com a finalidade definida em cada Programa de Trabalho do Orçamento Geral da União que deu origem aos repasses realizados;
II - o estabelecido no Plano de Saúde e na Programação Anual do Estado, do Distrito Federal e do Município submetidos ao respectivo Conselho de Saúde; e
III - o cumprimento do objeto e dos compromissos pactuados e/ou estabelecidos em atos normativos específicos expedidos pela direção do Sistema Único de Saúde - SUS em sua respectiva esfera de competência.
§ 3º  A vinculação de que trata o inciso I do § 2º é válida até a aplicação integral dos recursos relacionados a cada Programa de Trabalho do Orçamento Geral da União que deu origem ao repasse, ainda que em exercício diverso daquele em que ocorreu o ingresso no fundo de saúde do Estado, do Distrito Federal ou do Município.
50.	Dessa forma, considerando o conteúdo da Portaria de Consolidação MS 6/2017, impor-se-ia a responsabilização do município pelo débito decorrente da aplicação dos recursos em questão em objeto indevido, visto que não restou comprovado que o referido ente tenha observado, ao final do exercício financeiro em questão, a vinculação dos recursos à destinação definida no Programa de Trabalho do Orçamento Geral da União que deu origem aos repasses realizados, qual seja, aquisições de medicamentos da Atenção Básica não relacionados exclusivamente ao próprio bloco de financiamento.
51. 	Entretanto, além da baixa materialidade, de apenas R$ 9.427,50, a constatação apontada pelo Denasus não esclarece a qual bloco de financiamento o recurso correspondia. Ao que a constatação indica, seria a aquisição de medicamentos associados ao bloco da Atenção Básica com a utilização de recursos do bloco da Atenção Básica e de outros blocos de financiamentos. Logo, a irregularidade não está completamente esclarecida, porque faltou melhor especificação. A cabo, não parece ter havido o descumprimento das disposições contidas nos incisos I e III do § 2º do art. 3º da Portaria GM/MS 6/2017. Ademais, o TCU tem deixado de imputar débito em relação a desvios de objeto anteriores à Lei Complementar 141/2012, conforme Acórdão 1045/2020-TCU-Plenário (Rel. Min. Benjamim Zymler) . Logo, a irregularidade pode ser desconsiderada pelo Tribunal.
52. 	Constatação 6: não comprovação da boa e regular aplicação dos recursos do SUS repassados pelo FNS ao FMS de Rosário/MA, no Bloco Atenção Básica, Estratégia de Núcleo de Apoio à Saúde da Família (NASF) , no período de setembro/2009 a fevereiro/2011, resultando em proposta de ressarcimento de R$ 277.344,90.
52.1.	Situação encontrada: no período de setembro/2009 a fevereiro/2011, a auditoria do Denasus evidenciou, na constatação 146580 do RA 11.196/2011 (peça 3, p. 30-31) , Tabela IX (peça 3, p. 134) , que a equipe de profissionais de saúde do NASF esteve sempre com um quantitativo abaixo do que o estabelecido na Portaria 154/2008, gerando necessidade de ressarcimento no valor de R$ 277.344,90. A Portaria GM/MS 154/2008 estabeleceu, no art. 3º, § 1º, o quantitativo mínimo de cinco profissionais, dentre os definidos no § 2º da mesma portaria, para os núcleos da modalidade NASF 1. A Portaria GM/MS 1.489, de 3/7/2009, credenciou o Município de Rosário/MA a receber o incentivo financeiro referente a um NASF 1. Os valores referentes a esta ação começaram a ser repassados a partir do mês de setembro/2009.
	Constatação 146580: ausência de número mínimo dos profissionais especialistas de nível superior no NASF 1, em desacordo com os parágrafos 1° e 2° do artigo 3° da Portaria GM/MS 154/2008 (peça 3, p. 30) .
	Evidência: A Portaria GM/MS 1.489/2009, credenciou o Município de Rosário/MA a receber o incentivo financeiro ao NASF 1. A Portaria 154 determina, no artigo 3°, § 1°, que o NASF 1 deverá ser composto por, no mínimo cinco profissionais de nível superior de ocupações não coincidentes entre as listadas no § 2° (peça 3, p, 30) .
	Valor histórico: R$ 277.344,90
	Dispositivos violados: Constituição Federal, art. 70, parágrafo único; Lei 8.443/1992, art. 8º; Lei Complementar 101/2000, art. 25, § 2º; Lei 4.320/1964, art. 63; Decreto 93.872/1986, arts. 36, 66, 145 e 148; Portaria MS 154/2008, art. 3º.
	Responsáveis: Marconi Bimba Carvalho de Aquino, ex-prefeito municipal de Rosário/MA (janeiro/2009 a setembro/2014) , José de Jesus Silva Santos, ex-secretário municipal de finanças (janeiro/2009 a novembro/2010) , Maria do Socorro Morais Padre, ex-secretária municipal de saúde (dezembro/2010 a fevereiro/2011) e Município de Rosário/MA.
53. 	A Tabela IX (peça 3, p. 134) demonstra que o município de Rosário/MA não dispunha dos cinco profissionais exigidos pela Portaria GM/MS 154/2008 para justificar o recebimento dos recursos financeiros repassados ao município por conta do NASF 1. Portanto, o município recebeu por recursos aos quais não fazia jus. Por isso, nos termos do item 9.3.4 do Acórdão 1072/2017-TCU-Plenário, Rel. Min. Bruno Dantas, o ressarcimento ao FNS deve ser feito pelo ente municipal.
54. 	O desatendimento das condições descritas no § 1º do art. 3º da Portaria GM/MS 154/2008, por sua vez, caracterizou ato de gestão irregular, nos termos do art. 16, inciso III, alínea 'c', da Lei 8.443/1992.
55. 	Portanto, o Município de Rosário/MA deve ser condenado a ressarcir o montante original de R$ 277.344,90, atualizado monetariamente, ao FNS, em face de recebimento irregular de recursos do SUS que ocorreu em razão do desatendimento das condições descritas no § 1º do art. 3º da Portaria GM/MS 154/2008.
56. 	Constatação 7: não comprovação da boa e regular aplicação dos recursos do SUS repassados pelo FNS ao FMS de Rosário/MA, no Bloco Atenção Básica, PSF, no período de março/2009 a dezembro/2009, resultando em proposta de ressarcimento de R$ 73.808,03.
56.1.	Situação encontrada: no ano de 2009, a auditoria do Denasus evidenciou, na constatação 146613 do RA 11.196/2011 (peça 3, p. 31-32) , que a SMS de Rosário/MA realizou pagamentos referentes a locação de veículos no período de janeiro/2009 a dezembro/2009 sem cobertura de contrato, sem realização do procedimento licitatório e sem comprovação da efetiva execução por parte dos locadores, em desacordo com o art. 62 da Lei 8.666/1993, causando dano ao erário por realização de despesas irregulares no valor total de R$ 73.808,03.
	Constatação 146613: a SMS realizou pagamentos no exercício de 2009 referentes a locação de veículos sem cobertura de contrato, sem garantia da realização do procedimento licitatório e sem comprovação da efetiva execução dos serviços por parte dos locadores, em desacordo com as Leis 8.666/1993 e 4.320/1964 (peça 3, p, 31) .
	Evidência: na documentação disponibilizada pela SMS de Rosário/MA constam contratos de locação de veículos, assinados em 5/1/2009 pela Prefeitura Municipal de Rosário/MA e os proprietários dos veículos, com prazo de vigência de um ano, no valor mensal de R$ 1.500,00 cada, pagos com recursos das contas 7.239-7 (PSF) , 10.304-7 (FUS) e 15.109-2 (AH) , ag. 2555-0 (Rosário) , do Banco do Brasil. Todos os Contratos de Locação referem-se ao Município de Presidente Vargas e não ao Município de Rosário. A SMS não apresentou nenhum procedimento licitatório, nem a comprovação da efetiva execução dos serviços por parte dos locadores, em desacordo com o caput art. 3° da Lei 8.666/1993 (peça 3, p, 31) .
	Valor histórico: R$ 73.808,03.
	Dispositivos violados: arts. 3º e 62 da Lei 8.666/1993; arts 62 e 63 da Lei 4.320/1964.
	Responsáveis: Marconi Bimba Carvalho de Aquino, ex-prefeito municipal de Rosário/MA (janeiro/2009 a dezembro/2014) e José de Jesus Silva Santos, ex-secretário municipal de finanças (janeiro/2009 a novembro/2010) .
57. 	De acordo com o RA 11.196/Denasus, a SMA não apresentou nenhum procedimento licitatório, em desacordo com o caput do art. 3° da Lei 8.666/1993, nem a comprovação da efetiva execução dos serviços por parte dos locadores. Os gestores de Rosário/MA haviam argumentado que o município havia passado por situação de emergência. Contudo, os auditores do Denasus, em consulta ao sítio da Secretaria Nacional de Defesa Civil, em 16/9/2011, constatou a situação de emergência publicada no Diário Oficial da União 146, de 3/8/2009, com vigência de noventa dias, com início em 30/4 e término em 28/7/2009, porém todos os documentos apresentados foram emitidos após a assinatura dos contratos, que foram assinados em 5/1/2009. Portanto, os contratos de locação foram celebrados antes que o município fosse reconhecido em estado de calamidade (peça 3, p. 31-32) .
58. 	A ausência de procedimento licitatório para contratação de locação de veículos constitui ato de gestão irregular por parte dos ex-gestores. Adicionalmente, a ausência de comprovação da efetiva prestação do serviço de locação de automóveis, mais grave do que a ausência do procedimento licitatório, também não pode ser admitida, porque causou potencial prejuízo ao erário. 
59. 	A efetiva prestação de serviços de locação de automóveis para atender a SMS de Rosário/MA haveria de ser demonstrada em processo administrativo de pagamento no qual deveria constar, no mínimo, notas de empenho e notas fiscais emitidas pelas empresas prestadoras dos serviços atestadas por servidores municipais competentes para tanto. O processo administrativo de pagamento contendo a atestação do fornecimento seria prova definitiva da prestação do serviço e da consequente regularidade da despesa. 
60. 	O pagamento de despesas sem comprovação da efetiva execução causou a utilização indevida de recursos federais, com violação dos arts. 62 e 63 da Lei 4.320/1964. Constitui, pois, ato de gestão irregular, nos termos do art. 16, inciso III, alínea 'c', da Lei 8.443/1992.
61. 	Conforme apontado na matriz de responsabilização (peça 11, p. 52) , o débito decorrente dessa irregularidade deve ser atribuído, solidariamente, aos Srs. Marconi Bimba Carvalho de Aquino, ex-prefeito, e José de Jesus Silva Santos, ex-secretário municipal de finanças de Rosário/MA. As empresas, ou os particulares, que receberam pela locação dos veículos sem comprovar a realização dos serviços, também deveriam ser responsáveis solidariamente pelo débito, mas não foram citadas ou citados.
62. 	Constatação 8: não comprovação da boa e regular aplicação dos recursos do SUS repassados pelo FNS ao FMS de Rosário/MA, no Bloco Atenção Básica, ESF, no período de março/2009 a fevereiro/2011, resultando em proposta de ressarcimento de R$ 72.063,67.
62.1.	Situação encontrada: a auditoria do Denasus evidenciou, na constatação 147726 do RA 11.196/2011 (peça 3, p. 32-33) que no período de março/2009 a fevereiro/2011 os pagamentos da remuneração do coordenador da Vigilância Epidemiológica foram feitos com recursos do Bloco de Atenção Básica, contrariando o art. 6º da Portaria GM/MS 204/2007, gerando a necessidade de ressarcimento de R$ 72.063,67 ao FMS de Rosário/MA. 
	Constatação 147726: utilização de recursos financeiros do Bloco da Atenção Básica para pagamento de despesa com remuneração do Coordenador da Vigilância Epidemiológica, não relacionados exclusivamente ao próprio Bloco de Financiamento, no valor de R$ 72.063,67, em desacordo com o artigo 6° da Portaria 204/2007 (peça 3, p. 32) .
	Evidência: o gestor utilizou recursos da ESF para pagamento de despesas com remuneração do enfermeiro Emanoel Moura M. Luz, Coordenador da Vigilância Epidemiológica, não relacionada ao próprio bloco de financiamento, no valor de R$ 72.063,67, em desacordo com o artigo 6° da Portaria 204/2007, o que gerou proposição de ressarcimento. O gestor apresentou contrato celebrado com o profissional enfermeiro na função de Coordenador da Vigilância Epidemiológica, no valor mensal de R$ 3.000,00, assinado em 5/1/2011, com vigência até 31/12/2011 e carga horária de 40 horas semanais (peça 3, p. 32) .
	Valor histórico: R$ 72.063,67.
	Dispositivos violados: Portaria MS 204/2007, art. 6º.
	Responsáveis: Marconi Bimba Carvalho de Aquino, ex-prefeito municipal de Rosário/MA (janeiro/2009 a setembro/2014) , José de Jesus Silva Santos, ex-secretário municipal de finanças (janeiro/2009 a novembro/2010) , Maria do Socorro Morais Padre, ex-secretária municipal de saúde (dezembro/2010 a fevereiro/2011) e Município de Rosário/MA.
63. 	A não comprovação da boa e regular aplicação dos recursos do SUS repassados pelo FNS ao FMS de Rosário/MA, em face de pagamentos da remuneração do coordenador da Vigilância Epidemiológica que foram feitos com recursos do Bloco de Atenção Básica, contrariando o art. 6º da Portaria GM/MS 204/2007, no montante de R$ 63.063,67, não deixou de ser caracterizada como irregularidade a partir da publicação da Portaria GM/MS 3.992/2017.
63.1. 	Esta, porém, não eximiu os entes federados de cumprir a vinculação de uso dos recursos contida no Orçamento Geral da União, conforme disposto nos §§ do art. 3º da Portaria de Consolidação GM/MS 6/2017.
64.	Considerando o conteúdo da Portaria de Consolidação MS 6/2017, conforme análise empreendida nos itens 47 a 50 desta instrução, impõe-se a responsabilização do município pelo débito decorrente da aplicação dos recursos em questão em objeto indevido, visto que não restou comprovado que o referido ente tenha observado, ao final do exercício financeiro em questão, a vinculação dos recursos à destinação definida no Programa de Trabalho do Orçamento Geral da União que deu origem aos repasses realizados, uma vez que os pagamentos da remuneração do coordenador da Vigilância Epidemiológica desatenderam aos requisitos contidos nos incisos I e III do § 2º do art. 3º da Portaria GM/MS 6/2017. Logo, o município de Rosário/MA deve ser condenado em face dessa irregularidade.
65. 	Constatação 9: não comprovação da boa e regular aplicação dos recursos do SUS repassados pelo FNS ao FMS de Rosário/MA, nos Blocos de Atenção Básica e Vigilância em Saúde, nos anos de 2009 e 2010, resultando em proposta de ressarcimento de R$ 590.942,98.
65.1.	Situação encontrada: nos anos de 2009 e 2010, a auditoria do Denasus evidenciou, na constatação 148362 do RA 11.196/2011 (peça 3, p. 34-35) , Tabela XI (peça 3, p. 138-151) , que a SMS de Rosário/MA efetuou pagamentos às empresas R. S. Fontenele Veras, CNPJ 08.576.968/0001-72 e M. L. Barbosa Santos - Comercial Estrela Representações, CNPJ 63.426.472/0001-20, no período de agosto/2009 a fevereiro/2011, referente a aquisição de material de limpeza e gêneros alimentícios destinados à manutenção da rede de saúde do município, sem comprovação da efetiva entrega dos produtos por parte das empresas, contrariando o disposto na Lei 4.320/1964, arts. 62 e 63, indicando a necessidade de ressarcimento no valor de R$ 590.942,98.
	Constatação 148362: a SMS de Rosário/MA realizou pagamentos às empresas R. S. Fontanele Veras, CNPJ 08.576.968/0001-72, e M. L Barbosa Santos - Comercial Estrela Representações, CNPJ 63.426.472/0001-20, referente a aquisição de material de limpeza e gêneros alimentícios destinados à manutenção da rede de saúde do município, sem comprovação da efetiva entrega dos produtos por parte da empresa, em desacordo com a Lei 4.320/1964 (peça 3, p. 34) .
	Evidência: na análise da documentação apresentada constam notas fiscais emitidas pelas empresas R. S. Fontanele e M. L. Barbosa Santos - Comercial Estrela Representações, no valor total de R$ 685.954,81. As notas fiscais têm carimbo de atestação assinado por José de Jesus Silva Santos (Tesoureiro) , Francisco de Jesus Rezzo e uma pessoa não identificada, constando no lugar do servidor que recebeu os produtos apenas rubrica, sem comprovação da efetiva entrega dos produtos por parte da empresa, em desacordo com art. 63 da Lei 4.320/1964, gerando proposição de ressarcimento no valor de R$ 584.666,87 (peça 3, p. 34) .
	Valor histórico: R$ 590.942,98.
	Dispositivos violados: Lei 4.320/1964, arts. 62 e 63; Lei 8.666/1993, art. 73, inciso II.
	Responsáveis: Marconi Bimba Carvalho de Aquino, ex-prefeito municipal de Rosário/MA (janeiro/2009 a dezembro/2014) , José de Jesus Silva Santos, ex-secretário municipal de finanças (janeiro/2009 a novembro/2010) , Maria do Socorro Morais Padre, ex-secretária municipal de saúde (dezembro/2010 a fevereiro/2011) , e empresas  M. L. Barbosa Santos  e R. S. Fontenele Veras.
66. 	A irregularidade apontada pela equipe de auditores do Denasus e reproduzida na instrução de peça 11, especialmente na matriz de responsabilização (peça 11, p. 54) , dão a entender que houve realização de pagamentos a partir de documentação insuficiente para comprovar a entrega das mercadorias, haja vista que as notas fiscais foram atestadas por pessoa da área financeira, quando deveriam ser por pessoa da área da saúde. 
67. 	Nota-se que os auditores do Denasus não afirmaram diretamente que não houve a entrega das mercadorias, mas que os atestes de recebimento, por serem dados por pessoas estranhas à área de saúde, maculavam a fase de liquidação da despesa. No entanto, não se exige que o atesto seja obrigatoriamente dado por pessoa da área da saúde, mas que a pessoa responsável pelo ateste tenha competência para tanto.
68. 	No RA 11.196/Denasus consta que as notas fiscais têm carimbo de atestação e são assinadas por José de Jesus Silva Santos (tesoureiro) , Francisco de Jesus Rezzo e uma pessoa não identificada, constando no lugar do servidor que recebeu os produtos apenas rubrica, sem comprovação da efetiva entrega dos produtos por parte da empresa, em desacordo com art. 63 da Lei 4.320/1964 (peça 3, p. 34) . 
69. 	José de Jesus Silva Santos era gestor do FMS de Rosário/MA. Logo, possuía competência para assinar os atestes nas notas fiscais. O ateste de uma pessoa não identificada não deve ser considerado. Isso não implica considerar que não houve a entrega dos produtos por parte das empresas fornecedoras. O ateste fictício, sem a efetiva entrega das mercadorias, se fosse o caso, constituiria fraude contra o erário. Mas essa hipótese não foi considerada pelos auditores do Denasus, mas apenas que não poderia ser válida porque atestado por pessoa não qualificada.
70. 	Logo, a evidência apontada pelos auditores do Denasus, e endossada na instrução de peça 11, alicerçada no fato de que os atestes nas notas fiscais não foram dados por pessoas da área de saúde e, por isso, não poderiam ser aceitos como comprovantes de recebimento das mercadorias ou dos produtos, não deve ser mantida, mesmo porque várias notas fiscais foram atestadas pelo ex-prefeito Marconi Bimba Carvalho de Aquino e pelo ex-secretário municipal de finanças José de Jesus Silva Santos, ambos ex-gestores do FMS de Rosário/MA.
71. 	Portanto, a irregularidade decorrente da suposta falta de comprovação da efetiva entrega dos produtos por parte das empresas, contrariando o disposto na Lei 4.320/1964, arts. 62 e 63, no valor de R$ 590.942,98, pode ser desconsiderada pelo TCU.
72. 	Ressalte-se que parte das ocorrências se referem à falta de documentação comprobatória das despesas, como descrito no RA 11.196/Denasus (peça 3, p. 3-118) e no RAC (peça 6, p. 131-206; peça 7, p. 3-34) . 
73. 	Na seara do Direito Financeiro, é cediço que cabe ao responsável demonstrar, por meio da documentação exigida na legislação de regência, a boa e regular aplicação dos recursos públicos federais geridos, em obediência ao disposto nos arts. 70, parágrafo único, da Constituição Federal, 93 do Decreto-Lei 200/1967 e 66 e 145 do Decreto 93.872/1986. 
74. 	A regularidade do pagamento com recursos públicos somente é assegurada com a observância dos procedimentos prévios de empenho e liquidação da despesa fixados nos arts. 60 a 64 da Lei 4.320/1964 e demais normas regentes.
75. 	Ante esse arcabouço normativo, os gestores aqui responsabilizados deveriam comprovar que os pagamentos foram precedidos do devido atesto, liquidação e empenho, em respeito à legislação pátria, com respaldo em documentos hábeis a comprovar a despesa (notas fiscais, planilhas, fichas de controle de estoque etc.) . A regular liquidação da despesa, contida em processo administrativo de pagamento, constitui prova inequívoca da regularidade dos pagamentos efetuados pelo ente público.
Individualização das Condutas
76. 	Em princípio, a gestão dos recursos do FMS é de responsabilidade do secretário municipal de saúde, conforme preconizam os art. 198, inciso I, da Constituição da República, e o art. 9º, inciso III, da Lei 8.080/1990.
77. 	Cabe ressaltar que a responsabilização dos agentes públicos integrantes da relação processual desta TCE é compatível com o entendimento firmado pelo TCU no item 9.3.3 do Acórdão 1072/2017-TCU-Plenário, de relatoria do Ministro Bruno Dantas, segundo o qual o dano ao erário deve ser restituído ao FNS pelos gestores: 
9.3.3. tratando-se de débito decorrente de dano ao erário propriamente dito, cabe ao gestor responsável pela irregularidade a obrigação de devolver os recursos, visto que, nessas situações, não há evidências de que eles tenham sido aplicados em prol de alguma finalidade pública, devendo a recomposição ser feita ao Fundo Nacional de Saúde, em respeito ao disposto no art. 2º, inciso VII, do Decreto 3.964/2001 combinado com o art. 33, § 4º, da Lei 8.080/1990.
78. 	Considerando os ilícitos identificados, a imputação de responsabilidade atende aos pressupostos estabelecidos na jurisprudência desta Corte de Contas. Com efeito, há elementos para individualizar as condutas, o nexo de causalidade entre estas e as irregularidades geradoras do dano, e está caracterizada a atuação, no mínimo culposa, dos responsáveis, conforme resumido na matriz de responsabilização anexa a esta instrução e a seguir demonstrado.
79. 	Conforme apontado pelo Tomador de Contas, a responsabilidade pela ausência de comprovação da regularidade de aplicação dos recursos nas unidades de saúde deve incidir sobre os gestores que concorreram para o débito. Cumpre observar que, conforme disposto no art. 9º, caput e inciso III, da Lei 8.080/1990, é competência originária do secretário municipal de saúde a gestão do SUS na esfera municipal.
80. 	O prefeito municipal, assim como ocupantes de outros cargos municipais, a exemplo do secretário municipal de finanças, ou mesmo do tesoureiro, todavia, podem vir a responder por irregularidades na aplicação de recursos do SUS, caso participem ativamente da gestão desses recursos. Nessa linha de compreensão, conquanto as normas em referência confiram embasamento à responsabilização do secretário municipal de saúde por irregularidades na aplicação de recursos do SUS transferidos ao município, não afastam a responsabilidade dos demais gestores.
81. 	Encontram-se na jurisprudência desta Corte diversos julgados nessa direção, podendo ser citados os Acórdão 6347/2013-TCU-Primeira Câmara, Rel. Min. José Múcio Monteiro; 704/2013-TCU-2ª Câmara, Rel. Min. André de Carvalho e 284/2014-TCU-1ª Câmara, Rel. Min. José Múcio Monteiro. Ressalte-se que, conforme entendimento adotado no Acórdão 6230/2014-TCU-Segunda Câmara, Rel. Min. Marcos Bemquerer, impõe-se a responsabilização do titular da prefeitura em solidariedade com os ex-secretários de saúde quando tenha concorrido indiretamente para as irregularidades, desde que configurada atuação culposa in vigilando ou in eligendo.
82. 	No caso em tela, a equipe de auditoria registrou (Constatação 1) que o gerenciamento do FMS de Rosário/MA no período de gestão analisado, não foi executado pelo secretário municipal de saúde, mas pelo prefeito municipal, conforme evidenciado nos documentos relativos à realização de despesas referentes aos exercícios de 2002, 2003 e 2007. 
83. 	Em outras (Constatação 2, por exemplo) há participação do ex-prefeito em conjunto com o então secretário municipal de finanças ou em conjunto com a então secretária municipal de saúde, dependendo do período das ocorrências.
84. 	Há fortes indícios de culpabilidade dos referidos agentes, uma vez que deveriam ter dado cumprimento ao dever de prestar contas, demonstrando execução físico-financeira dos recursos em conformidade com as normas aplicáveis e que fossem atingidos os objetivos fixados nas normas regentes do programa e no planejamento das ações do SUS no município. 
85. 	Em suma, encontram-se elementos probatórios nos autos que autorizam a responsabilização solidária dos Srs. Marconi Bimba Carvalho de Aquino e José de Jesus Silva Santos pelos débitos relativos aos recursos transferidos pelo FNS ao FMS de Rosário/MA nos exercícios de 2009 e 2010, bem assim entre o Sr. Marconi Bimba Carvalho de Aquino e a Sra. Maria do Socorro Morais Padre. Há também responsabilidade individual do Município de Rosário/MA.
Verificação do Prazo de Prescrição da Pretensão Punitiva
86. 	Observa-se não ter ocorrido, em parte, a prescrição da pretensão punitiva por parte do TCU que, nos termos do entendimento firmado no Acórdão 1441/2016-TCU-Plenário (Rel. Ministro Benjamin Zymler) , subordina-se ao prazo geral de prescrição indicado no art. 205 do Código Civil, qual seja, dez anos contados a partir da data de ocorrência da irregularidade sancionada, nos termos do art. 189 do Código Civil. Exceto quanto às ocorrências de 2002, 2003 e 2007, as irregularidades discutidas nesta TCE ocorreram nos exercícios de 2009 a 2011, portanto há menos de dez anos. Também deve ser destacado que a citação interrompe a contagem do prazo de prescrição da pretensão punitiva.
Tabela x- Prescrição da pretensão punitiva
	Gestor e/ou Responsável
	Período de Gestão
	Irregularidade
	Notificação
CI
	Citação
	Pretensão Punitiva

	Raimundo João Pires Saldanha Neto (falecido) 
	2001 a
2004
	07/01/2002 a 23/12/2003
	18/08/2016
	Não houve
	Extinta

	Ivaldo Antônio Cavalcante
	2005 a
2008
	12/01/2007 a 20/12/2007
	26/07/2016
	15/02/2018
	Prescrita

	José de Jesus Silva Santos
	1º/1/2009 a 16/9/2014
	11/12/2009 a 23/11/2010
	26/07/2016
	15/02/2018
	Ativa

	Marconi Bimba Carvalho de Aquino
	1º/1/2009 a 16/9/2014
	13/12/2010 a 24/02/2011
	18/08/2016
	22/05/2018
	Ativa

	Maria do Socorro Morais Padre
	13/5/2010 a 16/9/2014
	13/12/2010 a 24/02/2011
	04/08/2016
	15/02/2018
	Ativa

	R. S. Fontenele Veras - ME
	-
	03/08/2009 a 22/02/2011
	Não houve
	15/02/2018
	Ativa

	M L Barbosa Santos - ME
	-
	06/01/2010 a 23/02/2011
	Não houve
	15/02/2018
	Ativa

Análise das Citações
Alegações de defesa apresentadas pelo Município de Rosário/MA
87. 	As alegações de defesa apresentadas pelo ente municipal limitaram-se em informar que procederam ao ingresso das ações cíveis e criminais cabíveis contra os ex-gestores do município no período compreendido na TCE, conforme orientação do Ofício 375/2018-TCU/SECEX-MA, de 2/2/2018, item 4, letra b, visto que são os únicos responsáveis pela malversação dos recursos públicos da época dos fatos (peça 32, p. 1) .
Análise
88. 	O argumento de que o município ingressou com ações cíveis e criminais contra os ex-gestores municipais não é capaz de afastar a responsabilidade do ente municipal. Segundo a ementa do Acórdão 1072/2017-TCU-Plenário, Rel. Min. Bruno Dantas, nos casos de débito decorrente do recebimento irregular de recursos federais pelos estados, municípios ou Distrito Federal, independentemente do destino final dado aos recursos repassados, cabe ao ente recebedor restituir o FNS. Por isso, as alegações de defesa apresentadas pelo Município de Rosário/MA não devem ser acolhidas pelo Tribunal.
89. 	Porém, o Município de Rosário/MA só havia sido citado em relação às irregularidades atinentes às Constatações 5, 6 e 8, ao passo que as análises empreendidas nesta instrução demonstraram a responsabilização do município por beneficiar-se de recursos do SUS aos quais não fazia jus, uma vez que as equipes das ESF e ESB não correspondiam ao incentivo financeiro pactuado (Constatação 2) e que recebeu recursos para pagamentos de 106 ACS, quando só haviam 105 (Constatação 3) .
90. 	Por isso, necessitou ser realizada citação complementar ao município para que este, no prazo de quinze dias, a contar do recebimento da comunicação, apresentasse alegações de defesa quanto às ocorrências contidas nas Constatações 2 e 3 do RA 11.196/Denasus.
91. 	A citação complementar foi realizada por intermédio do Ofício 10.444/2020-TCU/Seproc, de 18/3/2020 (peça 121) , o qual foi entregue no endereço da Prefeitura Municipal de Rosário/MA em 20/4/2020, conforme demonstra o retorno do AR ao TCU (peça 122) . Apesar de regularmente citado, o município não atendeu à citação, incidindo em revelia, nos termos do art. 12, § 3º, da Lei 8.443/1992.
92. 	Assim, relativamente à Constatação 2, conforme mencionado nos itens 31 e 32 desta instrução, o recebimento de recursos financeiros acima do valor a que o município fazia jus caracteriza ato de gestão irregular, nos termos do art. 16, inciso III, alínea 'c', da Lei 8.443/1992. Por isso, o Município de Rosário/MA deve ser condenado a restituir ao FNS o valor original de R$ 961.800,00, uma vez que a municipalidade recebeu recursos financeiros a maior do que fazia jus.
93. 	Relativamente à Constatação 3, as análises contidas nos itens 35 a 38 desta instrução indicam que o Município de Rosário/MA recebeu recursos financeiros em valores superiores aos quais fazia jus, haja vista a existência, à época, de 105 ACS, ao passo que recebeu recursos para custear 106 ACS, motivo pelo qual o Município de Rosário/MA deve devolver o montante original R$ 13.132,00, corrigido monetariamente, ao FNS, nos termos do item 9.3.4 do mencionado Acórdão 1072/2017-TCU-Plenário.
94. 	Relativamente à Constatação 6, a Tabela IX (peça 3, p. 134) demonstra que o Município de Rosário/MA não dispunha dos cinco profissionais exigidos pela Portaria GM/MS 154/2008 para justificar o recebimento dos recursos financeiros repassados ao município por conta do NASF 1. Portanto, o município recebeu por recursos aos quais não fazia jus. Segundo o Acórdão 1072/2017-TCU-Plenário, rel. Min. Bruno Dantas, o ente municipal deve ressarcir ao FNS os recursos recebidos irregularmente.
95. 	Consequentemente, o Município de Rosário/MA deve ter as contas julgadas irregulares e ser condenado em débito. Contudo, em função da presunção da boa-fé que milita em favor de ente público, é possível a concessão de prorrogação de prazo para comprovação de ressarcimento do débito a ele imputado, ou na impossibilidade de se aferir a boa-fé da pessoa jurídica, aplica-se o disposto no art. 202, § 3º, do Regimento Interno/TCU, abrindo-se novo e improrrogável prazo para o recolhimento do débito. Nessa linha, estão as inteligências dos Acórdão 1286/2015-TCU-Segunda Câmara, rel. Raimundo Carreiro, e 4.744/2010-1ª Câmara, rel. Augusto Nardes, respectivamente (Acórdão 2365/2018-TCU-Segunda Câmara, rel. Marcos Benquerer) .
96. 	Dessa forma, é cabível a fixação de novo e improrrogável prazo para o município recolher aos cofres do FNS as quantias recebidas irregularmente, atualizadas monetariamente e sem incidência de juros de mora para, posteriormente, julgar suas contas.
97. 	Assim, propor-se-á a fixação de novo e improrrogável prazo de quinze dias, a contar da notificação, para que o Município de Rosário/MA efetue e comprove, perante este Tribunal, o recolhimento das quantias abaixo especificadas aos cofres do FNS, atualizadas monetariamente a partir das datas de ocorrência até a data do efetivo recolhimento, na forma prevista na legislação em vigor. 
	Data da Ocorrência
	Valor Original (R$) 

	14/07/2009
	581,00

	17/08/2009
	581,00

	16/09/2009
	651,00

	16/10/2009
	651,00

	23/11/2009
	651,00

	18/12/2009
	651,00

	28/12/2009
	651,00

	28/12/2009
	76.368,62

	26/01/2010
	651,00

	03/03/2010
	651,00

	16/04/2010
	651,00

	14/05/2010
	651,00

	22/06/2010
	651,00

	16/07/2010
	651,00

	12/08/2010
	651,00

	15/09/2010
	651,00

	20/10/2010
	651,00

	16/11/2010
	714,00

	18/11/2010
	528.000,00

	18/11/2010
	227.700,00

	23/11/2010
	162.671,83

	17/12/2010
	714,00

	17/12/2010
	48.000,00

	04/01/2011
	714,00

	17/02/2011
	96.000,00

	18/02/2011
	714,00

	24/02/2011
	38.304,45

	24/02/2011
	62.100,00

Valor atualizado, sem juros, até 13/7/2020: R$ 	2.116.185,82 (peça 124) 
Alegações de defesa apresentadas pelo Sr. José de Jesus Silva Santos, ex-coordenador do Fundo Municipal de Saúde (FMS) de Rosário/MA (gestão de 1º/1/2009 a 16/9/2014) 
98. 	O responsável foi citado por meio do Ofício 0208/2018-TCU/SECEX-AM, de 15/2/2018 (peça 16) , tendo em vista a prática das seguintes condutas:
Constatação 2: não comprovar a regular aplicação dos recursos recebidos do Sistema Único de Saúde (SUS) , visto que autorizou o pagamento de quinze equipes da Estratégia Saúde da Família e de nove equipes da Estratégia Saúde Bucal, quando deveria efetuar o pagamento de apenas dez equipes de Saúde da Família e de três equipes de Saúde Bucal, bem como suspender os pagamentos das equipes que não estivessem efetivamente trabalhando, devido à falta de estrutura de trabalho, no período de janeiro/2010 a novembro/2010;
Constatação 3: não comprovar a regular aplicação dos recursos recebidos do Sistema Único de Saúde (SUS) , visto que utilizou os recursos destinados ao pagamento de agentes comunitários de saúde no período de junho/2009 a novembro/2010 com despesas diversas da pactuada, demonstrado que não há sobra do valor disponibilizado a mais na conta específica, nem aplicação financeira de verbas não utilizadas; quando deveria utilizar os recursos desta modalidade apenas para pagamento de agentes comunitários de saúde e devolver as verbas repassadas a maior até que o cadastro fosse corrigido;
Constatação 4: efetuar pagamentos de despesas a partir documentos inidôneos e deixar de apresentar documentos comprobatórios da regular aplicação de despesas ordenadas, quando deveria efetuar pagamentos de despesas a partir de documentos válidos e apresentar a comprovação de que todas as despesas realizadas foram regulares;
Constatação 5: realizar pagamentos de despesas com a aquisição de medicamentos não relacionados ao Bloco de Financiamento específico, em desacordo com o art. 6º da Portaria GM/MS 204/2007;
Constatação 6: não comprovar a regular aplicação dos recursos recebidos do Sistema Único de Saúde (SUS) , visto que realizou pagamento de despesas com recursos do NASF para finalidade diversa da estabelecida para a ação, visto que a composição mínima de profissionais nos NASF de Rosário/MA estava aquém do exigido pela Portaria MS 154/2008, quando deveria efetuar o pagamento de despesas estritamente ligadas ao funcionamento do NASF, conforme preconizado na legislação específica, no período de setembro/2009 a novembro/2010;
Constatação 7: realizar pagamentos de serviço de locação de veículos para transporte dos profissionais de saúde do Programa Saúde da Família sem cobertura de contrato, sem realização do procedimento licitatório e sem comprovação da efetiva execução por parte dos locadores;
Constatação 8: não comprovar a regular aplicação dos recursos recebidos do Sistema Único de Saúde (SUS) , visto que realizou, no período de março/2009 a novembro/2010, os pagamentos das remunerações do Coordenador da Vigilância Epidemiológica com recursos do Bloco de Atenção Básica, contrariando o art. 6º da Portaria GM/MS 204/2007;
Constatação 9: não comprovar a boa e regular aplicação dos recursos do Sistema Único de Saúde (SUS) repassados na modalidade fundo-a-fundo pelo FNS ao Fundo Municipal de Saúde de Rosário/MA, nos Blocos de Atenção Básica e Vigilância em Saúde, no ano de 2010, resultando em proposta de ressarcimento de R$ 159.423,66, constatado pelo Denasus no Relatório de Auditoria 11.196/2011, devido à realização de pagamentos a partir de documentação insuficiente para comprovar a entrega das mercadorias, visto estar firmada em notas fiscais que macularam a fase de liquidação das despesas (atestes por pessoa da área financeira, quando deveria ser da área da saúde) ;
Constatação 9: não comprovar a boa e regular aplicação dos recursos recebidos do Sistema Único de Saúde (SUS) , na modalidade fundo-a-fundo, repassados pelo FNS ao Fundo Municipal de Saúde de Rosário/MA no período de julho/2009 a novembro/2010, referentes aos Blocos de Atenção Básica e Vigilância em Saúde, devido à realização de pagamentos a partir de documentação insuficiente para comprovar a entrega das mercadorias, visto estar firmada em notas fiscais que macularam a fase de liquidação das despesas (atestes por pessoa da área financeira, quando deveria ser da área da saúde.
98.1	O Sr. José de Jesus Silva Santos apresentou as seguintes alegações de defesa (peça 47) :
	a) Constatação 2 - Improcedente a afirmativa. Os recursos correspondentes a esses recursos foram aplicados de forma regular e aceitável, tendo sido criadas as equipes de trabalho para seu atendimento, adquiridos os materiais para sua consecução e procedido os certames de licitação que se faziam necessários. Alega pagamento de equipes que não prestaram o efetivo serviço de atendimento, o que não é verdade, pois todas as criadas prestaram os serviços que lhes eram afetos, tanto que a população beneficiada assim o prova (peça 47, p. 1) ;
	b) Constatação 3 - Não ocorreu aqui pagamento de despesas diversas da pactuada, de vez que a equipe do Denasus quer se referir ao pagamento do coordenador dos Agentes Comunitários de Saúde, que recebia uma gratificação pela função exercida (peça 47, p. 2) ;
	c) Constatação 4 - Inadequação dos recursos aplicados no respeitante ao pagamento de ACS no período de julho/2009 a novembro/2010, sob a alegação de apresentação de documentos inidôneos. Não houve apresentação de documentos inidôneos. A equipe de auditoria não quis aceitar as folhas de pagamentos sob o argumento de que não estavam assinadas pelos profissionais prestadores dos serviços. Contudo, como os pagamentos eram creditados nas contas dos profissionais, foram apresentados os respectivos comprovantes de depósitos individuais, o que é perfeitamente legal e aceitável (peça 47, p. 2) ;
	d) Constatação 5 - Aquisição indevida de medicamentos, no ano de 2010, Bloco Atenção Básica, no valor de R$ 9.427,50. A Equipe não disse quais os medicamentos foram adquiridos indevidamente, nem a razão de considerar a aquisição indevida. Todos os medicamentos adquiridos para atendimento do Programa de Atenção Básica foram os relacionados pelo SUS e toda aquisição foi precedida do indispensável procedimento licitatório. Assim, não se vê irregularidade (peça 47, p. 2) ; 
	e) Constatação 6 - Realização de despesa diversa da finalidade do NASF, no período de setembro/2009 a novembro/2010. A equipe de auditoria não discriminou quais as despesas foram realizadas com finalidade diversa, com os recursos para atendimento NASF. Não procede, principalmente porque os profissionais contratados foram em número adequado e suficiente para atender ao programa, no mínimo exigido pela legislação pertinente (peça 47, p. 2) ;
	f) Constatação 7 - Pagamento de serviços de locação de veículos para transporte dos profissionais do PSF, entre março e dezembro de 2009, no valor de R$ 73.808,03. Foi explicado à equipe de auditoria que os contratos foram feitos de forma direta, o que é aceito pela legislação pertinente, uma vez que, aberto o processo de licitação, as empresas que se haviam se apresentado para a disputa, se encontravam com a documentação irregular (peça 47, p. 2) ;
	g) Constatação 9 - A auditoria alega ainda que não houve comprovação de entrega de mercadorias adquiridas no valor de R$ 159.423,66 no período de janeiro a novembro/2010 e R$ 376.909,32 entre julho/2009 e novembro/2010. Dessume-se, que a equipe de auditoria demonstra uma confusa suposição de irregularidade. Diz que a documentação apresentada pressupõe a não entrega de mercadorias entre janeiro a novembro de 2010, e ao mesmo tempo parte do pressuposto de não entrega entre julho/2009 e novembro/2010. Não diz, porém, quais mercadorias e qual a destinação. Daí, pressupor também o requerente, ter ocorrido duplicidade de interpretação e/ou pressuposta constatação de irregularidade (peça 47, p. 2-3) ;
	h) Não pode haver duplicidade. Toda mercadoria adquirida para atendimento do FMS de Rosário/MA foi recebida, estando apostos nas notas fiscais e recibos os carimbos de que foram as despesas realizadas e as mercadorias recebidas, o que não foi aceito pelos membros da Equipe. Assim, inexiste irregularidade (peça 47, p. 3) .
Análises
99. 	Relativamente à constatação 2, de acordo com as análises contidas nos itens 26 a 32 desta instrução, verificou-se que o município recebeu recursos financeiros em montante superior ao que que fazia jus, de modo que o ente municipal deve providenciar a devolução dos valores recebidos a maior. Por isso, essas alegações de defesa não devem ser acolhidas. 
100. 	Relativamente à constatação 3, as análises contidas nos itens 35 a 38 desta instrução indicam que o Município de Rosário/MA recebeu recursos financeiros em valores superiores aos quais fazia jus, haja vista a existência, à época, de 105 ACS, ao passo que recebeu recursos para custear 106 ACS, motivo pelo qual o município deve devolver o montante original R$ 13.132,00, corrigido monetariamente, ao FNS. Por isso, essa alegação de defesa deve ser rejeitada e os gestores devem ser apenados com multa em face da prática de ato de gestão irregular.
100.1 	Ressalte-se que o argumento apresentado se encaixaria melhor na Constatação 8, segundo a qual não houve comprovação da boa e regular aplicação dos recursos do SUS repassados pelo FNS ao FMS de Rosário/MA, no Bloco Atenção Básica, ESF, haja vista que os pagamentos da remuneração do coordenador da Vigilância Epidemiológica foram feitos com recursos do Bloco de Atenção Básica, contrariando o art. 6º da Portaria GM/MS 204/2007.
101. 	Relativamente à constatação 4, as análises contidas nos itens 42 a 45 desta instrução concluem pela não comprovação da boa e regular aplicação dos recursos do SUS repassados pelo FNS ao FMS Rosário/MA no período de julho/2009 a fevereiro/2011, referente aos Programas de Atenção Básica - PAB Fixo, de ações dos ACS e de ações da ESF. Logo, essas alegações de defesa devem ser rejeitadas.
101.1.	Por via de consequência, as despesas de 11/12/2009 e de 4/11/2010 (R$ 167.995,81 e R$ 79.193,81, respectivamente) devem ser ressarcidas pelo Sr. José de Jesus Silva Santos, ex-secretário municipal de finanças, em solidariedade com o Sr. Marconi Bimba Carvalho de Aquino, ex-prefeito municipal de Rosário/MA, e com a Sra. Maria do Socorro Morais Padre, ex-secretária municipal de saúde de Rosário/MA
102. 	Relativamente à Constatação 5, a não comprovação da boa e regular aplicação dos recursos do SUS repassados pelo FNS ao FMS de Rosário/MA, Bloco Atenção Básica no ano de 2010, referente à aquisição indevida de medicamentos, no montante de R$ 9.427,50, deixou de ser caracterizada como irregularidade a partir da publicação da Portaria 3.992/2017, pelos motivos já expostos nos itens 48 a 51 desta instrução. Logo, essas alegações de defesa podem ser acolhidas.
103. 	Relativamente à Constatação 6, a Tabela IX (peça 3, p. 134) demonstra que o Município de Rosário/MA não dispunha dos cinco profissionais exigidos pela Portaria GM/MS 154/2008 para justificar o recebimento dos recursos financeiros repassados ao município por conta do NASF 1. Portanto, o município recebeu por recursos aos quais não fazia jus. Segundo o Acórdão 1072/2017-TCU-Plenário, rel. Min. Bruno Dantas, o ente municipal deve ressarcir ao FNS os recursos recebidos irregularmente. Consequentemente, essas alegações de defesa devem ser rejeitadas, enquanto os gestores devem ser apenados com multa em face da prática de ato de gestão irregular.
104. 	Relativamente à Constatação 7, as análises contidas nos itens 57 a 61 demonstram que o pagamento de despesas sem comprovação da efetiva execução causou a utilização indevida de recursos federais, com violação dos arts. 62 e 63 da Lei 4.320/1964. Constituiu, portanto, ato de gestão irregular, nos termos do art. 16, inciso III, alínea 'c', da Lei 8.443/1992. 
104.1. 	Logo, essas alegações de defesa devem ser rejeitadas. Daí, o débito decorrente dessa irregularidade deve ser atribuído, solidariamente, aos Srs. Marconi Bimba Carvalho de Aquino, ex-prefeito, e José de Jesus Silva Santos, ex-secretário municipal de finanças de Rosário/MA.
105. 	No que se refere à não comprovação de entrega de mercadorias adquiridas, as análises contidas nos itens 66 a 70 demonstram que a evidência apontada, alicerçada no fato de que os atestes nas notas fiscais não foram dados por pessoas da área de saúde e, por isso, não poderiam ser aceitos como comprovantes de recebimento das mercadorias ou dos produtos, não deve ser mantida. 
105.1. 	Logo, as alegações de defesa sobre a não comprovação de entrega de mercadorias adquiridas podem ser acolhidas pelo Tribunal, haja vista que a irregularidade decorrente da suposta falta de comprovação da efetiva entrega dos produtos por parte das empresas, contrariando o disposto na Lei 4.320/1964, arts. 62 e 63, no valor de R$ 590.942,98, pode ser desconsiderada pelo TCU.
106. 	Dessa forma, considerando a rejeição parcial das alegações de defesa apresentadas pelo Sr. José de Jesus Silva Santos, e que não há, nos autos, elementos que demonstrem a boa-fé do responsável, ele deve ter suas contas julgadas irregulares e ser condenado a restituir ao FNS as importâncias indicadas abaixo, atualizadas monetariamente, e acrescidas dos juros de mora, bem como ser apenado com a multa prevista no art. 57 da Lei 8.443/1992.
	Data da Ocorrência
	Valor Original (R$) 

	11/12/2009
	167.995,81

	21/12/2009
	73.808,03

	04/11/2010
	79.193,81

	13/12/2010
	11.602,07

Valor atualizado até 13/7/2020: R$ 750.337,47 (peça 125) 
106.1. 	Adicionalmente, o Sr. José de Jesus Silva Santos deve ter as contas julgadas irregulares também em face das irregularidades objeto das Constatações 2, 3 e 6 do RA 11.196/Denasus e, por isso, ser apenado com a multa prevista no art. 58, inciso I, da Lei 8.443/1192.
Alegações de defesa apresentadas pelo Sr. Marconi Bimba Carvalho de Aquino
107. 	Inicialmente, a defesa do Sr. Marconi alega prescrição de prazo. Segundo a defesa, a citação do ex-gestor para defesa de documentos que já se extraviaram no tempo se deu em julho de 2018, portanto, mais de sete anos do fato auditado. Segundo a defesa do Sr. Marconi, o Superior Tribunal e Justiça (STJ) entendeu que, por segurança jurídica, os tribunais de contas se sujeitam ao prazo extintivo, ou seja, de cinco anos. Como essa corte trate em dez anos o prazo prescricional, encontra-se esse conflito de períodos (peça 110, p. 1-2) .
108. 	No mérito, após tecer comentários sobre diferenças de número das constatações apontadas no ofício de citação com as constantes do RA 11.196/Denasus, e sobre a falta de fundamentação nas respostas do Denasus, a defesa do Sr. Marconi requer que o ministro relator desta TCE utilize, como alegações de defesa, as justificativas e documentos anexados ao RA 11.196/Denasus, feitas na época pelos técnicos da SMS de Rosário/MA, na defesa perante o Denasus, que possui constatações correspondentes às encaminhadas pelo Ofício 0982/2018-TCU/SECEX-AM, de 22/5/2018 (peça 110, p. 8) .
Análises
109. 	A alegação preliminar, de prescrição, não pode ser acolhida porque vai de encontro à jurisprudência do TCU que é uníssona em afirmar a imprescritibilidade das ações de ressarcimento movidas pelo Estado contra os agentes causadores de danos ao erário. Esta matéria já se encontra pacificada no âmbito deste Tribunal, em consonância com o STF no julgamento do Mandado de Segurança 26.210-9/DF, em 4/9/2008, e conforme a Súmula-TCU 282. Logo, não há razão para acolher o argumento apresentado. 
110. 	A propósito, veja-se extrato do voto condutor do Acórdão 2506/2019-TCU-Plenário, proferido pelo ministro relator Benjamin Zymler, acerca de alegação da prescrição do prazo para instauração de TCE:
12. Quanto à alegação da prescrição da pretensão ressarcitória, registro que esta Corte de Contas possui entendimento consolidado de que as ações de ressarcimento movidas contra os agentes causadores de prejuízo ao erário são imprescritíveis, por determinação constitucional. Veja-se a respeito à parte dispositiva do Acórdão 2709/2008-TCU-Plenário, proferido em uniformização de jurisprudência:
'9.1. deixar assente no âmbito desta Corte que o art. 37 da Constituição Federal conduz ao entendimento de que as ações de ressarcimento movidas pelo Estado contra os agentes causadores de danos ao erário são imprescritíveis, ...'
13. Esse entendimento é corroborado pelo Supremo Tribunal Federal - STF, que ao interpretar o art. 37, § 5º, da Constituição Federal, firmou a tese da imprescritibilidade das ações de reparação de dano movidas pelo Estado (Mandado de Segurança 26.210/2008, de relatoria do ministro Ricardo Lewandowski) .
14. É certo que, em data mais recente, o STF alterou a abrangência desse entendimento no julgamento do Recurso Extraordinário 669.069 (Rel. Min. Teori Zavascki, julgado em 3/2/2016) , em que se discutiu o prazo de prescrição da pretensão ao ressarcimento por danos causados ao erário por ilícito civil. Na ocasião, fez-se assente que: 'É prescritível a ação de reparação de danos à Fazenda Pública decorrente de ilícito civil.'
15. Entretanto, essa decisão não tem reflexo nos processos em curso no Tribunal de Contas da União, que decorrem de infrações a normas de direito público e não ao direito privado (veja-se Acórdãos Plenário 1.844/2019 e 185/2019 e 2.234/2019 da Primeira Câmara) .
111. 	Quanto ao mérito, o ministro relator Augusto Nardes, ou o próprio TCU, até poderia considerar os argumentos apresentados na defesa ao relatório preliminar do Denasus como alegações de defesa. Contudo, os argumentos, à luz das análises efetuadas nos itens 42 a 46 (Constatação 4) e 57 a 61 (constatação 7) não são suficientes para afastar a responsabilidade do Sr. Marconi Bimba Carvalho de Aquino de todas as irregularidades que lhes foram atribuídas pela presente TCE. Por isso, as alegações de defesa do Sr. Marconi devem ser parcialmente rejeitadas.
112. 	Dessa forma, considerando a rejeição parcial das alegações de defesa apresentadas pelo Sr. Marconi Bimba Carvalho de Aquino, e que não há, nos autos, elementos que demonstrem a boa-fé do responsável, ele ter suas contas julgadas e irregulares e ser condenado a restituir ao FNS as importâncias indicadas abaixo, atualizadas monetariamente, e acrescidas dos juros de mora, bem como apenado com a multa prevista no art. 57 da Lei 8.443/1992.
	Data da Ocorrência
	Valor Original (R$) 

	11/12/2009
	167.995,81

	4/11/2010
	79.193,81

	21/12/2009
	73.808,03

	13/11/2010
	11.602,07

Valor atualizado até 13/7/2020: R$ 750.337,47 (peça 125) 
112.1. 	Adicionalmente, o Sr. Marconi Bimba Carvalho de Aquino deve ter as contas julgadas irregulares também em face das irregularidades objeto das Constatações 2, 3 e 6 do RA 11.196/Denasus e, por isso, ser apenado com a multa prevista no art. 58, inciso I, da Lei 8.443/1192.
Revelia de responsáveis 
113. 	O Sr. Ivaldo Antônio Cavalcante, a Sra. Maria do Socorro Morais Padre e as empresas R. S. Fontenele Veras - ME e M. L. Barbosa Santos - ME não apresentaram alegações de defesa, incidindo em revelia, nos termos do art. 12, § 3º, da Lei 8.443/1992.
114. 	Nos processos do TCU, a revelia não leva à presunção de que seriam verdadeiras todas as imputações levantadas contra os responsáveis, diferentemente do que ocorre no processo civil, em que a revelia do réu opera a presunção da verdade dos fatos narrados pelo autor. Dessa forma, a avaliação da responsabilidade do agente não pode prescindir da prova existente no processo ou para ele carreada.
115. 	Ao não apresentar defesa, o responsável deixa de produzir prova da regular aplicação dos recursos sob sua responsabilidade, em afronta às normas que impõem aos gestores públicos a obrigação legal de apresentar os documentos que demonstrem  a correta utilização das verbas públicas, em observância ao contido no art. 93 do Decreto-Lei 200/67: 'Quem quer que utilize dinheiros públicos terá de justificar seu bom e regular emprego na conformidade das leis, regulamentos e normas emanadas das autoridades administrativas  competentes.'
116. 	Configurada a revelia frente à citação deste Tribunal e inexistindo comprovação da boa e regular aplicação dos recursos transferidos, considerados os elementos existentes nos autos, não resta alternativa senão dar seguimento ao processo, proferindo julgamento sobre os elementos juntados aos autos.
117. 	Em se tratando de processo em que a parte interessada não se manifestou acerca das irregularidades imputadas, não há elementos para que se possa efetivamente aferir e reconhecer a ocorrência de boa-fé na conduta do responsável, podendo este Tribunal, desde logo, proferir o julgamento de mérito pela irregularidade das contas, conforme combinação dos §§ 2º e 6º do art.  202 do Regimento Interno do TCU (RI/TCU) .
118. 	Esse entendimento está amparado nos Acórdão 133/2015-TCU-Primeira Câmara, rel. Bruno Dantas; 2.455/2015-1ª Câmara, rel. Bruno Dantas; 3.604/2015-TCU-1ª Câmara, rel. Bruno Dantas; 5.070/2015-2ª Câmara, rel. André de Carvalho; 2.424/2015-TCU-Plenário, rel.  Benjamin Zymler; 3.542/2019-TCU-1ª Câmara, rel. Vital do Rego; 2.848/2019-TCU-1ª Câmara, rel. Marcos Bemquerer; 697/2019-TCU-Plenário, rel. Walton Alencar e 294/2019-TCU-2ª Câmara, rel. Augusto Nardes.
Revelia do Sr. Ivaldo Antônio Cavalcante
119. 	Os débitos ocorridos em 2007 são de responsabilidade do Sr. Ivaldo Antônio Cavalcante, ex-prefeito de Rosário/MA e gestor do FMS do município entre 2005 e 2008. Regularmente citado, conforme atesta o retorno do AR entregue em seu endereço em 2/3/2018 (peça 28) , o Sr. Ivaldo não se manifestou em relação à citação. Operam-se, portanto, os efeitos da revelia, dando-se prosseguimento ao processo, nos termos do art. 12, § 3º, da Lei 8.443/1992.
120. 	Considerando que os elementos presentes nos autos, especialmente as análises contidas nos itens 20 a 25 desta instrução, indicam a irregularidade das contas do Sr. Ivaldo, o TCU pode, desde logo, proferir o julgamento de mérito pela irregularidade dessas contas, conforme combinação dos §§ 2º e 6º do art. 202 do Regimento Interno do TCU.
121. 	Assim, com fundamento nos art. 16, inciso III, alíneas 'b' e 'c', c/c o art. 209, inciso II, do RI/TCU, as presentes contas do Sr. Ivaldo Antônio Cavalcante devem ser julgadas irregulares, com condenação em débito, mas sem a aplicação da multa prevista no art. 57 da Lei 8.443/1992, cuja pretensão punitiva já se encontra prescrita, devendo restituir ao FNS as importâncias indicadas abaixo, atualizadas monetariamente e acrescida dos juros de mora devidos.
	Data da Ocorrência
	Valor Original (R$) 

	12/01/2007
	46.237,50

	16/01/2007
	177.350,00

	18/01/2007
	3.350,91

	16/02/2007
	151.187,50

	05/03/2007
	728,46

	26/03/2007
	75.987,50

	27/03/2007
	728,46

	29/03/2007
	9.900,00

	03/04/2007
	161.500,00

	18/04/2007
	728,46

	20/04/2007
	29.750,00

	23/04/2007
	46.237,50

	02/05/2007
	131.400,00

	17/05/2007
	728,46

	25/05/2007
	46.237,50

	28/05/2007
	131.400,00

	30/05/2007
	32.300,00

	13/06/2007
	46.237,50

	18/06/2007
	32.300,00

	22/06/2007
	121.500,00

	25/06/2007
	10.628,46

	05/07/2007
	16.200,00

	23/07/2007
	78.828,75

	27/07/2007
	131.400,00

	14/08/2007
	46.528,75

	16/08/2007
	32.300,00

	24/08/2007
	131.400,00

	20/09/2007
	46.528,75

	17/10/2007
	46.528,75

	21/11/2007
	176.620,00

	23/11/2007
	46.528,75

	27/11/2007
	45.220,00

	30/11/2007
	131.400,00

	10/12/2007
	176.620,00

	18/12/2007
	223.148,75

	20/12/2007
	45.220,00

Valor atualizado até 13/7/2020: R$ 8.441.821,44 (peça 126) 
Revelia da Sra. Maria do Socorro Morais Padre
122. 	A Sra. Maria do Socorro Morais Padre foi citada, em 1º/3/2018, pelo Ofício 0209/2018-TCU/SECEX-AM, de 15/2/2018 (peça 15) , conforme atesta o retorno do AR (peça 23) . Regularmente citada, esta responsável não se manifestou em relação à citação. Operam-se, portanto, os efeitos da revelia, dando-se prosseguimento ao processo, nos termos do art. 12, § 3º, da Lei 8.443/1992.
123. 	A Sra. Maria do Socorro foi notificada para apresentar alegações de defesa quanto às ocorrências descritas nas alegações 2, 3, 4, 6, 8 e 9. Os elementos contidos nos autos, particularmente as análises feitas nos itens 45 a 48 (Constatação 4) , indicam a irregularidade das despesas, de modo que o TCU pode, desde logo, proferir o julgamento de mérito pela irregularidade das contas da responsável, conforme combinação dos §§ 2º e 6º do art. 202 do Regimento Interno do TCU.
124. 	Assim, com fundamento nos art. 16, inciso III, alíneas 'b' e 'c', da Lei 8.443/1992, c/c o art. 209, inciso II, do RI/TCU, as presentes contas da Sra. Maria do Socorro Morais Padre devem ser julgadas irregulares, com condenação em débito e apenação com a multa prevista no art. 57 da Lei 8.443/1992, devendo restituir ao FNS as importâncias indicadas abaixo, atualizadas monetariamente e acrescida dos juros de mora devidos.
	Data da Ocorrência
	Valor Original (R$) 

	11/12/2009
	167.995,81

	4/11/2010
	79.193,81

	13/12/2010
	11.602,07

Valor atualizado até 13/7/2020: R$ 577.856,02 (peça 127) 
124.1. 	Adicionalmente, a Sra. Maria do Socorro Morais Padre deve ter as contas julgadas irregulares também em face das irregularidades objeto das Constatações 2, 3 e 6 do RA 11.196/Denasus e, por isso, ser apenada com a multa prevista no art. 58, inciso I, da Lei 8.443/1192.
Revelia das empresas M. L. Barbosa Santos (CNPJ 63.426.472/0001-20) , R. S. Fontenele Veras (CNPJ 08.576.968/0001-72) 
125. 	Regularmente citadas, conforme atestam os retornos do AR's (peças 24 e 25) , os responsáveis legais pelas empresas M. L. Barbosa Santos e R. S. Fontenele Veras não compareceram aos autos. Operam-se, portanto, os efeitos da revelia, dando-se prosseguimento ao processo, nos termos do art. 12, § 3º, da Lei 8.443/1992.
126. 	Considerando que os elementos contidos nos autos, particularmente as análises contidas nos itens 66 a 71 desta instrução, indicam a regularidade das contas, o TCU poderia, desde logo, proferir o julgamento de mérito pela regularidade delas, conforme combinação dos §§ 2º e 6º do art. 202 do Regimento Interno do TCU.
127. 	Porém, não é caso de julgamento de contas de pessoas não jurisdicionadas ao TCU. A Constituição Federal, na parte final do inciso II do art. 71, atribuiu ao TCU a competência para julgar as contas de pessoas não relacionadas no parágrafo único do art. 70 quando estas derem causa a perda, extravio ou outra irregularidade de que resulte prejuízo ao erário público. 
128. 	Como não houve dano ao erário, neste caso específico, não faz sentido o Tribunal julgar as contas das empresas M. L. Barbosa Santos e R. S. Fontenele Veras. Tivesse havido débito, seria o caso de o TCU julgar essas contas irregulares e condenar a empresas a restituir o dano, solidariamente com os agentes públicos, mas não é esse o caso.
129. 	Descaracterizadas as irregularidades apontadas nos ofícios de citação enviados a essas empresas, elas devem ser excluídas da relação processual, conforme se proporá na proposta de encaminhamento.
Sr. Raimundo João Pires Saldanha Neto - Falecido
130. 	O Sr. Raimundo João Pires Saldanha Neto, ex-prefeito de Rosário/MA, seria citado, em face de os débitos ocorridos entre janeiro/2002 e dezembro/2003, pelo Ofício 0205/2018-TCU/SECEX-AM, de 15/2/2018 (peça 19) .
131. 	Porém, os débitos relativos aos exercícios de 2002 e 2003 devem ser arquivados. Primeiramente pelo fato do falecimento do ex-prefeito Raimundo João Pires Saldanha Neto, ocorrido em 2/9/2016 (peça 79, p. 2) , sobre o qual não se tem notícias de abertura de processo de inventário, conforme respostas de órgãos notariais do estado do Maranhão (peças 67, 80, 81, 83, 85, 90, 93, 97, 98, 101, 107 e 108) . 
132. 	De acordo com art. 5º, inciso XLV, da CF/1988, nenhuma pena passará da pessoa do condenado, podendo a obrigação de reparar o dano e a decretação do perdimento de bens ser, nos termos da lei, estendidas aos sucessores e contra eles executadas, até o limite do valor do patrimônio transferido. Significa que os eventuais herdeiros do ex-prefeito Raimundo João Pires Saldanha Neto poderiam ser condenados a restituir o erário, até o limite do quinhão recebido. Entretanto, não se identificou abertura de inventário e nem eventuais herdeiros. Por isso, pode-se considerar que a dívida se tornou irrecuperável com a morte do responsável.
133. 	Eventual citação de possíveis herdeiros do falecido ex-prefeito encontraria óbice em razão da impossibilidade de os sucessores conseguirem demonstrar a regularidade das despesas efetuadas, haja vista o longo decurso de tempo entre a realização das despesas, em 2002 e 2003, e a citação dos sucessores. Em caso semelhantes, o TCU tem o entendimento consolidado de que a citação de responsáveis após mais de dez anos do fato acarreta prejuízo ao contraditório e à ampla defesa. 
134. 	Em caso de decurso de prazo superior a dez anos, a IN TCU 71/2012, art. 6º, inciso II, faculta a dispensa da instauração da TCE:
II- houver transcorrido prazo superior a dez anos entre a data provável de ocorrência do dano e a primeira notificação dos responsáveis pela autoridade administrativa competente;
135. 	Além de previsão normativa de dispensa de instauração, ou de arquivamento para TCE ainda sem citação válida, a jurisprudência do TCU tem permitido o arquivamento quando tiver decorrido prazo superior a dez anos entre a ocorrência do fato e notificação do responsável, associado com indícios de efetivo prejuízo à defesa do responsável, a exemplo do Acórdão 7069/2019-TCU-Segunda Câmara, Rel. Min. Vital do Rego, cujo excerto do voto se transcreve:
Acompanho o entendimento do douto Parquet no sentido de que o caso em análise se enquadra à regra jurisprudencial que vem sendo adotada pelo TCU, segundo a qual a eventual instauração da TCE, ou a citação do responsável, após o decurso de mais de 10 anos dos fatos impugnados, sugere prejuízo ao exercício da ampla defesa e do contraditório aos responsáveis, de modo a macular os pressupostos de constituição e de desenvolvimento válido e regular do processo. Cito nesse sentido, os Acórdão 3778/2018-TCU-Segunda Câmara, do Relator Min. José Múcio Monteiro, e 1.016/2018-TCU1ª Câmara, Relator Min. Augusto Sherman.
136. 	Dessa forma, o caso concreto se subsome à regra jurisprudencial que vem sendo adotada pelo TCU, segundo a qual a eventual instauração da TCE, ou a citação do responsável, após o decurso de mais de dez anos dos fatos impugnados pressupõe prejuízo ao exercício da ampla defesa e do contraditório aos responsáveis imputados, de modo a macular os pressupostos de constituição e de desenvolvimento válido e regular do processo (Acórdão 20385/2011-TCU-Primeira Câmara, Rel. Min. José Múcio Monteiro, Acórdão 3778/2018-TCU-Segunda Câmara, Rel. Min. José Múcio Monteiro; Acórdão 1016/2018-TCU-Primeira Câmara, Rel. Min. Augusto Sherman) .
137. 	Assim, no que se refere aos sucessores do Sr. Raimundo João Pires Saldanha Neto, nos termos do art. 6.º, inciso II, da IN/TCU 71/2012, e do art. 212 do RI/TCU, a presente TCE deve ser arquivada sem julgamento de mérito, por ausência dos pressupostos de constituição e de desenvolvimento válidos.
CONCLUSÃO
138. 	Diante da revelia do Sr. Ivaldo Antônio Cavalcante e da Sra. Maria do Socorro Morais Padre e inexistindo nos autos elementos que permitam concluir pela ocorrência de boa-fé ou de outros excludentes de culpabilidade em suas condutas, propõe-se que suas contas sejam julgadas irregulares e que sejam condenados em débito, bem como que seja aplicada a multa prevista no art. 57 da Lei 8.443/1992 à Sra. Maria do Socorro.
139. 	Em face da análise promovida nos itens 99 a 106 e 109 a 112 desta instrução, propõe-se rejeitar as alegações de defesa apresentadas pelos Srs. José de Jesus Silva Santos e Marconi Bimba Carvalho de Aquino, uma vez que não foram suficientes para sanear as irregularidades a eles atribuídas. 
140. 	Os argumentos de defesa tampouco lograram afastar o débito imputado aos responsáveis José de Jesus Silva Santos e Marconi Bimba Carvalho de Aquino. Ademais, inexistem nos autos elementos que demonstrem boa-fé ou a ocorrência de outros excludentes de culpabilidade em suas condutas. Desse modo, suas contas devem, desde logo, ser julgadas irregulares, nos termos do art. 202, § 6º, do Regimento Interno/TCU, procedendo-se à condenação em débito e à aplicação da multa prevista no art. 57 da Lei 8.443/1992. 
139. 	Quanto ao Município de Rosário/MA, os argumentos de defesa tampouco lograram afastar o débito a ele imputado. No tocante à aferição da ocorrência de boa-fé em sua conduta, conforme determina o mandamento contido no § 2º do art. 202 do RI/TCU, entende-se por presumida a boa-fé de pessoa jurídica de direito público. Assim, não havendo outra irregularidade nas presentes contas, propõe-se que sejam rejeitadas as alegações de defesa do Município de Rosário/MA, fixando-lhe novo e improrrogável prazo para recolhimento da importância devida ao FNS, acrescida de atualização monetária, conforme disposto no art. 202, § 3º, do RI/TCU.
INFORMAÇÕES ADICIONAIS
140. 	Na instrução de peça 11 não foram apontadas responsabilidades dos Srs. Raimundo José Sousa Sena (CPF XXX.288.703-XX) , ex-secretário municipal de saúde (gestão de abril/2002 a 2004) , e José Ribamar Coelho Castro (CPF XXX.619.273-XX) , ex-secretário municipal de finanças (gestão de 2001 a 2004) , conforme justificativa contida nos itens 21.7 a 21.9 do exame técnico daquela peça. Assim, por ocasião da instrução de mérito, deveria ser proposto o afastamento da responsabilidade desses gestores.
PROPOSTA DE ENCAMINHAMENTO
141. 	Diante do exposto, submeto os autos à consideração superior, propondo ao Tribunal:
considerar revéis, para todos os efeitos, o Sr. Ivaldo Antônio Cavalcante (CPF XXX.768.383-XX) , a Sra. Maria do Socorro Morais Padre (CPF XXX.649.233-XX) e as microempresas M. L. Barbosa Santos (CNPJ 63.426.472/0001-20) e R. S. Fontenele Veras (CNPJ 08.576.968/0001-72) , dando-se prosseguimento ao processo, com fulcro no art. 12, § 3º, da Lei n. 8.443/92;
rejeitar parcialmente as alegações de defesa apresentadas pelos responsáveis Marconi Bimba Carvalho de Aquino (CPF XXX.230.603-XX) e José de Jesus Silva Santos (CPF XXX.678.803-XX) , bem assim pelo Município de Rosário/MA (CNPJ 41.479.569/0001-69) ;
 excluir da relação processual os responsáveis Raimundo José Sousa Sena (CPF XXX.288.703-XX) e José Ribamar Coelho Castro (CPF XXX.619.273-XX) , bem como as microempresas M. L. Barbosa Santos (CNPJ 63.426.472/0001-20) e R. S. Fontenele Veras (CNPJ 08.576.968/0001-72) ; 
fixar novo e improrrogável prazo de quinze dias, a contar da notificação, para que o Município de Rosário/MA (CNPJ 41.479.569/0001-69) efetue e comprove, perante este Tribunal, o recolhimento das quantias abaixo especificadas aos cofres do Fundo Nacional de Saúde, atualizadas monetariamente a partir das datas de ocorrência até a data do efetivo recolhimento, na forma prevista na legislação em vigor. 
	Valor Original (R$) 
	Data da Ocorrência

	581,00
	14/07/2009

	581,00
	17/08/2009

	651,00
	16/09/2009

	651,00
	16/10/2009

	651,00
	23/11/2009

	651,00
	18/12/2009

	651,00
	28/12/2009

	76.368,62
	28/12/2009

	651,00
	26/01/2010

	651,00
	03/03/2010

	651,00
	16/04/2010

	651,00
	14/05/2010

	651,00
	22/06/2010

	651,00
	16/07/2010

	651,00
	12/08/2010

	651,00
	15/09/2010

	651,00
	20/10/2010

	714,00
	16/11/2010

	528.000,00
	18/11/2010

	227.700,00
	18/11/2010

	162.671,83
	23/11/2010

	714,00
	17/12/2010

	48.000,00
	17/12/2010

	714,00
	04/01/2011

	96.000,00
	17/02/2011

	714,00
	18/02/2011

	38.304,45
	24/02/2011

	62.100,00
	24/02/2011

Valor atualizado, sem juros, até 13/7/2020: R$ 2.116.185,82
com fundamento nos arts. 1º, inciso I, 16, inciso III, alíneas 'b' e 'c' e § 2º, da Lei 8.443/1992, c/c os arts. 19 e 23, inciso III, da mesma Lei, e com arts. 1º, inciso I, 209, inciso III, e § 5º, 210 e 214, inciso III, do Regimento Interno, que sejam julgadas irregulares as contas dos Srs. Ivaldo Antônio Cavalcante (CPF XXX.768.383-XX) , ex-prefeito municipal de Rosário/MA Marconi Bimba Carvalho de Aquino (CPF XXX.230.603-XX) , ex-prefeito municipal de Rosário/MA e José de Jesus Silva Santos (CPF XXX.678.803-XX) , ex-secretário municipal de finanças e da Sra. Maria do Socorro Morais Padre (CPF XXX.649.233-XX) , ex-secretária municipal de saúde, e condená-los, em solidariedade, ao pagamento da quantia a seguir especificada, com a fixação do prazo de quinze dias, a contar das notificações, para comprovarem, perante o Tribunal (art. 214, inciso III, alínea 'a', do Regimento Interno) , o recolhimento das dívidas aos cofres do Fundo Nacional de Saúde, atualizadas monetariamente e acrescidas dos juros de mora, calculadas a partir das datas discriminadas, até a data do recolhimento, na forma prevista na legislação em vigor.
Responsáveis: Ivaldo Antônio Cavalcante (CPF XXX.768.383-XX) 
	Valor Original (R$) 
	Data da Ocorrência

	46.237,50
	12/01/2007

	177.350,00
	16/01/2007

	3.350,91
	18/01/2007

	151.187,50
	16/02/2007

	728,46
	05/03/2007

	75.987,50
	26/03/2007

	728,46
	27/03/2007

	9.900,00
	29/03/2007

	161.500,00
	03/04/2007

	728,46
	18/04/2007

	29.750,00
	20/04/2007

	46.237,50
	23/04/2007

	131.400,00
	02/05/2007

	728,46
	17/05/2007

	46.237,50
	25/05/2007

	131.400,00
	28/05/2007

	32.300,00
	30/05/2007

	46.237,50
	13/06/2007

	32.300,00
	18/06/2007

	121.500,00
	22/06/2007

	10.628,46
	25/06/2007

	16.200,00
	05/07/2007

	78.828,75
	23/07/2007

	131.400,00
	27/07/2007

	46.528,75
	14/08/2007

	32.300,00
	16/08/2007

	131.400,00
	24/08/2007

	46.528,75
	20/09/2007

	46.528,75
	17/10/2007

	176.620,00
	21/11/2007

	46.528,75
	23/11/2007

	45.220,00
	27/11/2007

	131.400,00
	30/11/2007

	176.620,00
	10/12/2007

	223.148,75
	18/12/2007

	45.220,00
	20/12/2007

Valor atualizado até 13/7/2020: R$ 8.441.821,44
Responsáveis: Marconi Bimba Carvalho de Aquino (CPF XXX.230.603-XX) , José de Jesus Silva Santos (CPF XXX.678.803-XX) e Maria do Socorro Morais Padre (CPF XXX.649.233-XX) 
	Valor Original (R$) 
	Data da Ocorrência

	167.995,81
	11/12/2009

	79.193,81
	04/11/2010

	11.602,07
	13/12/2010

Valor atualizado até 13/7/2020: 26/11/2019: R$ 577.856,02
Responsáveis: Marconi Bimba Carvalho de Aquino (CPF XXX.230.603-XX) e José de Jesus Silva Santos (CPF XXX.678.803-XX) 
	Valor Original (R$) 
	Data da Ocorrência

	73.808,03
	21/12/2009

Valor atualizado até 13/7/2020: R$ 172.489,15
	f) aplicar aos Srs. Marconi Bimba Carvalho de Aquino (CPF XXX.230.603-XX) e José de Jesus Silva Santos (CPF XXX.678.803-XX) , bem como à Sra. Maria do Socorro Morais Padre (CPF XXX.649.233-XX) , individualmente, a multa prevista no art. 57 da Lei 8.443/1992 c/c o art. 267 do Regimento Interno, bem como a multa prevista no art. 58, inciso I, da Lei 8.443/1992 c/c art. 268, inciso I, do RI/TCU, com a fixação do prazo de quinze dias, a contar das notificações, para comprovarem, perante o Tribunal (art. 214, inciso III, alínea 'a', do Regimento Interno) , o recolhimento das dívidas aos cofres do Tesouro Nacional, atualizadas monetariamente desde a data do acórdão até a dos efetivos recolhimentos, se forem pagas após o vencimento, na forma da legislação em vigor;
	g) autorizar, desde logo, nos termos do art. 28, inciso II, da Lei 8.443/1992, a cobrança judicial das dívidas, caso não atendidas as notificações;
	h autorizar, caso seja de interesse dos responsáveis, o pagamento das dívidas em 36 parcelas mensais e consecutivas, nos termos do art. 26 da Lei 8.443/1992 c/c o art. 217 do Regimento Interno, fixando-lhes o prazo de quinze dias, a contar do recebimento da notificação, para comprovarem perante o Tribunal o recolhimento da primeira parcela, e de trinta dias, a contar da parcela anterior, para comprovarem os recolhimentos das demais parcelas, devendo incidir sobre cada valor mensal, atualizado monetariamente, os juros de mora devidos, na forma prevista na legislação em vigor;
	i) encaminhar cópia da deliberação ao Procurador-Chefe da Procuradoria da República no Maranhão, nos termos do § 3º do art. 16 da Lei 8.443/1992 c/c o § 7º do art. 209 do Regimento Interno do TCU, para adoção das medidas cabíveis; e comunicar-lhe que o relatório e o voto que a fundamentarem podem ser acessados por meio do endereço eletrônico www.tcu.gov.br/acordaos e que, caso haja interesse, o Tribunal pode enviar-lhe cópia desses documentos sem qualquer custo." (grifos no original) .
	É o relatório.

não há.

Procurador Júlio Marcelo de Oliveira.

TOMADA DE CONTAS ESPECIAL. NÃO COMPROVAÇÃO DA BOA E REGULAR APLICAÇÃO DE PARTE DOS RECURSOS DO SISTEMA ÚNICO DE SAÚDE (SUS) REPASSADOS AO MUNICÍPIO DE ROSÁRIO/MA, NOS EXERCÍCIOS DE 2002, 2003, 2007, 2009 e 2010. CITAÇÃO. EXCLUSÃO DE ALGUNS RESPONSÁVEIS. REVELIA DE OUTROS RESPONSÁVEIS. REJEIÇÃO DAS ALEGAÇÕES DE DEFESA DO MUNICÍPIO. ACATAMENTO PARCIAL DAS ALEGAÇÕES DE DEFESA DE DOIS RESPONSÁVEIS. FIXAÇÃO DE NOVO E IMPRORROGÁVEL PRAZO PARA QUE O MUNICÍPIO RECOLHA A IMPORTÂNCIA DEVIDA. CONTAS IRREGULARES. DÉBITO. MULTA.

TOMADA DE CONTAS ESPECIAL (TCE)

Secretaria de Controle Externo de Tomada de Contas Especial (SecexTCE).

Examino tomada de contas especial (TCE) instaurada pelo Fundo Nacional de Saúde (FNS) em desfavor dos Srs. Raimundo João Pires Saldanha Neto, ex-prefeito municipal de Rosário/MA (gestão de 2001 a 2004) , José Ribamar Coelho Castro, ex-secretário municipal de finanças de Rosário/MA (gestão de 1º/1/2001 a 16/6/2004) , Raimundo José Sousa Sena, ex-secretário municipal de saúde de Rosário/MA (gestão de 12/4/2002 a 31/12/2004) , Ivaldo Antônio Cavalcante, ex-prefeito municipal de Rosário/MA (gestão de 2005 a 2008) , José de Jesus Silva Santos, ex-coordenador do Fundo Municipal de Saúde (FMS) de Rosário/MA (gestão de 1º/1/2009 a 16/9/2014) , Marconi Bimba Carvalho de Aquino, ex-prefeito municipal de Rosário/MA (gestão de 1º/1/2009 a 16/9/2014) , e da Sra. Maria do Socorro Morais Padre, ex-secretária municipal de saúde de Rosário/MA (gestão de 13/5/2010 a 16/9/2014) , em razão de não comprovação da boa e regular aplicação de recursos do Sistema Único de Saúde (SUS) repassados ao Município de Rosário/MA nos exercícios de 2002, 2003, 2007, 2009 e 2010, tendo em vista falhas e/ou falta da documentação comprobatória das despesas, conforme constatado por auditoria promovida pelo Departamento Nacional de Auditoria do Sistema Único de Saúde (Denasus) junto ao ente recebedor, nos termos do Relatório de Auditoria 11.196/2011 (peça 3, p. 3-118; peça 6, p. 131-206; peça 7, p. 3-14) .
2.	A referida auditoria constatou dano ao erário de R$ 5.501.764,74 devido às seguintes irregularidades: 
	a) ausência de documentação comprobatória de despesas (peça 2, p. 26) ;
	b) utilização de recursos da Estratégia Saúde da Família (ESF) para pagamento de serviços de locação de veículos sem cobertura contratual, sem realização do procedimento licitatório e sem comprovação da efetiva execução dos serviços por partes dos locadores (peça 2, p. 26) ; e
	c) pagamento de gêneros alimentícios, materiais de limpeza e de consumo diversos sem comprovação de entrada dos produtos na Secretaria Municipal de Saúde de Rosário/MA (peça 2, p. 26) .
3.	O Relatório Completo do Tomador de Contas 240/2016 (peça 1, p. 94-112) , acompanhando o entendimento do Denasus, caracterizou a responsabilidade dos mencionados gestores.
4.	O Controle Interno, por meio do Relatório de Auditoria 240/2016 (peça 2, p. 25-28) , retratou as questões tratadas no Relatório de Tomada de Contas Especial e certificou a irregularidade das contas (peça 2, p. 30) . O dirigente do órgão de controle interno emitiu parecer nesse mesmo sentido (peça 2, p. 31) e o Ministro de Estado da Saúde, Sr. Ricardo Barros, registrou o conhecimento das conclusões daquele órgão de controle interno (peça 2, p. 32) .
II
5.	No âmbito do TCU, o derradeiro exame técnico realizado pela Secretaria de Controle Externo de Tomada de Contas Especial (SecexTCE) caracterizou cada uma das nove constatações geradoras de dano ao erário, inclusive desconsiderando as irregularidades relativas às constatações 5, 8 e 9. Pela pertinência, transcrevo, a seguir, os principais pontos dessas constatações:
"19.	Constatação 1: não comprovação da regular aplicação dos recursos do SUS repassados pelo FNS ao FMS de Rosário/MA, referente ao Bloco de Atenção Básica, nos anos de 2002, 2003 e 2007, constatado pelo Denasus no RA datado de 6/10/2011, nos valores de R$ 875.486,02, em 2002; R$ 1.033.208,00. em 2003 e R$ 2.630.890,71 em 2007, totalizando R$ 4.539.584,73.
19.1.	Situação encontrada: a auditoria do Denasus evidenciou na constatação 144187 do RA 11.196 (peça 3, p. 22-23) , retificada parcialmente pelo Relatório Complementar (RAC) na constatação 330489 (peça 6, p. 137-138) , que não houve comprovação da regular aplicação dos recursos do SUS recebidos pelo FMS de Rosário/MA nos anos de 2002, 2003 e 2007, visto que não foi apresentada nenhuma documentação comprobatória da utilização dos recursos recebidos. (...) 
		Responsáveis: Sr. Raimundo João Pires Saldanha Neto, ex-prefeito municipal de Rosário/MA (gestão 2001 a 2004) , pelos débitos ocorridos nos exercícios de 2002 e 2003. Sr. Ivaldo Antônio Cavalcante, ex-prefeito municipal de Rosário/MA (gestão de 2005 a 2008) , pelos débitos ocorridos no exercício de 2007. (...) 
24. 	Portanto, a realização das despesas sem comprovação ocorridas nos exercícios de 2002, 2003 e 2007 constituem atos de gestão irregulares em face de dano ao erário, nos termos do art. 16, inciso III, alínea 'c', da Lei 8.443/1992. Deveria, em princípio, ensejar o julgamento pela irregularidade das contas dos gestores envolvidos, condená-los em débito e aplicar-lhes a multa associada ao débito.
25. 	Constatação 2: não comprovação da boa e regular aplicação dos recursos do SUS repassados pelo FNS ao FMS de Rosário/MA no período de janeiro/2010 a fevereiro/2011, referente ao Bloco de Atenção Básica, ESF e ESB. 
25.1.	Situação encontrada: a auditoria do Denasus evidenciou, na constatação 147519 do RA 11.196/2011 (peça 3, p.11-14) , retificado parcialmente na constatação 330751 do RAC (peça 6, p. 134-136) , que as equipes das ESF e ESB não correspondiam ao incentivo financeiro pactuado, contrariando a Portaria GM/MS 648, de 28/03/2006, capitulo III, item 5.1, subitens I e III, e a Portaria GM/MS 2.167, de 21/11/2001, art. 1°, item III e anexo 1, itens 4 e 8, gerando necessidade de ressarcimento no valor de R$ 961.800,00;
25.1.1.	O valor mensal repassado (R$ 144.000,00) era para implantação de quinze equipes de ESF, porém a equipe de auditoria constatou que em cinco unidades não era possível funcionar mais de uma equipe, concluindo pela presença de apenas dez equipes no total, sendo necessário o ressarcimento de valor equivalente a cinco equipes, ou seja, R$ 48.000,00 por mês, totalizando R$ 672.000,00, referente aos repasses de janeiro/2010 a fevereiro/2011.
25.1.2.	O valor mensal repassado (R$ 29.700,00) era para implantação de nove equipes de ESB, sendo seis equipes da modalidade 1 (R$ 3.000,00 por equipe) e três da modalidade 2 (R$ 3.900,00 por equipe) - valores conforme Portaria GM/MS 3.066, de 23/12/2008, art. 2º. Entretanto, a equipe de auditoria constatou que em seis unidades não havia equipamento adequado para atendimento odontológico, concluindo pela presença de apenas três equipes no total, sendo necessário o ressarcimento de valor equivalente a seis equipes (três da modalidade 1 e três da modalidade 2) , ou seja, R$ 20.700,00 por mês, totalizando R$ 289.800,00, referente aos repasses de janeiro/2010 a fevereiro/2011. (...) 
		Responsáveis: Marconi Bimba Carvalho de Aquino, ex-prefeito municipal de Rosário/MA (janeiro/2009 a setembro/2014) , José de Jesus Silva Santos, ex-secretário municipal de finanças (janeiro/2009 a novembro/2010) e Maria do Socorro Morais Padre, ex-secretária municipal de saúde (dezembro/2010 a fevereiro/2011) . (...) 
29. 	Na realidade, a utilização dos recursos que excediam àqueles que o município faria jus deveria ser restituída ao FNS, nos termos do item 9.3.4 do Acórdão 1072/2017-TCU-Plenário, rel. Min. Bruno Dantas, segundo o qual nos casos de débito decorrente do recebimento irregular de recursos federais pelos estados, municípios ou Distrito Federal, independentemente do destino final dado aos recursos repassados, cabe ao ente recebedor restituir o Fundo Nacional de Saúde, podendo, ainda, haver aplicação de multa ao agente público causador da irregularidade. (...) 
32. 	Desse modo, o Município de Rosário/MA deve ser condenado a restituir ao FNS o valor original de R$ 961.800,00, uma vez que a municipalidade recebeu recursos financeiros a maior do que fazia jus.
33. 	Poder-se-ia alegar que essas despesas não foram regularmente comprovadas. De fato, não há evidências de regularidade na aplicação desses recursos nos autos. Porém, o recebimento irregular de recursos financeiros deve ser restituído pelo ente recebedor ao FNS, independentemente da destinação final dos recursos. 
34. 	Constatação 3: não comprovação da boa e regular aplicação dos recursos do SUS repassados pelo FNS ao FMS de Rosário/MA no período de julho/2009 a fevereiro/2011, referente ao Bloco de Atenção Básica - Estratégia ACS. 
34.1.	Situação encontrada: no período de julho/2009 a fevereiro/2011, a auditoria do Denasus evidenciou, na constatação 149541 do RA 11.196/2011 (peça 3, p. 15-16) , retificado parcialmente no RAC através da constatação 330754 (peça 6, p. 136-137) , que o valor recebido pelo FMS de Rosário/MA para a Estratégia ACS era para pagamento de 106 agentes comunitários, porém, detectou-se o pagamento de apenas 105 agentes, situação na qual os próprios gestores concordaram haver diferença (peça 6, p. 25) , contrariando o item 2 do capítulo II da Portaria GM/MS 648/2006, o art. 63 da Lei 4.320/1964 e os arts 36, 66, 145 e 148 do Decreto 93.872/1986, devendo ser ressarcido o valor total de R$ 13.132,00, repassado a maior nos meses de junho/2009 a fevereiro/2011, conforme Tabela XII do RAC (peça 3, p. 153) , considerando como data para atualização a de último repasse, de 18/2/2011. (...) 
		Responsável: Município de Rosário/MA. (...) 
39. 	Desse modo, o Município de Rosário/MA deve ser condenado a restituir ao FNS valor original de R$ 13.132,00, uma vez que a municipalidade recebeu recursos financeiros a maior do que fazia jus, ou seja, de forma irregular. 
40. 	Constatação 4: não comprovação da boa e regular aplicação dos recursos do SUS repassados pelo FNS ao FMS de Rosário/MA no período de julho/2009 a fevereiro/2011, referente aos Programas de Atenção Básica - PAB Fixo, de ações dos ACS e de ações da ESF, resultando em proposta de ressarcimento de R$ 258.791,69.
40.1.	Situação encontrada: a auditoria do Denasus evidenciou na constatação 144497 do RA 11.196/2011 (peça 3, p.23-24) , que parte das despesas realizadas com recursos do SUS, no período de abril/2009 a dezembro/2010, PAB Fixo, ACS e de ações ESF, não foi devidamente comprovada, contrariando as disposições da Constituição Federal, art. 70, parágrafo único; da Lei 8.443/1992, art. 8º; da Lei 4.320/1964, art. 63; e do Decreto 93.872/1986, art. 36, 66, 145 e 148. (...) 
		Responsáveis: Marconi Bimba Carvalho de Aquino, ex-prefeito municipal de Rosário/MA (janeiro/2009 a setembro/2014) , José de Jesus Silva Santos, ex-secretário municipal de finanças (janeiro/2009 a novembro/2010) e Maria do Socorro Morais Padre, ex-secretária municipal de saúde (dezembro/2010 a fevereiro/2011) . (...) 
45. 	Assim, as despesas de 11/12/2009 e de 4/11/2010 (R$ 167.995,81 e R$ 79.193,81, respectivamente) devem ser ressarcidas solidariamente pelo Sr. Marconi Bimba Carvalho de Aquino e pelo Sr. José de Jesus Silva Santos, enquanto que a despesa de 13/12/2010 (R$ 11.602,07) deve ser ressarcida solidariamente pelo Sr. Marconi Bimba Carvalho de Aquino e pela Sra. Maria do Socorro Morais Padre, gestores do FMS à época das ocorrências.
46. 	Constatação 5: não comprovação da boa e regular aplicação dos recursos SUS repassados na pelo FNS ao FMS de Rosário/MA no ano de 2010, referente à aquisição de medicamentos, resultando em proposta de ressarcimento de R$ 9.427,50.
46.1.	Situação encontrada: a auditoria do Denasus evidenciou, na constatação 143466 do RA 11.196/2011 (peça 3, p. 29-30) , que houve aquisição de medicamentos não relacionados ao bloco de financiamento específico, em desacordo com o art. 6º da Portaria GM/MS 204/2007, conforme demonstrado da análise do Cheque 850131 da conta 7.239-7, agência 2555-0, do Banco do Brasil, emitido em 3/2/2010, e da nota fiscal 0005 da empresa Colmed - Distribuidora de Medicamentos Ltda., emitida em 3/2/2010, gerando necessidade de ressarcimento no valor de R$ 9.427,50. (...) 
		Responsáveis: Marconi Bimba Carvalho de Aquino, ex-prefeito municipal de Rosário/MA (janeiro/2009 a setembro/2014) , José de Jesus Silva Santos, ex-secretário municipal de finanças (janeiro/2009 a novembro/2010) e Município de Rosário/MA. (...) 
50.		Dessa forma, considerando o conteúdo da Portaria de Consolidação MS 6/2017, impor-se-ia a responsabilização do município pelo débito decorrente da aplicação dos recursos em questão em objeto indevido, visto que não restou comprovado que o referido ente tenha observado, ao final do exercício financeiro em questão, a vinculação dos recursos à destinação definida no Programa de Trabalho do Orçamento Geral da União que deu origem aos repasses realizados, qual seja, aquisições de medicamentos da Atenção Básica não relacionados exclusivamente ao próprio bloco de financiamento.
51. 	Entretanto, além da baixa materialidade, de apenas R$ 9.427,50, a constatação apontada pelo Denasus não esclarece a qual bloco de financiamento o recurso correspondia. Ao que a constatação indica, seria a aquisição de medicamentos associados ao bloco da Atenção Básica com a utilização de recursos do bloco da Atenção Básica e de outros blocos de financiamentos. Logo, a irregularidade não está completamente esclarecida, porque faltou melhor especificação. A cabo, não parece ter havido o descumprimento das disposições contidas nos incisos I e III do § 2º do art. 3º da Portaria GM/MS 6/2017. Ademais, o TCU tem deixado de imputar débito em relação a desvios de objeto anteriores à Lei Complementar 141/2012, conforme Acórdão 1045/2020-TCU-Plenário (Rel. Min. Benjamim Zymler) . Logo, a irregularidade pode ser desconsiderada pelo Tribunal.
52. 	Constatação 6: não comprovação da boa e regular aplicação dos recursos do SUS repassados pelo FNS ao FMS de Rosário/MA, no Bloco Atenção Básica, Estratégia de Núcleo de Apoio à Saúde da Família (NASF) , no período de setembro/2009 a fevereiro/2011, resultando em proposta de ressarcimento de R$ 277.344,90.
52.1.	Situação encontrada: no período de setembro/2009 a fevereiro/2011, a auditoria do Denasus evidenciou, na constatação 146580 do RA 11.196/2011 (peça 3, p. 30-31) , Tabela IX (peça 3, p. 134) , que a equipe de profissionais de saúde do NASF esteve sempre com um quantitativo abaixo do que o estabelecido na Portaria 154/2008, gerando necessidade de ressarcimento no valor de R$ 277.344,90. A Portaria GM/MS 154/2008 estabeleceu, no art. 3º, § 1º, o quantitativo mínimo de cinco profissionais, dentre os definidos no § 2º da mesma portaria, para os núcleos da modalidade NASF 1. A Portaria GM/MS 1.489, de 3/7/2009, credenciou o Município de Rosário/MA a receber o incentivo financeiro referente a um NASF 1. Os valores referentes a esta ação começaram a ser repassados a partir do mês de setembro/2009. (...) 
		Responsáveis: Marconi Bimba Carvalho de Aquino, ex-prefeito municipal de Rosário/MA (janeiro/2009 a setembro/2014) , José de Jesus Silva Santos, ex-secretário municipal de finanças (janeiro/2009 a novembro/2010) , Maria do Socorro Morais Padre, ex-secretária municipal de saúde (dezembro/2010 a fevereiro/2011) e Município de Rosário/MA. 
53. 	A Tabela IX (peça 3, p. 134) demonstra que o município de Rosário/MA não dispunha dos cinco profissionais exigidos pela Portaria GM/MS 154/2008 para justificar o recebimento dos recursos financeiros repassados ao município por conta do NASF 1. Portanto, o município recebeu por recursos aos quais não fazia jus. Por isso, nos termos do item 9.3.4 do Acórdão 1072/2017-TCU-Plenário, Rel. Min. Bruno Dantas, o ressarcimento ao FNS deve ser feito pelo ente municipal. (...) 
55. 	Portanto, o Município de Rosário/MA deve ser condenado a ressarcir o montante original de R$ 277.344,90, atualizado monetariamente, ao FNS, em face de recebimento irregular de recursos do SUS que ocorreu em razão do desatendimento das condições descritas no § 1º do art. 3º da Portaria GM/MS 154/2008.
56.		Constatação 7: não comprovação da boa e regular aplicação dos recursos do SUS repassados pelo FNS ao FMS de Rosário/MA, no Bloco Atenção Básica, PSF, no período de março/2009 a dezembro/2009, resultando em proposta de ressarcimento de R$ 73.808,03.
56.1.	Situação encontrada: no ano de 2009, a auditoria do Denasus evidenciou, na constatação 146613 do RA 11.196/2011 (peça 3, p. 31-32) , que a SMS de Rosário/MA realizou pagamentos referentes a locação de veículos no período de janeiro/2009 a dezembro/2009 sem cobertura de contrato, sem realização do procedimento licitatório e sem comprovação da efetiva execução por parte dos locadores, em desacordo com o art. 62 da Lei 8.666/1993, causando dano ao erário por realização de despesas irregulares no valor total de R$ 73.808,03. (...) 
		Responsáveis: Marconi Bimba Carvalho de Aquino, ex-prefeito municipal de Rosário/MA (janeiro/2009 a dezembro/2014) e José de Jesus Silva Santos, ex-secretário municipal de finanças (janeiro/2009 a novembro/2010) . (...) 
60. 	O pagamento de despesas sem comprovação da efetiva execução causou a utilização indevida de recursos federais, com violação dos arts. 62 e 63 da Lei 4.320/1964. Constitui, pois, ato de gestão irregular, nos termos do art. 16, inciso III, alínea 'c', da Lei 8.443/1992.
61. 	Conforme apontado na matriz de responsabilização (peça 11, p. 52) , o débito decorrente dessa irregularidade deve ser atribuído, solidariamente, aos Srs. Marconi Bimba Carvalho de Aquino, ex-prefeito, e José de Jesus Silva Santos, ex-secretário municipal de finanças de Rosário/MA. As empresas, ou os particulares, que receberam pela locação dos veículos sem comprovar a realização dos serviços, também deveriam ser responsáveis solidariamente pelo débito, mas não foram citadas ou citados.
62. 	Constatação 8: não comprovação da boa e regular aplicação dos recursos do SUS repassados pelo FNS ao FMS de Rosário/MA, no Bloco Atenção Básica, ESF, no período de março/2009 a fevereiro/2011, resultando em proposta de ressarcimento de R$ 72.063,67.
62.1.	Situação encontrada: a auditoria do Denasus evidenciou, na constatação 147726 do RA 11.196/2011 (peça 3, p. 32-33) que no período de março/2009 a fevereiro/2011 os pagamentos da remuneração do coordenador da Vigilância Epidemiológica foram feitos com recursos do Bloco de Atenção Básica, contrariando o art. 6º da Portaria GM/MS 204/2007, gerando a necessidade de ressarcimento de R$ 72.063,67 ao FMS de Rosário/MA. 
		Responsáveis: Marconi Bimba Carvalho de Aquino, ex-prefeito municipal de Rosário/MA (janeiro/2009 a setembro/2014) , José de Jesus Silva Santos, ex-secretário municipal de finanças (janeiro/2009 a novembro/2010) , Maria do Socorro Morais Padre, ex-secretária municipal de saúde (dezembro/2010 a fevereiro/2011) e Município de Rosário/MA. (...) 
64.		Considerando o conteúdo da Portaria de Consolidação MS 6/2017, conforme análise empreendida nos itens 47 a 50 desta instrução, impõe-se a responsabilização do município pelo débito decorrente da aplicação dos recursos em questão em objeto indevido, visto que não restou comprovado que o referido ente tenha observado, ao final do exercício financeiro em questão, a vinculação dos recursos à destinação definida no Programa de Trabalho do Orçamento Geral da União que deu origem aos repasses realizados, uma vez que os pagamentos da remuneração do coordenador da Vigilância Epidemiológica desatenderam aos requisitos contidos nos incisos I e III do § 2º do art. 3º da Portaria GM/MS 6/2017. Logo, o município de Rosário/MA deve ser condenado em face dessa irregularidade.
65. 	Constatação 9: não comprovação da boa e regular aplicação dos recursos do SUS repassados pelo FNS ao FMS de Rosário/MA, nos Blocos de Atenção Básica e Vigilância em Saúde, nos anos de 2009 e 2010, resultando em proposta de ressarcimento de R$ 590.942,98.
65.1.	Situação encontrada: nos anos de 2009 e 2010, a auditoria do Denasus evidenciou, na constatação 148362 do RA 11.196/2011 (peça 3, p. 34-35) , Tabela XI (peça 3, p. 138-151) , que a SMS de Rosário/MA efetuou pagamentos às empresas R. S. Fontenele Veras, CNPJ 08.576.968/0001-72 e M. L. Barbosa Santos - Comercial Estrela Representações, CNPJ 63.426.472/0001-20, no período de agosto/2009 a fevereiro/2011, referente a aquisição de material de limpeza e gêneros alimentícios destinados à manutenção da rede de saúde do município, sem comprovação da efetiva entrega dos produtos por parte das empresas, contrariando o disposto na Lei 4.320/1964, arts. 62 e 63, indicando a necessidade de ressarcimento no valor de R$ 590.942,98. (...) 
		Responsáveis: Marconi Bimba Carvalho de Aquino, ex-prefeito municipal de Rosário/MA (janeiro/2009 a dezembro/2014) , José de Jesus Silva Santos, ex-secretário municipal de finanças (janeiro/2009 a novembro/2010) , Maria do Socorro Morais Padre, ex-secretária municipal de saúde (dezembro/2010 a fevereiro/2011) , e empresas  M. L. Barbosa Santos  e R. S. Fontenele Veras. (...) 
70. 	Logo, a evidência apontada pelos auditores do Denasus, e endossada na instrução de peça 11, alicerçada no fato de que os atestes nas notas fiscais não foram dados por pessoas da área de saúde e, por isso, não poderiam ser aceitos como comprovantes de recebimento das mercadorias ou dos produtos, não deve ser mantida, mesmo porque várias notas fiscais foram atestadas pelo ex-prefeito Marconi Bimba Carvalho de Aquino e pelo ex-secretário municipal de finanças José de Jesus Silva Santos, ambos ex-gestores do FMS de Rosário/MA.
71. 	Portanto, a irregularidade decorrente da suposta falta de comprovação da efetiva entrega dos produtos por parte das empresas, contrariando o disposto na Lei 4.320/1964, arts. 62 e 63, no valor de R$ 590.942,98, pode ser desconsiderada pelo TCU".
6.	No tocante à constatação 8, com objetivo de esclarecer a análise realizada pela unidade instrutiva, que considerou regular o pagamento de despesas de um determinado bloco de custeio com recursos de outro bloco de custeio, haja vista a unificação destes, pertinente transcrever trecho da instrução da SecexTCE de peça 116 que, ao tratar da questão, desconsiderou tal irregularidade:
"68. 	Constatação 8: não comprovação da boa e regular aplicação dos recursos do SUS repassados pelo FNS ao FMS de Rosário/MA, no Bloco Atenção Básica, ESF, no período de março/2009 a fevereiro/2011, resultando em proposta de ressarcimento de R$ 72.063,67. (...) 
71. 	No caso em questão, os elementos presentes nos autos indicam que o gestor municipal de saúde utilizou recursos da Estratégia Saúde da Família, das contas PSF e Atenção Básica, nos exercícios de 2009, 2010, e janeiro e fevereiro de 2011, para pagamento de despesas com remuneração do enfermeiro coordenador da Vigilância Epidemiológica, não relacionada ao próprio bloco de financiamento, no valor de R$ 72.063,67 (peça 3, p. 33) .
72. 	O órgão de auditoria do Denasus não apontou qual seria o bloco de financiamento apropriado, de modo que não descreveu a irregularidade com a precisão necessária para a realização da citação. Além disso, a Portaria GM/MS 2.025/2011 passou a permitir o pagamento de funções comissionadas a servidores comissionados diretamente ligados às funções relacionadas aos serviços relativos ao respectivo bloco de financiamento.
73. 	Possivelmente, o pagamento do coordenador de vigilância epidemiológica não devesse ser realizado com recursos da ESF, haja vista a existência, à época, do bloco Vigilância em Saúde, mais ligado à vigilância epidemiológica do que o bloco Atenção Básica. No entanto, como já visto anteriormente, a Portaria GM/MS 3.992/2017 unificou os antigos cinco blocos de custeio em um único bloco, de modo que a partir desta Portaria tornou-se possível considerar não irregular o pagamento de despesas de um determinado bloco de custeio com recursos de outro bloco de custeio, haja vista a unificação destes.
74. 	Dessa forma, a irregularidade apontada na Constatação 147726 (peça 3, p. 33) pode ser desconsiderada pelo TCU." (grifado) .
7.	Ao analisar a ocorrência da prescrição da pretensão punitiva por parte do Tribunal, nos termos do entendimento firmado no Acórdão 1441/2016-TCU-Plenário (Rel. Ministro Benjamin Zymler) , a unidade técnica considerou que as irregularidades discutidas nesta TCE que ocorreram nos exercícios de 2009 a 2011 não estão prescritas, pois as citações ocorreram no ano de 2018, ou seja, há menos de dez anos contados a partir da data de ocorrência das irregularidades sancionadas. Por outro lado, as irregularidades que ocorreram nos anos de 2002, 2003 e 2007 estão prescritas e as relativas ao responsável Raimundo João Pires Saldanha Neto (falecido) está extinta (gestão 2001 a 2004, não houve citação) .
III
8.	Após a regular citação dos responsáveis, inclusive com citação complementar direcionada ao ente municipal (peça 121) , apenas os Srs. José de Jesus Silva Santos e Marconi Bimba Carvalho de Aquino e o Município de Rosário/MA apresentaram alegações de defesa (peças 32, 47 a 52, e 110, respectivamente) . Registro que referido município não apresentou alegações de defesa quanto à citação complementar, incidindo em revelia, nos termos do art. 12, § 3º, da Lei 8.443/1992. Os demais responsáveis - Sr. Ivaldo Antônio Cavalcante, Sra. Maria do Socorro Morais Padre e as empresas R. S. Fontenele Veras - ME e M. L. Barbosa Santos - ME - não apresentaram alegações de defesa, incidindo, também, em revelia, nos termos do mencionado artigo da Lei 8.443/1992.
9.	Em breve síntese, foram esses os argumentos constantes das alegações de defesa:
9.1.	Município de Rosário/MA: informou que ingressou com ações cíveis e criminais cabíveis contra os ex-gestores do município no período compreendido na presente TCE, conforme orientação do Ofício 375/2018-TCU/SECEX-MA, de 2/2/2018, item 4, letra b, visto que são os únicos responsáveis pela malversação dos recursos públicos da época dos fatos.
9.2.	Alegações de defesa apresentadas pelo Sr. José de Jesus Silva Santos: os recursos foram aplicados de forma regular e aceitável (constatação 2) ; não ocorreu pagamento de despesas diversas da pactuada (constatação 3) ; não houve apresentação de documentos inidôneos (constatação 4) ; todos os medicamentos adquiridos para atendimento do Programa de Atenção Básica foram os relacionados pelo SUS e toda aquisição foi precedida do indispensável procedimento licitatório (constatação 5) ; os profissionais contratados foram em número adequado e suficiente para atender ao programa, no mínimo exigido pela legislação pertinente (constatação 6) ; os contratos de locação de veículos foram feitos de forma direta, o que é aceito pela legislação pertinente, uma vez que as empresas que haviam se apresentado quando do processo de licitação se encontravam com a documentação irregular (constatação 7) ; toda mercadoria adquirida para atendimento do FMS de Rosário/MA foi recebida, estando apostos nas notas fiscais e recibos os carimbos de que foram as despesas realizadas e as mercadorias recebidas, inexistindo irregularidade (constatação 9) .
9.3.	Alegações de defesa apresentadas pelo Sr. Marconi Bimba Carvalho de Aquino: prescrição de prazo; comentou sobre diferenças de número das constatações apontadas no ofício de citação com as constantes do RA 11.196/Denasus e sobre a falta de fundamentação nas respostas do Denasus; requer que seja utilizado como alegações de defesa as justificativas e documentos anexados ao RA 11.196/Denasus, feitas na época pelos técnicos da SMS de Rosário/MA na defesa perante o Denasus, que possui constatações correspondentes às encaminhadas pelo Ofício 0982/2018-TCU/SECEX-AM, de 22/5/2018.
10.	Ao analisar as alegações de defesa apresentadas pelos Srs. José de Jesus Silva Santos e Marconi Bimba Carvalho de Aquino e pelo Município de Rosário/MA, e a incidência de revelia dos responsáveis Ivaldo Antônio Cavalcante, Maria do Socorro Morais Padre, empresas R. S. Fontenele Veras - ME e M. L. Barbosa Santos - ME e do referido ente municipal em relação à citação complementar, conforme itens 87 a 137 da instrução da unidade técnica especializada de peça 128, reproduzida no relatório precedente, a SecexTCE concluiu, in verbis:
138. 	Diante da revelia do Sr. Ivaldo Antônio Cavalcante e da Sra. Maria do Socorro Morais Padre e inexistindo nos autos elementos que permitam concluir pela ocorrência de boa-fé ou de outros excludentes de culpabilidade em suas condutas, propõe-se que suas contas sejam julgadas irregulares e que sejam condenados em débito, bem como que seja aplicada a multa prevista no art. 57 da Lei 8.443/1992 à Sra. Maria do Socorro.
139. 	Em face da análise promovida nos itens 99 a 106 e 109 a 112 desta instrução, propõe-se rejeitar as alegações de defesa apresentadas pelos Srs. José de Jesus Silva Santos e Marconi Bimba Carvalho de Aquino, uma vez que não foram suficientes para sanear as irregularidades a eles atribuídas. 
140.		Os argumentos de defesa tampouco lograram afastar o débito imputado aos responsáveis José de Jesus Silva Santos e Marconi Bimba Carvalho de Aquino. Ademais, inexistem nos autos elementos que demonstrem boa-fé ou a ocorrência de outros excludentes de culpabilidade em suas condutas. Desse modo, suas contas devem, desde logo, ser julgadas irregulares, nos termos do art. 202, § 6º, do Regimento Interno/TCU, procedendo-se à condenação em débito e à aplicação da multa prevista no art. 57 da Lei 8.443/1992. 
139. 		Quanto ao Município de Rosário/MA, os argumentos de defesa tampouco lograram afastar o débito a ele imputado. No tocante à aferição da ocorrência de boa-fé em sua conduta, conforme determina o mandamento contido no § 2º do art. 202 do RI/TCU, entende-se por presumida a boa-fé de pessoa jurídica de direito público. Assim, não havendo outra irregularidade nas presentes contas, propõe-se que sejam rejeitadas as alegações de defesa do Município de Rosário/MA, fixando-lhe novo e improrrogável prazo para recolhimento da importância devida ao FNS, acrescida de atualização monetária, conforme disposto no art. 202, § 3º, do RI/TCU.
11.	No tocante ao caso específico do Sr. Raimundo João Pires Saldanha Neto (falecido) , a unidade técnica especializada entende que a presente TCE deve ser arquivada sem julgamento de mérito, por ausência dos pressupostos de constituição e de desenvolvimento válidos. Alicerça tal entendimento nos seguintes pontos: i) citação em decorrência de débitos ocorridos entre janeiro de 2002 a dezembro de 2003; ii) tais débitos devem ser arquivados, pois o falecimento ocorreu em 2/9/2016 e não se tem notícias de abertura de processo de inventário; iii) a dívida se tornou irrecuperável (não se identificou abertura de inventário nem de eventuais herdeiros) ; iv) eventual citação de possíveis herdeiros do falecido ex-prefeito encontraria óbice em razão da impossibilidade de os sucessores conseguirem demonstrar a regularidade das despesas efetuadas, haja vista o longo decurso de tempo entre a realização das despesas e a citação dos sucessores (citação de responsáveis após mais de dez anos do fato acarreta prejuízo ao contraditório e à ampla defesa) ; e v) jurisprudência do TCU tem permitido o arquivamento quando tiver decorrido prazo superior a dez anos entre a ocorrência do fato e notificação do responsável, associado com indícios de efetivo prejuízo à defesa do responsável.
12.	Quanto aos responsáveis Raimundo José Sousa Sena, ex-secretário municipal de saúde (gestão de abril/2002 a 2004) e José Ribamar Coelho Castro, ex-secretário municipal de finanças (gestão de 2001 a 2004) , o exame técnico constante da análise inicial da unidade técnica - instrução de peça 11 - concluiu por afastar a responsabilidade desses gestores e, consequentemente, excluí-los da relação processual por ocasião do mérito.
IV
13.	Alicerçada nos elementos e análises constantes dos autos, a SecexTCE, em síntese, propõe:
.	a) considerar revéis, para todos os efeitos, os responsáveis Ivaldo Antônio Cavalcante, Maria do Socorro Morais Padre e as microempresas M. L. Barbosa Santos e R. S. Fontenele Veras;
	b) rejeitar parcialmente as alegações de defesa apresentadas pelos responsáveis Marconi Bimba Carvalho de Aquino e José de Jesus Silva Santos, bem assim pelo Município de Rosário/MA;
	c) excluir da relação processual os responsáveis Raimundo José Sousa Sena, José Ribamar Coelho Castro e as microempresas M. L. Barbosa Santos e R. S. Fontenele Veras; 
	d) fixar novo e improrrogável prazo de quinze dias, a contar da notificação, para que o Município de Rosário/MA efetue e comprove, perante este Tribunal, o recolhimento das quantias especificadas na alínea "d" do item 141 da instrução de peça 128 aos cofres do Fundo Nacional de Saúde, atualizadas monetariamente a partir das datas de ocorrência até a data do efetivo recolhimento, na forma prevista na legislação em vigor; 
	e) julgar irregulares as contas dos Srs. Ivaldo Antônio Cavalcante, Marconi Bimba Carvalho de Aquino e José de Jesus Silva Santos e da Sra. Maria do Socorro Morais Padre e condená-los, em solidariedade, ao pagamento das quantias especificadas na alínea "e" do item 141 da instrução de peça 128; 
	f) aplicar aos Srs. Marconi Bimba Carvalho de Aquino e José de Jesus Silva Santos e à Sra. Maria do Socorro Morais Padre, individualmente, a multa prevista no art. 57 da Lei 8.443/1992 c/c o art. 267 do Regimento Interno do TCU, bem como a multa prevista no art. 58, inciso I, da Lei 8.443/1992 c/c art. 268, inciso I, do RI/TCU; 
	g) autorizar, desde logo, a cobrança judicial das dívidas, caso não atendidas as notificações; 
	h) autorizar, caso seja de interesse dos responsáveis, o pagamento das dívidas em 36 parcelas mensais e consecutivas; e 
	i) encaminhar cópia da deliberação ao Procurador-Chefe da Procuradoria da República no Maranhão, para adoção das medidas cabíveis.
14.	Ao manifestar-se nestes autos, por meio do parecer de peça 131, o Ministério Público junto ao TCU posicionou-se de acordo com a proposta oferecida pela unidade técnica.
V
15.	Feita essa contextualização, passo ao exame de mérito para acolher e incorporar às minhas razões de decidir os exames realizados pela unidade especializada SecexTCE (instrução de peça 128) , anuída pelo Parquet especializado no parecer de peça 131, sem prejuízo de correções nos valores dos débitos imputados aos responsáveis Marconi Bimba Carvalho de Aquino, José de Jesus Silva Santos e Maria do Socorro Morais Padre, ajustes nas datas base do débito imputado ao Município de Rosário/MA e de considerações sobre os pontos que entendo relevantes.
16.	Em linha com o entendimento da SecexTCE e do MPjTCU, compreendo que as irregularidades identificadas nestes autos configuram grave violação aos conceitos mais elementares de legalidade, controle e prestação de contas; aos princípios que regem a Administração Pública, insculpidos no art. 37, caput, da Constituição Federal de 1988, e aos arts. 70, parágrafo único, da Carta Magna; 25, § 2º, da Lei Complementar 101/2000; 93 do Decreto-Lei 200/1967; 62 e 63 da Lei 4.320/1964; 3º e 62 da Lei 8.666/1993; 8º da Lei 8.443/1992; 36, 66, 145 e 148 do Decreto 93.872/1986; 2º da Portaria GM/MS 3.066/2008; 3º da Portaria MS 154/2008; 1°, item III e Anexo 1, itens 4 e 8, da Portaria GM/MS 2.167/2001; capítulo II, item 2, capítulo III, item 5.1, subitens I e III, da Portaria GM/MS 648/2006.
17.	Ante o arcabouço normativo que estabelece que os responsáveis devem demostrar, por meio da documentação exigida na legislação de regência, a boa e regular aplicação dos recursos públicos federais geridos, os gestores responsabilizados nestes autos deveriam comprovar que os pagamentos foram precedidos do devido atesto, liquidação e empenho, com respaldo em documentos hábeis a comprovar a despesa (notas fiscais, planilhas, fichas de controle de estoque etc.) . De fato, a regular liquidação da despesa, contida em processo administrativo de pagamento, constitui prova inequívoca da regularidade dos pagamentos efetuados pelo ente público.
18.	Com efeito, a realização das despesas sem comprovação, o pagamento de despesas sem comprovação da efetiva execução, o recebimento de recursos financeiros acima do valor a que o município fazia jus e o desatendimento das condições descritas no § 1º do art. 3º da Portaria GM/MS 154/2008 caracterizam atos de gestão irregulares em face de dano ao erário, nos termos do art. 16, inciso III, alínea "c", da Lei 8.443/1992.
VI
19.	Concordo com a unidade especializada quando não acolhe as alegações de defesa do Município de Rosário/MA, pois o ingresso com ações cíveis e criminais contra os ex-gestores municipais não é capaz de afastar a responsabilidade do ente municipal.
20.	Verifica-se que o referido município está sendo responsabilizado nestes autos, nos termos constantes da instrução da unidade técnica de peça 128, reproduzida no relatório precedente e, também, parcialmente no item 4 deste voto, por ter recebido recursos financeiros acima do valor a que o município fazia jus, conforme constatações 2, 3 e 6.
21.	Tais recursos devem ser restituídos ao Fundo Nacional de Saúde (FNS) , conforme entendimento firmado pelo Acórdão 1072/2017-TCU-Plenário, da relatoria do eminente Ministro Bruno Dantas, segundo o qual nos casos de débito decorrente do recebimento irregular de recursos federais pelos estados, municípios ou Distrito Federal, independentemente do destino final dado aos recursos repassados, cabe ao ente recebedor restituir o FNS, podendo, ainda, haver aplicação de multa ao agente público causador da irregularidade nos casos das constatações 2, 3 e 6. Por oportuno, com vistas a melhor compreensão da matéria, transcrevo parte do voto condutor da referida deliberação, in verbis:
"II- Caracterização da irregularidade (desvio de finalidade, desvio de objeto, dano ao erário e recebimento de recursos federais pelo ente de forma irregular) 
20.		O primeiro ponto que precisa ser uniformizado diz respeito à correta identificação das irregularidades ensejadoras de débitos envolvendo recursos do SUS, visto que essa informação é essencial para que se defina o tratamento dado a cada caso. Tendo em vista as diferentes consequências que cada situação acarreta, podemos dividir essas irregularidades em: recebimento de recursos federais pelo ente de forma irregular, dano ao erário propriamente dito (desfalques, desvios etc.) e desvio de objeto ou de finalidade.
21.		Os casos de recebimento irregular de recursos federais pelo ente - não abarcados pela Lei Complementar 141/2012 - dizem respeito ao não cumprimento de requisitos estabelecidos pelo Ministério da Saúde para a concessão de incentivos financeiros. Em geral, esses requisitos dizem respeito à adesão a estratégias do Ministério e ao atendimento de exigências definidas em seus regramentos.
22.		Para exemplificar esse tipo de irregularidade, menciono a Estratégia Saúde da Família. Essa política estabelece que a concessão do incentivo financeiro deve ser realizada com base em informações fornecidas pelo ente recebedor acerca do número de equipes de saúde da família de que dispõe. Assim, eventuais falhas nas informações prestadas pelo ente recebedor poderiam acarretar no recebimento irregular de recursos transferidos fundo a fundo.
23.		Nesses casos, o não atendimento às condicionantes estabelecidas para a realização dessas transferências maculam o fato gerador do repasse, tornando-o nulo e ensejando a restituição do Fundo Nacional de Saúde, independentemente da destinação final dos recursos".
22.	O subitem 9.3 dessa decisão firmou entendimentos acerca do tratamento que deve ser dado aos débitos relativos a recursos federais do Sistema Único da Saúde (SUS) transferidos fundo a fundo aos estados, municípios e ao Distrito Federal, em especial no que diz respeito à interpretação e à aplicação do art. 27 da Lei Complementar 141/2012, entre os quais:
"9.3.4. nos casos de débito decorrente do recebimento irregular de recursos federais pelos estados, municípios ou Distrito Federal, em razão de eventuais incorreções nas informações prestadas pelo beneficiário, independentemente do destino final dado aos recursos repassados, cabe ao ente recebedor restituir o Fundo Nacional de Saúde, uma vez que não fazia jus ao repasse, podendo, ainda, haver aplicação de multa ao agente público causador da irregularidade;".
23.	Os valores do débito apurado a que o município deve ressarcir aos cofres do FNS, nos termos dos ofícios de citações de peças 20 e 121, são:
	Valor Original (R$) 
	Data da Ocorrência
	Constatação

	76.368,62
	28/12/2009
	6

	4.417,00
	28/12/2009
	3

	6.573,00
	16/11/2010
	3

	528.000,00
	18/11/2010
	2

	227.700,00
	18/11/2010
	2

	162.671,83
	23/11/2010
	6

	48.000,00
	17/12/2010
	2

	714,00
	17/12/2010
	3

	96.000,00
	17/02/2011
	2

	1.428,00
	18/02/2011
	3

	38.304,45
	24/02/2011
	6

	62.100,00
	24/02/2011
	2

24.	Registro que a data de ocorrência dos débitos a serem imputados ao Município de Rosário/MA devem ser as que constam dos ofícios de citação encaminhados ao referido ente municipal.
VII
25.	Concordo, também, com a unidade especializada quando não acolhe a maior parte das alegações de defesa apresentadas pelos responsáveis José de Jesus Silva Santos e Marconi Bimba Carvalho de Aquino, pois as mesmas não são suficientes para afastar as responsabilidades desses gestores quanto às irregularidades que lhes são atribuídas nesta TCE e que estão fundamentando o julgamento irregular de suas contas, com a consequente condenação em débito e a aplicação das multas previstas nos arts. 57 e 58 da Lei 8.443/1992.
26.	Embora esses dois gestores tenham sido citados pelos débitos apurados nas constatações 2 a 9, a análise realizada pela SecexTCE concluiu por: i) desconsiderar as constatações 5, 8 e 9; ii) imputar o débito apurado nas constatações 2, 3 e 6 apenas ao Município de Rosário/MA; iii) julgar irregular as contas desses dois gestores e aplicar-lhes a multa prevista no art. 58, inciso I, da Lei 8.443/1992, em decorrência de suas condutas relativas às constatações 2, 3 e 6 (pratica de ato de gestão irregular) ; e iv) julgar irregulares as contas desses dois gestores, condenando-os solidariamente ao pagamento de parte do débito apurado na constatação 4 e do débito apurado na constatação 7, conforme explicitado a seguir, e lhes aplicando a multa prevista no art. 57 da Lei 8.443/1992. 
Responsáveis solidários: Marconi Bimba Carvalho de Aquino e José de Jesus Silva Santos
	Valor Original (R$) 
	Data da Ocorrência
	Constatação

	167.995,81
	11/12/2009
	4

	79.193,81
	04/11/2010
	4

	73.808,03
	21/12/2009
	7

27.	Registro que o Sr. Marconi Bimba Carvalho de Aquino ainda está sendo condenado, em solidariedade com a Sra. Maria do Socorro Morais Padre, ao pagamento de parte do débito apurado na constatação 4 (vide item 40 deste voto) .
28.	De fato, a imputação de débito aos mencionados responsáveis é decorrente da não comprovação da boa e regular aplicação de parte dos recursos do SUS repassados pelo FNS ao FMS Rosário/MA (ausência de documentação comprobatória das despesas pagas, tais como: notas fiscais e recibos, notas de empenhos e outros, em consonância com os extratos bancários integrantes de processos administrativos de pagamentos) e da utilização indevida de recursos federais ante o pagamento de despesas sem comprovação da efetiva execução.
VIII
29.	Acerca da prescrição de prazo alegada pelo responsável Marconi Bimba Carvalho, reforço a posição apresentada pela SecexTCE no sentido de não acolher tal alegação porque vai de encontro à jurisprudência do TCU, que é uníssona em afirmar a imprescritibilidade das ações de ressarcimento movidas pelo Estado contra os agentes causadores de danos ao erário.
30.	Em primeiro lugar, resta isento de dúvidas que a jurisprudência consolidada deste Tribunal de Contas da União (TCU) se formou no sentido da imprescritibilidade das ações de ressarcimento ao erário. Nesse sentido, reproduzo o Enunciado de Súmula 282, desta Corte: "As ações de ressarcimento movidas pelo Estado contra os agentes causadores de danos ao erário são imprescritíveis."
31.	De outra parte, e à semelhança dos outros julgadores deste TCU, não desconheço a recente decisão exarada pelo Supremo Tribunal Federal (STF) , prolatada no âmbito do Recurso Extraordinário (RE) 636.886/AL, por meio da qual foi fixado o seguinte enunciado para o Tema 899, de repercussão geral: "É prescritível a pretensão de ressarcimento ao erário fundada em decisão de Tribunal de Contas."
32.	Ocorre que, consoante o destacado pelo Ministro Benjamin Zymler no leading case que primeiro discutiu o alcance do referido julgado da Corte Suprema (voto condutor do Acórdão 5236/2020-TCU-Primeira Câmara) , ainda há diversas dúvidas sobre a matéria, pois resta possível a conclusão de que a decisão não tratou da prescrição do processo de controle externo levado a efeito no âmbito do TCU mas, sim, da prescrição intercorrente ocorrida durante a fase de execução do acórdão condenatório desta Corte.
33.	Naquela oportunidade, o Relator aduziu que a aludida decisão do STF enfrentou RE interposto pela União contra acórdão do Tribunal Regional Federal da 5ª Região (TRF/5) , ementado como se segue, pelo qual o regional negou provimento a embargos de declaração opostos contra acórdão de sua lavra:
EMENTA: TRIBUTÁRIO. PROCESSUAL CIVIL. EXECUÇÃO FISCAL. PROCESSO PARALISADO POR MAIS DE CINCO ANOS. PRESCRIÇÃO INTERCORRENTE. OCORRÊNCIA. 1. Para fins práticos, deve-se observar quando a Fazenda Pública foi intimada a providenciar o andamento do feito. Passados cinco anos sem diligências concretas, ocorre a prescrição intercorrente. Caso haja suspensão na forma do art. 40, da Lei n. 6.830/80, ocorre a extinção se o feito permanecer paralisado por mais de seis anos. 2. Na hipótese dos autos, houve o arquivamento sem baixa do processo em 12.08.1999 e até a data da sentença extintiva do feito em 05.06.2006, a Fazenda Nacional não apresentou nenhuma medida concreta quanto à localização do devedor ou de seus bens. Revela-se, portanto, inequívoca a ocorrência da prescrição intercorrente.
34. 	O Ministro Benjamin Zymler argumentou que, na situação debatida judicialmente, a Fazenda Pública havia deixado a ação paralisada por mais de seis anos, o que ensejou fosse declarada a prescrição intercorrente no caso em tela. Isto é, a questão objeto da controvérsia cingiu-se à prescrição intercorrente ocorrida durante a fase de execução do acórdão condenatório do TCU.
35.	Desse modo, ponderou que, com base nessa possível interpretação, a matéria decidida no mencionado feito não teria nenhuma repercussão de ordem prática e jurídica nos processos desta Corte, isso porque o título executivo, que é própria decisão do Tribunal, consoante o art. 19 da Lei 8.443/92, ainda não se formou.
36.	Feito esse raciocínio, Sua Excelência acresceu que, ainda se possa interpretar que a decisão do STF também se aplique ao iter do processo de controle externo neste TCU, outras questões, de suma importância visando que este Tribunal estabeleça novo tratamento acerca da prescrição do débito, restariam pendentes de esclarecimento, relevando mencionar as relativas à definição da data de ocorrência do fato irregular ou data do seu conhecimento pelo TCU, bem assim as hipóteses de interrupção da prescrição. 
37.	Em conclusão, conduziu o colegiado a que aplicasse, ao caso in concreto, a jurisprudência do TCU até então vigente, fundamentada no art. 37, § 5º, da Constituição Federal, e consubstanciada na citada Súmula 282, no que tange ao ressarcimento do prejuízo.
38.	Anoto que o entendimento acima também foi seguido em outros julgados desta Corte, sendo exemplos os Acórdãos: 1.492/2020, 2.104/2020, 2.182/2020 e 2.336/2020, Rel. Min. Aroldo Cedraz; 2.188/2020, Rel. Min. Raimundo Carreiro; e 2.018/2020, Rel. Min. Ana Arraes, do Plenário; 6.494/2020, Rel. Min. Walton Alencar Rodrigues; 5.236/2020, 6.084/2020, 6.465/2020, 6.466/2020, 7.982/2020, 9.277/2020, Rel. Min. Benjamin Zymler; e 8.550/2020, 9.011/2020, 9.012/2020 e 9.293/2020, Rel. Min. Bruno Dantas, todos da 1ª Câmara; e 5.681/2020, 6.350/2020, 8.316/2020, 8.940/2020, 8.945/2020, 8.947/2020, 8.948/2020, 9.208/2020 e 9.216/2020 da minha relatoria; 5.690/2020, 6.350/2020, 6.575/2020, 6.712/2020, 7.325/2020, 8.021/2020, 8.023/2020, 8.443/2020, 8.649/2020, 8.651/2020 e 8.657/2020, Rel. Min. Aroldo Cedraz; 6.171/2020, Rel. Min. Raimundo Carreiro; 6.207/2020 e 8.498/2020, Rel. Min. Ana Arraes; e 6.707/2020 e 6.726/2020, Rel. Min. Subst. Marcos Benquerer Costa, estes da 2ª Câmara) .
39.	Releva, ainda, considerar que em 14 de agosto de 2020 a Advocacia-Geral da União opôs embargos de declaração ao já citado acórdão proferido no RE 636.886/AL, objetivando exatamente dirimir dívidas quanto ao alcance da aludida decisão, notadamente para que se tenha como correta compreensão a de que "a tese de repercussão geral no acórdão (...) embargado abrange apenas a fase executiva da decisão do TCU".
IX
40.	No tocante à responsável Maria do Socorro Morais Padre, revel nestes autos, embora tenha sido citada em decorrência das constatações 2, 3, 4, 6, 8 e 9, a análise realizada pela SecexTCE concluiu por: i) desconsiderar as constatações 8 e 9; ii) imputar o débito apurado nas constatações 2, 3 e 6 apenas ao Município de Rosário/MA; iii) julgar irregular suas contas e aplicar-lhe a multa prevista no art. 58, inciso I, da Lei 8.443/1992 em decorrência de suas condutas relativas às constatações 2, 3 e 6 (pratica de ato de gestão irregular) ; e iv) julgar irregular suas contas, condenando-a ao pagamento de parte do débito apurado na constatação 4, em solidariedade com o responsável Marconi Bimba Carvalho de Aquino, a seguir explicitado, e aplicando-lhe a multa prevista no art. 57 da Lei 8.443/1992.
Responsáveis solidários: Marconi Bimba Carvalho de Aquino e Maria do Socorro Morais Padre
	Valor Original (R$) 
	Data da Ocorrência
	Constatação

	11.602,07
	13/12/2010
	4

X
41.	Já em relação ao responsável Ivaldo Antônio Cavalcante, prefeito de Rosário/MA na gestão de 2005 a 2008, citado pela ausência de documentação comprobatória das despesas pagas com recursos do SUS recebidos pelo FMS do referido município (R$ 2.630.890,71 em 2007, conforme apurado na constatação 1) , tendo em vista sua revelia e inexistindo comprovação da boa e regular aplicação dos recursos transferidos, considerados os elementos existentes nos autos, correto o julgamento irregular de suas contas e sua condenação em debito, conforme valores constantes do item 121 da instrução da SecexTCE de peça 128, reproduzida no relatório precedente, sem aplicação da multa prevista no art. 57 da Lei 8.443/1992 (prescrita) .
XI
42.	Quanto à prescrição da pretensão punitiva do Tribunal, acolho a análise constante na instrução da SecexTCE. De fato, a multa prevista no art. 57 da Lei 8.443/1992 a ser aplicada aos responsáveis José de Jesus Silva Santos, Marconi Bimba Carvalho de Aquino e Maria do Socorro Morais Padre deve incidir apenas sobre as irregularidades que ocorreram nos exercícios de 2009 a 2011. Uma vez que a irregularidade que ensejou a condenação em débito do Sr. Ivaldo Antônio Cavalcante ocorreu em 2007 e a decisão que ordenou a citação desse responsável em 5/2/2018 (peça 13) , presente a prescrição da pretensão punitiva por parte do TCU para aplicar a multa do art. 57 da mencionada lei.
XII
43.	No tocante ao ex-prefeito Raimundo João Pires Saldanha Neto, anuo ao entendimento da unidade técnica quanto à inviabilidade de sua responsabilização nestes autos, tendo em vista seu falecimento, ocorrido em 2/9/2016 (peça 79, p. 2) , e a regra jurisprudencial que vem sendo adotada pelo TCU, segundo a qual a eventual instauração da TCE, ou a citação do responsável, após o decurso de mais de 10 anos dos fatos impugnados, sugere prejuízo ao exercício da ampla defesa e do contraditório aos responsáveis, de modo a macular os pressupostos de constituição e de desenvolvimento válido e regular do processo (Acórdão 3778/2018-TCU-Segunda Câmara, Relator Min. José Múcio Monteiro; 1.016/2018-TCU-1ª Câmara, Relator Min. Augusto Sherman; e 7.069/2019-TCU-2ª Câmara, Relator Min. Vital do Rego) .
44.	Nesse mesmo sentido, os seguintes enunciados da jurisprudência selecionada do TCU:
Quando houver falecimento do responsável antes da citação e não existir inventário aberto ou indicação de bens deixados pelo falecido, bem como inexistir representante legal do espólio e tampouco identificação de sucessores, de modo a viabilizar a citação e a persecução do ressarcimento administrativo ou judicial, arquiva-se o processo de tomada de contas especial por ausência de pressupostos de desenvolvimento válido e regular do processo. (Acórdão 5893/2016-TCU-Primeira Câmara, Relator Ministro Weder de Oliveira) ; e
O longo transcurso de tempo entre a prática do ato pelo responsável falecido e a citação dos seus herdeiros e sucessores, sem que tenham dado causa à demora processual, inviabiliza o exercício do contraditório e da ampla defesa, dando ensejo ao arquivamento das contas, sem julgamento do mérito, por ausência de pressupostos para desenvolvimento válido e regular do processo, com fundamento no art. 212 do Regimento Interno do TCU c/c arts. 6º, inciso II, e 19 da Instrução Normativa-TCU 71/2012. (Acórdão 8791/2016-TCU-Segunda Câmara, Relator Ministro Augusto Nardes) .
45.	Assim, quanto à responsabilidade do Sr. Raimundo João Pires Saldanha Neto (falecido) nestes autos, tendo em vista os referidos enunciados e com fundamento no art. 212 do Regimento Interno do TCU c/c os arts. 6º, inciso II, e 19 da Instrução Normativa TCU nº 71/2012, alterada pela Instrução Normativa 76, de 23/11/2016, determino o arquivamento da presente tomada de contas especial, sem julgamento do mérito, ante a ausência de pressupostos de constituição e de desenvolvimento válido e regular do processo.
XIII
46.	Em relação ao ente municipal, considerando as constatações apuradas nestes autos, a rejeição das alegações de defesa quanto à citação de peça 20 e a revelia quanto à citação complementar de peça 121, deve o Município de Rosário/MA ter suas contas julgadas irregulares e ser condenado em débito (ressarcir ao FNS os recursos recebidos irregularmente) .
47.	Entretanto, como sabido, há julgados deste Tribunal no sentido de que a presunção de boa-fé de que goza a pessoa jurídica de direito público gera como consequência a abertura de novo e improrrogável prazo para recolhimento do débito, mesmo diante da revelia do ente federado (Acórdão 6229/2016-TCU-Segunda Câmara, Relator Ministro Vital do Rego; 5.118/2014-1ª Câmara, Relator Ministro Bruno Dantas; 3.161/2010 e 6.361/2013, ambos da 1ª Câmara e do Relator Ministro Valmir Campelo; 3751/2010-1ª Câmara, Relator Ministro José Múcio Monteiro) , ao passo que outros julgados, como os Acórdãos 3.510/2016, 1.937/2016, 1.321/2014 e 284/2014, todos da 1ª Câmara e da relatoria do Ministro José Múcio Monteiro; 1.885/2015-TCU-Plenário e 2.295/2011-2ª Câmara, ambos do Relator Ministro Augusto Sherman, guardam o entendimento de que, não sendo apresentadas alegações de defesa, não há que se rejeitá-las, concedendo novo e improrrogável prazo ao ente federado, conforme dicção extraída dos §§ 2º e 3º do art. 202 do RI/TCU.
48.	Sobre a questão, destaco os seguintes enunciados da jurisprudência do TCU:
Em função da presunção de boa-fé que milita em favor do ente público é possível a prorrogação de prazo para comprovação de ressarcimento de débito a ele imputado. (Acórdão 1286/2015-TCU-Segunda Câmara, Relator Ministro Raimundo Carreiro) ;
A revelia do município não afasta eventual presunção de boa-fé que milita em favor da pessoa jurídica de direito público, tendo em vista que a apresentação de defesa é mero ônus processual. (Acórdão 6361/2013-TCU-Primeira Câmara, Relator Ministro Valmir Campelo) ;
Havendo débito imputável ao ente federado em processo de contas, deve-se fixar novo e improrrogável prazo para o recolhimento da dívida (art. 12, § 1º e 2º, da Lei 8.443/1992) , mesmo na hipótese de revelia. A revelia do ente federado não afasta a presunção de boa-fé que milita em favor da pessoa jurídica de direito público, tendo em vista que a apresentação de defesa é mero ônus processual. (Acórdão 7241/2016-TCU-Primeira Câmara, Relator Ministro Augusto Sherman) ; e
No caso de débito atribuído a ente federativo, a presunção de boa-fé milita em favor da pessoa jurídica de direito público interno, devendo-se assinar-lhe novo prazo para reparação do dano ao erário federal. (Acórdão 4033/2010-TCU-Segunda Câmara, Relator Ministro André de Carvalho) .
49.	Portanto, alicerçado nos referidos enunciados do TCU e com fundamento no art. 12, §§ 1º e 2º, da Lei 8.443/1992, entendo que deva ser concedido novo e improrrogável prazo ao município de Rosário/MA para que recolha o débito imputado, em decorrência do benefício auferido com o desvio na aplicação dos recursos, reservando-se para ocasião posterior a discussão de mérito das contas do ente municipal.
XIV
50.	Por fim, concordo com o exame técnico realizado de que não foram identificados nos autos elementos que demonstrassem a boa-fé ou a ocorrência de outros excludentes de culpabilidade dos responsáveis Ivaldo Antônio Cavalcante, José de Jesus Silva Santos, Marconi Bimba Carvalho de Aquino e Maria do Socorro Morais Padre. De tal modo, o Sr. Ivaldo Antônio Cavalcante e a Sra. Maria do Socorro Morais Padre devem ser considerados revéis; as alegações de defesa apresentadas pelos responsáveis José de Jesus Silva Santos e Marconi Bimba Carvalho de Aquino devem ser acatadas parcialmente; e as contas desses responsáveis, desde logo, julgadas irregulares, condenando-os aos débitos apurados nestes autos.
	Ante o exposto, e em linha com os pareceres convergentes da unidade técnica especializada (SecexTCE) e do Ministério Público junto a esta Corte, VOTO no sentido de que o Tribunal adote a deliberação que ora submeto à apreciação deste Colegiado.
TCU, Sala das Sessões Ministro Luciano Brandão Alves de Souza, em 9 de fevereiro de 2021.
Ministro JOÃO AUGUSTO RIBEIRO NARDES 
Relator